---
title: "Étude de cas - Analyse du jeu de données Gym"
author: "Groupe"
date: "`r Sys.Date()`"
output:
  html_document:
    toc: true
    toc_float: true
    number_sections: true
---

```{r setup, include=FALSE}
knitr::opts_chunk$set(
  echo = TRUE,
  warning = FALSE,
  message = FALSE,
  fig.width = 8,
  fig.height = 5
)

top_abs_names <- function(x, n = 3){
  names(sort(abs(x), decreasing = TRUE))[1:n]
}
```

# 0. Chargement des packages et importation des données

## 0.1 Packages

```{r packages}
packages <- c("MASS", "pls", "rpart", "randomForest", "NbClust")
to_install <- packages[!packages %in% rownames(installed.packages())]
if(length(to_install) > 0) install.packages(to_install)

library(MASS)
library(pls)
library(rpart)
library(randomForest)
library(NbClust)
```

## 0.2 Importation des données

```{r importation}
setwd("/Users/thanhhuong/R/Data_Analysis/analysis")
gym <- read.csv("/Users/thanhhuong/Downloads/M1/Etude de cas/gym_members_exercise_tracking.csv", header = TRUE, sep = ",", dec = ".")

# Renommage propre des variables
colnames(gym) <- c(
  "Age", "Gender", "Weight", "Height", "Max_BPM", "Avg_BPM",
  "Resting_BPM", "Session_Duration", "Calories_Burned",
  "Workout_Type", "Fat_Percentage", "Water_Intake",
  "Workout_Frequency", "Experience_Level", "BMI"
)

dim(gym)
str(gym)
summary(gym)
```

Le jeu de données contient `r nrow(gym)` individus et `r ncol(gym)` variables.\
On travaille ici sur une logique simple et défendable : **exploration factorielle**, **segmentation**, puis **modèles supervisés**.

# 1. Préparation des données

## 1.1 Mise en forme des variables qualitatives

```{r quali}
gym$Gender <- factor(gym$Gender)
gym$Workout_Type <- factor(gym$Workout_Type)
gym$Experience_Level <- factor(gym$Experience_Level)

table(gym$Gender)
table(gym$Workout_Type)
table(gym$Experience_Level)
```

## 1.2 Séparation quanti / quali

```{r separation}
gymQuanti <- gym[, c(
  "Age", "Weight", "Height", "Max_BPM", "Avg_BPM",
  "Resting_BPM", "Session_Duration", "Calories_Burned",
  "Fat_Percentage", "Water_Intake", "Workout_Frequency", "BMI"
)]

gymQuali <- gym[, c("Gender", "Workout_Type", "Experience_Level")]
```

## 1.3 Création des classes de calories

```{r classes-calories}
t1 <- as.numeric(quantile(gym$Calories_Burned, 1/3))
t2 <- as.numeric(quantile(gym$Calories_Burned, 2/3))

gym$Calories_Class <- cut(
  gym$Calories_Burned,
  breaks = c(-Inf, t1, t2, Inf),
  labels = c("Faible", "Moderee", "Haute"),
  include.lowest = TRUE
)

gp <- factor(gym$Calories_Class, levels = c("Faible", "Moderee", "Haute"))

t1
t2
table(gp)
```

Les seuils tertiles sont ici : - **Faible** : calories \< `r round(t1, 1)` - **Modérée** : `r round(t1, 1)` à `r round(t2, 1)` - **Haute** : calories \> `r round(t2, 1)`

Le découpage produit `r paste(table(gp), collapse = " / ")` individus par classe, ce qui est très correct pour une classification supervisée.

# 2. Vérifications préalables au nettoyage

## 2.1 Corrélations entre les BPM et avec les calories

```{r bpm-corr}
cor_bpm <- cor(gym[, c("Max_BPM", "Avg_BPM", "Resting_BPM")])
cor_bpm_cal <- cor(gym[, c("Max_BPM", "Avg_BPM", "Resting_BPM", "Calories_Burned")])

round(cor_bpm, 3)
round(cor_bpm_cal[, "Calories_Burned"], 3)
```

`Max_BPM` et `Resting_BPM` sont très peu liés à `Calories_Burned` (`r round(cor_bpm_cal["Max_BPM","Calories_Burned"], 3)` et `r round(cor_bpm_cal["Resting_BPM","Calories_Burned"], 3)`), alors que `Avg_BPM` garde une corrélation exploitable (`r round(cor_bpm_cal["Avg_BPM","Calories_Burned"], 3)`).\
Autrement dit, deux variables font surtout de la figuration statistique.

## 2.2 Redondance du BMI avec Weight et Height

```{r bmi-corr}
cor_bmi <- cor(gym[, c("BMI", "Weight", "Height")])
round(cor_bmi, 3)
```

Le `BMI` est fortement redondant avec `Weight` (`r round(cor_bmi["BMI","Weight"], 3)`) et dépend structurellement de `Height`.\
Le garder en plus du poids et de la taille reviendrait à faire entrer trois fois à moitié la même information.

## 2.3 Variables dérivées BPM testées puis rejetées

```{r bpm-derived}
gym$BPM_amplitude <- gym$Max_BPM - gym$Resting_BPM
gym$BPM_effort    <- gym$Avg_BPM - gym$Resting_BPM
gym$BPM_ratio     <- gym$Avg_BPM / gym$Max_BPM

cor_bpm_derived <- cor(gym[, c("BPM_amplitude", "BPM_effort", "BPM_ratio", "Calories_Burned")])
cor_bpm_vs_avg  <- cor(gym[, c("BPM_effort", "BPM_ratio", "Avg_BPM")])

round(cor_bpm_derived[, "Calories_Burned"], 3)
round(cor_bpm_vs_avg[, "Avg_BPM"], 3)
```

Les variables dérivées n’apportent pas de vrai gain : - `BPM_amplitude` reste peu informative, - `BPM_effort` et `BPM_ratio` sont surtout redondantes avec `Avg_BPM`.

## 2.4 Conclusion du nettoyage

On retire donc : - `BMI` - `Max_BPM` - `Resting_BPM`

On conserve : - `Age` - `Weight` - `Height` - `Avg_BPM` - `Session_Duration` - `Fat_Percentage` - `Water_Intake` - `Workout_Frequency`

# 3. Comparaison ACP V1 (11 variables) vs V2 (8 variables)

## 3.1 Construction des matrices V1 et V2

```{r acp-v1-v2-data}
gymX_v1 <- gym[, c(
  "Age", "Weight", "Height", "Max_BPM", "Avg_BPM",
  "Resting_BPM", "Session_Duration", "Fat_Percentage",
  "Water_Intake", "Workout_Frequency", "BMI"
)]

gymX_v2 <- gym[, c(
  "Age", "Weight", "Height", "Avg_BPM",
  "Session_Duration", "Fat_Percentage",
  "Water_Intake", "Workout_Frequency"
)]

gymXCR_v1 <- scale(gymX_v1)
gymXCR_v2 <- scale(gymX_v2)

round(apply(gymXCR_v2, 2, mean), 5)
round(apply(gymXCR_v2, 2, sd), 5)
```

## 3.2 ACP sur V1 et V2

```{r acp-v1-v2}
resacp_v1 <- princomp(gymXCR_v1, cor = TRUE, scores = TRUE)
resacp_v2 <- princomp(gymXCR_v2, cor = TRUE, scores = TRUE)

var_v1 <- round(resacp_v1$sdev^2 / sum(resacp_v1$sdev^2) * 100, 2)
var_v2 <- round(resacp_v2$sdev^2 / sum(resacp_v2$sdev^2) * 100, 2)

cum_v1 <- round(cumsum(resacp_v1$sdev^2) / sum(resacp_v1$sdev^2) * 100, 2)
cum_v2 <- round(cumsum(resacp_v2$sdev^2) / sum(resacp_v2$sdev^2) * 100, 2)

var_v1
cum_v1
var_v2
cum_v2
```

Dans la version nettoyée, CP1 explique `r var_v2[1]`% de la variance et les trois premiers axes cumulent `r cum_v2[3]`%.\
La logique est la suivante : **moins de bruit, plus de variance utile concentrée tôt**, ce qui est exactement ce qu’on voulait.

## 3.3 Corrélations variables / axes

```{r corvar-v1-v2}
corvar_v1 <- cor(gymXCR_v1, resacp_v1$scores[, 1:3])
corvar_v2 <- cor(gymXCR_v2, resacp_v2$scores[, 1:3])

round(corvar_v1, 3)
round(corvar_v2, 3)
```

## 3.4 Focus sur CP2

```{r focus-cp2}
c(
  V1_Weight = round(corvar_v1["Weight", 2], 3),
  V1_Height = round(corvar_v1["Height", 2], 3),
  V1_BMI    = round(corvar_v1["BMI", 2], 3),
  V2_Weight = round(corvar_v2["Weight", 2], 3),
  V2_Height = round(corvar_v2["Height", 2], 3)
)
```

Dans V1, CP2 mélange encore la corpulence avec le BMI.\
Dans V2, CP2 devient un axe morphologique plus propre, principalement structuré par `Weight` et `Height`.

## 3.5 Validation Random Forest : V1 vs V2

```{r rf-v1-v2}
gymDF_v1 <- data.frame(
  gymXCR_v1,
  Gender = gym$Gender,
  Workout_Type = gym$Workout_Type,
  Exp_Level = gym$Experience_Level,
  Calories_Class = gp
)

gymDF_v2 <- data.frame(
  gymXCR_v2,
  Gender = gym$Gender,
  Workout_Type = gym$Workout_Type,
  Exp_Level = gym$Experience_Level,
  Calories_Class = gp
)

set.seed(123)
nbrun <- 30
taux_v1 <- taux_v2 <- rep(NA, nbrun)

for(i in 1:nbrun){
  idx_test <- sample(1:nrow(gymDF_v1), size = floor(nrow(gymDF_v1) / 2))
  idx_app  <- setdiff(1:nrow(gymDF_v1), idx_test)

  rf1 <- randomForest(Calories_Class ~ ., data = gymDF_v1[idx_app, ], ntree = 200)
  rf2 <- randomForest(Calories_Class ~ ., data = gymDF_v2[idx_app, ], ntree = 200)

  taux_v1[i] <- mean(predict(rf1, newdata = gymDF_v1[idx_test, ]) == gp[idx_test])
  taux_v2[i] <- mean(predict(rf2, newdata = gymDF_v2[idx_test, ]) == gp[idx_test])
}

mean_v1 <- mean(taux_v1)
sd_v1   <- sd(taux_v1)

mean_v2 <- mean(taux_v2)
sd_v2   <- sd(taux_v2)

cat("V1 (11 vars) :", round(mean_v1 * 100, 2), "% (+/-", round(sd_v1 * 100, 2), "%)\n")
cat("V2 ( 8 vars) :", round(mean_v2 * 100, 2), "% (+/-", round(sd_v2 * 100, 2), "%)\n")

boxplot(
  list("V1 - 11 vars" = taux_v1, "V2 - 8 vars" = taux_v2),
  main = "RF CV : V1 vs V2",
  ylab = "Taux bien classés",
  col = c("lightblue", "lightcoral")
)
```

La validation RF montre ici : - V1 : `r round(mean_v1 * 100, 2)`% de bien classés - V2 : `r round(mean_v2 * 100, 2)`% de bien classés

La version nettoyée est donc **au moins aussi bonne**, souvent légèrement meilleure, tout en étant plus lisible.\
C’est le genre de nettoyage qu’on garde, pas celui qu’on justifie après coup à coups de poésie.

# 4. Construction de la matrice finale pour l’analyse principale

## 4.1 Matrice X finale

```{r matrice-finale}
gymX <- gym[, c(
  "Age", "Weight", "Height", "Avg_BPM",
  "Session_Duration", "Fat_Percentage",
  "Water_Intake", "Workout_Frequency"
)]

gymXCR <- scale(gymX, center = TRUE, scale = TRUE)

vecvar <- apply(gymXCR, 2, var)
gymXCRsel <- gymXCR[, vecvar > 0.0001]

dim(gymXCRsel)
round(apply(gymXCRsel, 2, mean), 5)
round(apply(gymXCRsel, 2, sd), 5)
```

On retient finalement `r ncol(gymXCRsel)` variables quantitatives centrées-réduites pour l’analyse principale.

```{r couleurs}
cols_gender <- c("Female" = "coral", "Male" = "steelblue")
cols_wt     <- c("Cardio" = "green3", "HIIT" = "red", "Strength" = "blue", "Yoga" = "purple")
cols_exp    <- c("1" = "lightblue", "2" = "orange", "3" = "darkred")
cols_cal    <- c("Faible" = "gold", "Moderee" = "darkorange", "Haute" = "red3")
```

# 5. ACP + CAH : exploration et profilage des adhérents

## 5.1 Analyse en composantes principales (ACP)

### 5.1.1 Calcul de l’ACP

```{r acp-main}
resacp <- princomp(gymXCRsel, cor = TRUE, scores = TRUE)
summary(resacp)

pct_var <- round(resacp$sdev^2 / sum(resacp$sdev^2) * 100, 2)
cum_pct <- round(cumsum(resacp$sdev^2) / sum(resacp$sdev^2) * 100, 2)

pct_var
cum_pct
```

L’ACP sur la matrice nettoyée montre que : - CP1 explique `r pct_var[1]`% - CP2 explique `r pct_var[2]`% - CP3 explique `r pct_var[3]`%

Les 3 premiers axes cumulent `r cum_pct[3]`% de l’information.

### 5.1.2 Valeurs propres et choix du nombre d’axes

```{r scree}
barplot(
  resacp$sdev^2,
  names.arg = paste0("CP", 1:ncol(gymXCRsel)),
  main = "Valeurs propres (éboulis)",
  ylab = "Variance expliquée",
  col = "steelblue",
  las = 2
)
abline(h = 1, col = "red", lty = 2)

saporta <- 1 + 2 * sqrt((ncol(gymXCRsel) - 1) / (nrow(gymXCRsel) - 1))
saporta
```

Selon les critères usuels : - Kaiser retient les axes dont la valeur propre est \> 1 - Saporta fixe ici un seuil à `r round(saporta, 3)` - le cumul atteint `r cum_pct[3]`% sur 3 axes et `r cum_pct[4]`% sur 4 axes

Dans une logique de compromis entre **résumé** et **interprétabilité**, retenir **3 axes** est raisonnable.

### 5.1.3 Fonctions de tracé

```{r fonctions-acp}
pct1 <- round(pct_var[1], 1)
pct2 <- round(pct_var[2], 1)
pct3 <- round(pct_var[3], 1)
pcts <- c(pct1, pct2, pct3)

plot_acp_plan <- function(ax1, ax2, couleurs, titre, legende_labels, legende_cols, pcts) {
  plot(
    resacp$scores[, ax1], resacp$scores[, ax2],
    type = "n", asp = 1,
    main = titre,
    xlab = paste0("CP", ax1, " (", pcts[ax1], "%)"),
    ylab = paste0("CP", ax2, " (", pcts[ax2], "%)")
  )
  abline(h = 0, v = 0, lty = 2, col = "grey")
  points(resacp$scores[, ax1], resacp$scores[, ax2], col = couleurs, pch = 16, cex = 0.7)
  legend(
    "bottomleft",
    legend = legende_labels,
    col = legende_cols,
    pch = 16,
    cex = 0.6,
    pt.cex = 0.7,
    bty = "n"
  )
}

plot_cercle <- function(ax1, ax2, corvar, pcts) {
  plot(
    corvar[, ax1], corvar[, ax2],
    xlim = c(-1, 1), ylim = c(-1, 1),
    xlab = paste0("CP", ax1, " (", pcts[ax1], "%)"),
    ylab = paste0("CP", ax2, " (", pcts[ax2], "%)"),
    main = paste0("Cercle des corrélations - Plan CP", ax1, "-CP", ax2),
    type = "n", asp = 1
  )
  angles <- seq(0, 2 * pi, length = 1000)
  points(cos(angles), sin(angles), type = "l", col = "blue", lty = 2)
  abline(h = 0, v = 0, lty = 2, col = "grey")
  arrows(0, 0, corvar[, ax1] * 0.95, corvar[, ax2] * 0.95, length = 0.1, angle = 15)
  text(corvar[, ax1], corvar[, ax2], labels = rownames(corvar), cex = 0.8, col = "darkblue")
}
```

### 5.1.4 ACP colorée par genre

```{r acp-genre}
couleurs_gender <- cols_gender[gym$Gender]

par(mfrow = c(1, 2))
plot_acp_plan(1, 2, couleurs_gender,
              "Genre - Plan CP1-CP2",
              c("Female", "Male"),
              c("coral", "steelblue"),
              pcts)

plot_acp_plan(1, 3, couleurs_gender,
              "Genre - Plan CP1-CP3",
              c("Female", "Male"),
              c("coral", "steelblue"),
              pcts)

par(mfrow = c(1, 1))
```

Le genre tend surtout à se projeter sur l’axe morphologique.\
Cela se comprend bien si poids et taille restent des variables structurantes du nuage.

### 5.1.5 ACP colorée par type d’entraînement

```{r acp-workout}
couleurs_wt <- cols_wt[gym$Workout_Type]

par(mfrow = c(1, 2))
plot_acp_plan(1, 2, couleurs_wt,
              "Type d'entraînement - Plan CP1-CP2",
              names(cols_wt), cols_wt, pcts)

plot_acp_plan(1, 3, couleurs_wt,
              "Type d'entraînement - Plan CP1-CP3",
              names(cols_wt), cols_wt, pcts)

par(mfrow = c(1, 1))
```

S’il n’y a pas de séparation nette visuelle, cela suggère que `Workout_Type` structure peu les axes principaux.\
C’est cohérent avec l’idée que la dépense calorique dépend ici davantage de **durée**, **intensité moyenne** et **profil corporel** que de l’étiquette du sport elle-même.

### 5.1.6 ACP colorée par niveau d’expérience

```{r acp-exp}
couleurs_exp <- cols_exp[as.character(gym$Experience_Level)]

par(mfrow = c(1, 2))
plot_acp_plan(1, 2, couleurs_exp,
              "Niveau d'expérience - Plan CP1-CP2",
              c("Niveau 1", "Niveau 2", "Niveau 3"),
              cols_exp, pcts)

plot_acp_plan(1, 3, couleurs_exp,
              "Niveau d'expérience - Plan CP1-CP3",
              c("Niveau 1", "Niveau 2", "Niveau 3"),
              cols_exp, pcts)

par(mfrow = c(1, 1))
```

Si un gradient apparaît surtout sur CP1, cela signifie que l’expérience suit principalement l’axe de **performance / condition physique**.

### 5.1.7 ACP colorée par classe de calories

```{r acp-calories}
couleurs_cal <- cols_cal[as.character(gp)]

par(mfrow = c(1, 2))
plot_acp_plan(1, 2, couleurs_cal,
              "Classes de calories - Plan CP1-CP2",
              c("Faible", "Moderee", "Haute"),
              cols_cal, pcts)

plot_acp_plan(1, 3, couleurs_cal,
              "Classes de calories - Plan CP1-CP3",
              c("Faible", "Moderee", "Haute"),
              cols_cal, pcts)

par(mfrow = c(1, 1))
```

Si le gradient des classes se fait surtout selon CP1, alors CP1 capture l’essentiel du signal lié à la dépense calorique.\
C’est précisément ce qui justifie ensuite l’usage d’une méthode supervisée comme la PLS.

### 5.1.8 Cercle des corrélations

```{r cercle-acp}
corvar <- cor(gymXCRsel, resacp$scores[, 1:3])

par(mfrow = c(1, 2))
plot_cercle(1, 2, corvar, pcts)
plot_cercle(1, 3, corvar, pcts)
par(mfrow = c(1, 1))

round(corvar, 3)
```

Les variables les plus liées : - à **CP1** : `r paste(top_abs_names(corvar[,1], 4), collapse = ", ")` - à **CP2** : `r paste(top_abs_names(corvar[,2], 4), collapse = ", ")` - à **CP3** : `r paste(top_abs_names(corvar[,3], 4), collapse = ", ")`

On peut généralement lire : - **CP1** comme un axe de performance / condition physique, - **CP2** comme un axe morphologique, - **CP3** comme un axe plus physiologique.

### 5.1.9 Vérification des individus extrêmes sur CP3

```{r extremes-cp3}
CP3 <- resacp$scores[, 3]
top_CP3 <- order(CP3, decreasing = TRUE)[1:10]
gym[top_CP3, c("Age", "Avg_BPM", "Gender", "Calories_Burned")]
```

Cette vérification permet de confirmer concrètement ce que raconte CP3, au lieu de réciter des interprétations hors-sol.

## 5.2 Classification ascendante hiérarchique (CAH)

### 5.2.1 CAH sur les scores ACP

```{r cah}
distACP <- dist(resacp$scores[, 1:3])
hclustWard <- hclust(distACP, method = "ward.D2")

plot(hclustWard, hang = -1, main = "CAH Ward sur scores ACP", labels = FALSE, ylab = "Ultramétrique")
```

### 5.2.2 Choix du nombre de classes

```{r cah-nbclust}
nbclust_ward <- NbClust(
  data = resacp$scores[, 1:3],
  distance = "euclidean",
  min.nc = 2,
  max.nc = 10,
  method = "ward.D2",
  index = "ch"
)

plot(
  2:10, nbclust_ward$All.index,
  type = "l",
  xlab = "Nb de classes",
  ylab = "Indice CH",
  main = "Choix du nombre de classes (Calinski-Harabasz)"
)

k_cah <- which.max(nbclust_ward$All.index) + 1
abline(v = k_cah, col = "red", lty = 2)

k_cah
```

L’indice CH suggère ici `r k_cah` groupes.

### 5.2.3 Coupure de l’arbre et visualisation

```{r cah-cutree}
groupeCAH <- cutree(hclustWard, k = k_cah)
table(groupeCAH)

plot(hclustWard, hang = -1, main = paste("CAH Ward -", k_cah, "groupes"), labels = FALSE)
rect.hclust(hclustWard, k = k_cah)

par(mfrow = c(1, 2))
plot(
  resacp$scores[, 1], resacp$scores[, 2],
  col = groupeCAH, pch = 16, cex = 0.7,
  main = paste0("CAH ", k_cah, " groupes - Plan CP1-CP2"),
  xlab = paste0("CP1 (", pct1, "%)"),
  ylab = paste0("CP2 (", pct2, "%)")
)
abline(h = 0, v = 0, lty = 2, col = "grey")

plot(
  resacp$scores[, 1], resacp$scores[, 3],
  col = groupeCAH, pch = 16, cex = 0.7,
  main = paste0("CAH ", k_cah, " groupes - Plan CP1-CP3"),
  xlab = paste0("CP1 (", pct1, "%)"),
  ylab = paste0("CP3 (", pct3, "%)")
)
abline(h = 0, v = 0, lty = 2, col = "grey")

par(mfrow = c(1, 1))
```

### 5.2.4 Description des profils

```{r cah-profils}
gymX_df <- as.data.frame(gymXCRsel)
gymX_df$Groupe <- as.factor(groupeCAH)


table(gym$Gender, groupeCAH)
table(gym$Workout_Type, groupeCAH)
table(gym$Experience_Level, groupeCAH)
table(gp, groupeCAH)
```

La CAH permet ici de dégager des profils synthétiques d’adhérents.\
L’interprétation se fait à partir : - des moyennes centrées-réduites par groupe, - de la répartition des variables qualitatives, - et du lien éventuel avec les classes de calories.

# 6. CART et Random Forest : détection des facteurs discriminants

## 6.1 Préparation des jeux de données

```{r df-supervise}
gymDF <- data.frame(
  as.data.frame(gymXCRsel),
  Gender = gym$Gender,
  Workout_Type = gym$Workout_Type,
  Exp_Level = gym$Experience_Level,
  Calories_Class = gp
)

gymDF_reg <- data.frame(
  as.data.frame(gymXCRsel),
  Gender = gym$Gender,
  Workout_Type = gym$Workout_Type,
  Exp_Level = gym$Experience_Level,
  Calories_Burned = gym$Calories_Burned
)
```

## 6.2 CART classification

### 6.2.1 Arbre initial

```{r cart-class}
resrpart <- rpart(
  Calories_Class ~ .,
  data = gymDF,
  control = rpart.control(minsplit = 5)
)

plot(resrpart)
text(resrpart, use.n = TRUE, cex = 0.7)
title("Arbre CART - Classification")

predCART <- predict(resrpart, type = "class")
taux_cart_app <- mean(predCART == gp)

taux_cart_app
table(predCART, gp)
printcp(resrpart)
plotcp(resrpart)
```

Le taux d’apprentissage de l’arbre initial est de `r round(taux_cart_app * 100, 2)`%.\
C’est utile, mais encore optimiste, parce qu’un arbre adore apprendre par cœur dès qu’on le laisse respirer.

### 6.2.2 Élagage

```{r cart-prune}
cp_opt_class <- resrpart$cptable[which.min(resrpart$cptable[, "xerror"]), "CP"]

resrpart_lag <- prune(resrpart, cp = cp_opt_class)

plot(resrpart_lag)
text(resrpart_lag, use.n = TRUE, cex = 0.7)
title("Arbre CART élagué")

predCART_lag <- predict(resrpart_lag, type = "class")
taux_cart_lag <- mean(predCART_lag == gp)

cp_opt_class
taux_cart_lag
table(predCART_lag, gp)
```

Après élagage, le taux devient `r round(taux_cart_lag * 100, 2)`%.\
La perte apparente de performance est normale : on échange un peu d’optimisme contre un modèle plus défendable.

## 6.3 CART de régression sur Calories_Burned

```{r cart-reg}
resrpart_reg <- rpart(
  Calories_Burned ~ .,
  data = gymDF_reg,
  method = "anova",
  control = rpart.control(minsplit = 5)
)

plot(resrpart_reg)
text(resrpart_reg, use.n = FALSE, cex = 0.7)
title("Arbre CART régression - Calories brûlées")

printcp(resrpart_reg)
plotcp(resrpart_reg)

cp_reg <- resrpart_reg$cptable[which.min(resrpart_reg$cptable[, "xerror"]), "CP"]
resrpart_reg_lag <- prune(resrpart_reg, cp = cp_reg)

plot(resrpart_reg_lag)
text(resrpart_reg_lag, use.n = FALSE, cex = 0.7)
title("Arbre CART régression élagué")

pred_reg <- predict(resrpart_reg_lag)
RMSE_cart <- sqrt(mean((gym$Calories_Burned - pred_reg)^2))
R2_cart <- cor(gym$Calories_Burned, pred_reg)^2

cp_reg
RMSE_cart
R2_cart
```

L’arbre de régression donne ici : - `RMSE = r round(RMSE_cart, 2)` - `R² = r round(R2_cart, 4)`

Il fournit une lecture simple : **quelles variables coupent d’abord**, et **à quel niveau de calories on arrive ensuite**.

## 6.4 Random Forest

```{r rf-main}
set.seed(42)
resRF <- randomForest(
  Calories_Class ~ .,
  data = gymDF,
  ntree = 500,
  importance = TRUE
)

print(resRF)

predRF <- predict(resRF)
taux_rf_app <- mean(predRF == gp)

taux_rf_app
table(predRF, gp)
```

Le taux de bien classés sur l’échantillon complet est de `r round(taux_rf_app * 100, 2)`%.\
L’erreur OOB affichée par la forêt est la mesure la plus utile ici pour juger la généralisation sans se raconter d’histoires.

### 6.4.1 Importance des variables

```{r rf-importance}
varImpPlot(resRF, main = "Importance des variables - Random Forest", cex = 0.8)

importance_tri <- importance(resRF)
importance_tri[order(importance_tri[, "MeanDecreaseGini"], decreasing = TRUE), ]
```

Les variables dominantes sont en général les premières du classement `MeanDecreaseGini`.\
On s’attend souvent à voir sortir : - `Session_Duration` - `Avg_BPM` - `Fat_Percentage` - `Exp_Level`

si le signal observé dans l’ACP et le CART est cohérent.

### 6.4.2 Stabilisation de l’erreur OOB

```{r rf-oob}
plot(resRF, main = "Erreur OOB selon le nombre d'arbres")
legend("topright", legend = c("OOB", levels(gp)),
       col = 1:(length(levels(gp)) + 1), lty = 1, cex = 0.8)
```

Si la courbe se stabilise rapidement, le nombre d’arbres choisi est suffisant.

# 7. AFCM + PLS : intégration des variables qualitatives dans une régression supervisée

## 7.1 AFCM : transformation des variables qualitatives

### 7.1.1 Chargement des fonctions

```{r afcm-source}
if(!file.exists("fonctions_afc.R")){
  stop("Le fichier 'fonctions_afc.R' doit être présent dans le dossier de travail.")
}

source("fonctions_afc.R")
```

### 7.1.2 Version retenue : codage des quali en entiers puis tableau disjonctif complet

```{r afcm-prep}
gymQuali_num <- matrix(
  c(
    as.integer(gym$Gender),
    as.integer(gym$Workout_Type),
    as.integer(gym$Experience_Level)
  ),
  nrow = nrow(gym),
  ncol = 3
)

colnames(gymQuali_num) <- c("Gender", "Workout_Type", "Exp_Level")
rownames(gymQuali_num) <- 1:nrow(gym)

head(gymQuali_num)
apply(gymQuali_num, 2, min)
apply(gymQuali_num, 2, max)
any(is.na(gymQuali_num))
```

```{r afcm-main}
gymDC <- Codisjc(gymQuali_num)$U
dim(gymDC)

resafcm <- afc(gymDC, k = 6)

coord_afcm <- resafcm$C[, 1:6]
colnames(coord_afcm) <- paste0("AFCM_", 1:6)

dim(coord_afcm)
head(coord_afcm)
summary(coord_afcm)
```

On retient ici `r ncol(coord_afcm)` axes AFCM, ce qui est cohérent avec : $$
(2 + 4 + 3) - 3 = 6
$$ soit le nombre maximal d’axes utiles pour 3 variables qualitatives ayant 2, 4 et 3 modalités.

### 7.1.3 Vérification rapide de cohérence des axes AFCM

```{r afcm-check}
aggregate(coord_afcm[, 1] ~ gym$Gender, FUN = mean)
aggregate(coord_afcm[, 1] ~ gym$Workout_Type, FUN = mean)
aggregate(coord_afcm[, 1] ~ gym$Experience_Level, FUN = mean)
```

Si les moyennes diffèrent selon les modalités, les axes AFCM capturent bien de l’information discriminante sur les variables qualitatives.\
Autrement dit, cette étape n’est pas décorative.

### 7.1.4 Représentation simple des individus sur le plan AFCM 1-2

```{r afcm-plot}
par(mfrow = c(1, 2))
plot(coord_afcm[, 1], coord_afcm[, 2],
     col = cols_gender[gym$Gender], pch = 16, cex = 0.7,
     main = "AFCM 1-2 colorée par Gender",
     xlab = "AFCM 1", ylab = "AFCM 2")
legend("topright", legend = names(cols_gender), col = cols_gender, pch = 16, cex = 0.8)

plot(coord_afcm[, 1], coord_afcm[, 2],
     col = cols_exp[as.character(gym$Experience_Level)], pch = 16, cex = 0.7,
     main = "AFCM 1-2 colorée par Exp_Level",
     xlab = "AFCM 1", ylab = "AFCM 2")
legend("topright", legend = names(cols_exp), col = cols_exp, pch = 16, cex = 0.8)

par(mfrow = c(1, 1))
```

## 7.2 PLS : régression sur composantes

### 7.2.1 Constitution de la matrice X complète

```{r pls-x}
gymXpls <- data.frame(
  as.data.frame(gymXCRsel),
  coord_afcm
)

dim(gymXpls)
head(gymXpls)

Y_cal <- gym$Calories_Burned
```

La matrice PLS contient donc : - `r ncol(gymXCRsel)` variables quantitatives nettoyées - `r ncol(coord_afcm)` axes AFCM - soit `r ncol(gymXpls)` prédicteurs au total

### 7.2.2 Découpage apprentissage / test

```{r pls-split}
set.seed(42)
idx_app  <- sample(1:nrow(gymXpls), size = floor(0.7 * nrow(gymXpls)))
idx_test <- setdiff(1:nrow(gymXpls), idx_app)

X_app  <- gymXpls[idx_app, ]
X_test <- gymXpls[idx_test, ]
Y_app  <- Y_cal[idx_app]
Y_test <- Y_cal[idx_test]
```

### 7.2.3 Centrage-réduction sur l’apprentissage uniquement

```{r pls-scale}
mean_app <- apply(X_app, 2, mean)
sd_app   <- apply(X_app, 2, sd)

X_appCR  <- scale(X_app, center = mean_app, scale = sd_app)
X_testCR <- scale(X_test, center = mean_app, scale = sd_app)

mean_Y <- mean(Y_app)
sd_Y   <- sd(Y_app)

Y_appCR <- (Y_app - mean_Y) / sd_Y
Y_testCR <- (Y_test - mean_Y) / sd_Y

data_appCR  <- data.frame(X_appCR, Calories = Y_appCR)
data_testCR <- data.frame(X_testCR, Calories = Y_testCR)
```

C’est une étape importante : on centre-réduit le test **avec les paramètres de l’apprentissage**, sinon on triche sans même s’en rendre compte.

### 7.2.4 Ajustement PLS

```{r pls-fit}
ncomp_max <- min(ncol(X_appCR), 15)

respls <- plsr(Calories ~ ., data = data_appCR, ncomp = ncomp_max)
summary(respls)
```

### 7.2.5 Représentation des individus sur le plan PLS 1-2

```{r pls-scores}
plot(
  respls$scores[, 1], respls$scores[, 2],
  main = "Plan PLS 1-2 (apprentissage)",
  xlab = "PLS1", ylab = "PLS2",
  pch = 16, cex = 0.7,
  col = cols_cal[as.character(gp[idx_app])]
)
abline(h = 0, v = 0, lty = 2, col = "grey")
legend("topright", legend = names(cols_cal), col = cols_cal, pch = 16, cex = 0.8)
```

Contrairement à l’ACP, la PLS oriente les axes vers la prédiction de `Calories_Burned`.\
Si un gradient clair des classes apparaît sur PLS1, c’est bon signe : le plan n’est plus juste descriptif, il devient prédictif.

### 7.2.6 Cercle des corrélations PLS

```{r pls-cercle}
corvar_pls <- cor(data_appCR[, -ncol(data_appCR)], respls$scores[, 1:2])

plot(corvar_pls[, 1], corvar_pls[, 2],
     xlim = c(-1, 1), ylim = c(-1, 1),
     xlab = "PLS1", ylab = "PLS2",
     main = "Cercle des corrélations - PLS",
     type = "n", asp = 1)
symbols(0, 0, circles = 1, inches = FALSE, add = TRUE, lty = 2)
abline(h = 0, v = 0, lty = 2, col = "grey")
arrows(0, 0, corvar_pls[, 1] * 0.95, corvar_pls[, 2] * 0.95, length = 0.1, angle = 15)
text(corvar_pls[, 1], corvar_pls[, 2], labels = rownames(corvar_pls), cex = 0.7, col = "purple")
```

Les variables les plus liées au plan PLS sont en général celles qui portent le mieux la prédiction des calories.

### 7.2.7 Choix du nombre optimal de composantes par CV répétée

```{r pls-cv}
set.seed(123)

PRESS100CV <- matrix(NA, 100, ncomp_max)
R2_100CV   <- matrix(NA, 100, ncomp_max)

for(i in 1:100){
  idx_cv_test <- sample(1:nrow(data_appCR), size = floor(nrow(data_appCR) / 2))
  idx_cv_app  <- setdiff(1:nrow(data_appCR), idx_cv_test)

  mod_cv <- plsr(Calories ~ ., data = data_appCR[idx_cv_app, ], ncomp = ncomp_max)

  for(h in 1:ncomp_max){
    pred_cv <- as.vector(predict(mod_cv, newdata = data_appCR[idx_cv_test, ], ncomp = h))
    obs_cv  <- data_appCR$Calories[idx_cv_test]

    PRESS100CV[i, h] <- sum((obs_cv - pred_cv)^2)
    R2_100CV[i, h] <- 1 - sum((obs_cv - pred_cv)^2) /
      sum((obs_cv - mean(data_appCR$Calories[idx_cv_app]))^2)
  }
}

PRESS100moy <- colMeans(PRESS100CV, na.rm = TRUE)
R2_100moy   <- colMeans(R2_100CV, na.rm = TRUE)

par(mfrow = c(1, 2))
plot(1:ncomp_max, PRESS100moy, type = "b",
     xlab = "Nb de composantes", ylab = "PRESS moyen",
     main = "PRESS moyen (100 runs)")
plot(1:ncomp_max, R2_100moy, type = "b",
     xlab = "Nb de composantes", ylab = "R² CV moyen",
     main = "R² CV moyen (100 runs)")
par(mfrow = c(1, 1))

ncomp_opt <- which.min(PRESS100moy)
ncomp_opt
```

Le nombre optimal de composantes retenu est ici **`r ncomp_opt`**.\
On choisit donc le compromis qui minimise l’erreur de prédiction moyenne, pas celui qui fait joli dans un commentaire écrit avant les résultats.

### 7.2.8 Évaluation sur le jeu test

```{r pls-test}
pred_test_cr  <- as.vector(predict(respls, newdata = data_testCR, ncomp = ncomp_opt))
pred_test_raw <- pred_test_cr * sd_Y + mean_Y

R2_test_pls   <- 1 - sum((Y_test - pred_test_raw)^2) / sum((Y_test - mean(Y_test))^2)
RMSE_test_pls <- sqrt(mean((Y_test - pred_test_raw)^2))
MAE_test_pls  <- mean(abs(Y_test - pred_test_raw))

cat("R² test   :", round(R2_test_pls, 4), "\n")
cat("RMSE test :", round(RMSE_test_pls, 2), "\n")
cat("MAE test  :", round(MAE_test_pls, 2), "\n")
```

Les performances sur le jeu test sont : - `R² = r round(R2_test_pls, 4)` - `RMSE = r round(RMSE_test_pls, 2)` - `MAE = r round(MAE_test_pls, 2)`

Un bon résultat ici signifie que la combinaison : - des variables physiologiques, - des variables comportementales, - et des axes AFCM issus des qualitatives

permet de prédire correctement la dépense calorique.

### 7.2.9 Scores VIP

```{r pls-vip}
vip_scores <- function(model, ncomp){
  SS  <- c(model$Yloadings[, 1:ncomp])^2 * colSums(model$scores[, 1:ncomp]^2)
  W   <- model$loading.weights[, 1:ncomp]
  p   <- nrow(W)
  VIP <- sqrt(p * rowSums(sweep(W^2, 2, SS, "*")) / sum(SS))
  VIP
}

vip <- vip_scores(respls, ncomp = ncomp_opt)
vip_df <- data.frame(Variable = names(vip), VIP = vip)
vip_df <- vip_df[order(vip_df$VIP, decreasing = TRUE), ]

vip_df

par(mar = c(10, 4, 4, 2))
barplot(
  vip_df$VIP,
  names.arg = vip_df$Variable,
  las = 2, cex.names = 0.65,
  col = ifelse(vip_df$VIP >= 1, "steelblue", "lightgrey"),
  main = "Scores VIP - PLS",
  ylab = "VIP"
)
abline(h = 1, col = "red", lty = 2)
par(mar = c(5, 4, 4, 2))
```

Les variables avec **VIP \> 1** sont celles qui contribuent le plus à la projection prédictive.\
On vérifiera si la hiérarchie retrouvée est cohérente avec le CART et la Random Forest.

# 8. LDA sur les classes de calories

## 8.1 Ajustement LDA

```{r lda-fit}
gymXlda <- as.matrix(gymXCRsel)

reslda <- lda(x = gymXlda, grouping = gp)
respred <- predict(reslda, newdata = gymXlda)

taux_lda_app <- mean(respred$class == gp)

taux_lda_app
table(respred$class, gp)
tapply(respred$class == gp, gp, mean) * 100
```

Le taux de bien classés sur l’échantillon complet est de `r round(taux_lda_app * 100, 2)`%.\
La LDA est intéressante ici parce qu’elle donne une lecture linéaire, claire et souvent étonnamment robuste.

## 8.2 Plan discriminant 1-2

```{r lda-plan}
plot(respred$x[, 1:2], type = "n",
     main = "Plan discriminant LDA - Classes de calories",
     xlab = "LD1", ylab = "LD2")
abline(v = 0, h = 0, lty = 2, col = "grey")

cols_lda <- c("Faible" = "gold", "Moderee" = "darkorange", "Haute" = "red3")
colmoi <- cols_lda[as.character(gp)]
colmoi[respred$class != gp] <- "black"

text(respred$x[, 1:2], labels = as.character(gp), col = colmoi, cex = 0.6)

legend("topright",
       legend = c("Faible", "Moderee", "Haute", "Erreur classif."),
       col = c("gold", "darkorange", "red3", "black"),
       pch = 1, cex = 0.8)
```

Si les erreurs se concentrent entre classes adjacentes, c’est un comportement logique.\
Confondre **Faible** avec **Haute** directement serait beaucoup plus gênant.

## 8.3 Cercle des corrélations LDA

```{r lda-cercle}
corvar_lda <- cor(gymXlda, respred$x[, 1:2])

plot(corvar_lda[, 1], corvar_lda[, 2],
     xlim = c(-1, 1), ylim = c(-1, 1),
     xlab = "LD1", ylab = "LD2",
     main = "Cercle des corrélations - LDA",
     type = "n", asp = 1)
angles <- seq(0, 2 * pi, length = 500)
points(cos(angles), sin(angles), type = "l", lty = 2)
abline(h = 0, v = 0, lty = 2, col = "grey")
arrows(0, 0, corvar_lda[, 1] * 0.95, corvar_lda[, 2] * 0.95, length = 0.1, angle = 15)
text(corvar_lda[, 1], corvar_lda[, 2], labels = rownames(corvar_lda), cex = 0.8, col = "darkblue")

round(corvar_lda, 3)
```

Les variables les plus corrélées à LD1 sont `r paste(top_abs_names(corvar_lda[,1], 4), collapse = ", ")`.\
Cet axe représente donc le principal gradient de discrimination des classes de calories.

## 8.4 Validation croisée LDA

```{r lda-cv}
set.seed(123)
nbrun_lda <- 30
taux_lda  <- rep(NA, nbrun_lda)

for(i in 1:nbrun_lda){
  idx_test_lda <- sample(1:nrow(gymXlda), size = floor(nrow(gymXlda) / 2))
  idx_app_lda  <- setdiff(1:nrow(gymXlda), idx_test_lda)

  if(length(unique(gp[idx_app_lda])) < 3) next

  reslda_loc   <- lda(x = gymXlda[idx_app_lda, ], grouping = gp[idx_app_lda])
  pred_lda_loc <- predict(reslda_loc, newdata = gymXlda[idx_test_lda, ])
  taux_lda[i]  <- mean(pred_lda_loc$class == gp[idx_test_lda])
}

mean_lda_cv <- mean(taux_lda, na.rm = TRUE)
sd_lda_cv   <- sd(taux_lda, na.rm = TRUE)

cat("Taux moyen LDA (CV 2-blocs, 30 runs) :", round(mean_lda_cv * 100, 2), "%\n")
cat("Ecart-type :", round(sd_lda_cv * 100, 2), "%\n")

boxplot(taux_lda,
        main = "Distribution des taux bien classés LDA (30 runs)",
        ylab = "Taux bien classés",
        col = "lightcoral")
```

La validation croisée donne ici : - taux moyen = `r round(mean_lda_cv * 100, 2)`% - écart-type = `r round(sd_lda_cv * 100, 2)`%

Si ce taux reste proche du taux d’apprentissage, la LDA ne sur-ajuste pas fortement et la séparation linéaire est crédible.

# 9. Conclusion générale

Le pipeline retenu permet de répondre à plusieurs objectifs complémentaires :

1.  **Comprendre la structure des données** avec l’ACP.\
2.  **Identifier des profils d’adhérents** avec la CAH.\
3.  **Repérer les variables les plus discriminantes** avec le CART et la Random Forest.\
4.  **Prédire la dépense calorique** avec la PLS en intégrant aussi l’information qualitative via l’AFCM.\
5.  **Tester une frontière linéaire entre classes** avec la LDA.

Sur le fond, le message analytique attendu est généralement le suivant : - `Session_Duration` joue un rôle majeur, - `Avg_BPM` affine la prédiction, - `Fat_Percentage` et `Experience_Level` interviennent aussi, - `Workout_Type` semble souvent secondaire dans ce jeu de données.

# 10. Session information

```{r session-info}
sessionInfo()
```
