---
title: "Étude de cas - Analyse du jeu de données Gym"
author: "PHAM Huong"
date: "`r Sys.Date()`"
output:
  html_document:
    toc: true
    toc_float: true
    number_sections: true
---

```{r setup, include=FALSE}
knitr::opts_chunk$set(
  echo = TRUE,
  warning = FALSE,
  message = FALSE,
  fig.width = 8,
  fig.height = 5
)

top_abs_names <- function(x, n = 3){
  names(sort(abs(x), decreasing = TRUE))[1:n]
}
```

# 0. Chargement des packages et importation des données

## 0.1 Packages

```{r packages}
packages <- c("MASS", "pls", "rpart", "randomForest", "NbClust")
to_install <- packages[!packages %in% rownames(installed.packages())]
if(length(to_install) > 0) install.packages(to_install)

library(ggplot2)
library(dplyr)
library(tidyr)
library(FactoMineR)
library(factoextra)
library(MASS)
library(pls)
library(rpart)
library(randomForest)
library(NbClust)
```

## 0.2 Importation des données

```{r importation}
setwd("/Users/thanhhuong/R/Data_Analysis")
gym <- read.csv("/Users/thanhhuong/Downloads/M1/Etude de cas/gym_members_exercise_tracking.csv", header = TRUE, sep = ",", dec = ".")

# Renommage propre des variables
colnames(gym) <- c(
  "Age", "Gender", "Weight", "Height", "Max_BPM", "Avg_BPM",
  "Resting_BPM", "Session_Duration", "Calories_Burned",
  "Workout_Type", "Fat_Percentage", "Water_Intake",
  "Workout_Frequency", "Experience_Level", "BMI"
)

dim(gym)
str(gym)
summary(gym)
```

Le jeu de données contient **973 individus et 15 variables**, ce qui constitue une base suffisamment large pour combiner exploration factorielle et modélisation supervisée. On observe à la fois des variables **quantitatives continues** (poids, taille, BPM, durée, calories, etc.) et des variables **qualitatives** (genre, type d’entraînement, niveau d’expérience), ce qui justifie une stratégie mixte associant ACP pour la structure globale, puis modèles supervisés pour la prédiction.

# 1. Préparation des données

## 1.1 Mise en forme des variables qualitatives

```{r quali}
gym$Gender <- factor(gym$Gender)
gym$Workout_Type <- factor(gym$Workout_Type)
gym$Experience_Level <- factor(gym$Experience_Level)

table(gym$Gender)
table(gym$Workout_Type)
table(gym$Experience_Level)
```

Les variables qualitatives présentent des effectifs **relativement équilibrés**, en particulier pour `Gender` et `Workout_Type`, ce qui limite le risque qu’une modalité très minoritaire domine artificiellement les résultats. `Experience_Level` est un peu moins équilibrée, avec moins d’individus en niveau 3, mais les effectifs restent suffisants pour être exploités dans l’AFCM et dans les modèles supervisés. Cette répartition rend plausible une analyse des effets qualitatifs sans déséquilibre extrême.

## 1.2 Séparation quanti / quali

```{r separation}
gymQuanti <- gym[, c(
  "Age", "Weight", "Height", "Max_BPM", "Avg_BPM",
  "Resting_BPM", "Session_Duration", "Calories_Burned",
  "Fat_Percentage", "Water_Intake", "Workout_Frequency", "BMI"
)]

gymQuali <- gym[, c("Gender", "Workout_Type", "Experience_Level")]
```

## 1.3 Création des classes de calories

```{r classes-calories}
t1 <- as.numeric(quantile(gym$Calories_Burned, 1/3))
t2 <- as.numeric(quantile(gym$Calories_Burned, 2/3))

gym$Calories_Class <- cut(
  gym$Calories_Burned,
  breaks = c(-Inf, t1, t2, Inf),
  labels = c("Faible", "Moderee", "Haute"),
  include.lowest = TRUE
)

gp <- factor(gym$Calories_Class, levels = c("Faible", "Moderee", "Haute"))

t1
t2
table(gp)
```

La variable cible qualitative `Calories_Class` a été construite à partir des **tertilles** de `Calories_Burned`, avec des seuils à **784** et **1006**, ce qui produit trois classes presque parfaitement équilibrées: **325 / 324 / 324** individus.

Ce choix est pertinent pour la classification supervisée, car il évite qu’un modèle obtienne de bonnes performances uniquement en favorisant la classe majoritaire. On travaille donc sur une cible ordonnée, mais construite ici avant tout pour disposer d’un problème de classification stable et défendable.

# 2. Vérifications préalables au nettoyage

## 2.1 Corrélations entre les BPM et avec les calories

```{r bpm-corr}
cor_bpm <- cor(gym[, c("Max_BPM", "Avg_BPM", "Resting_BPM")])
cor_bpm_cal <- cor(gym[, c("Max_BPM", "Avg_BPM", "Resting_BPM", "Calories_Burned")])

round(cor_bpm, 3)
round(cor_bpm_cal[, "Calories_Burned"], 3)
```

L’examen des corrélations montre que `Max_BPM` et `Resting_BPM` sont **quasi non corrélés** à `Calories_Burned` (**0.002** et **0.017**), alors que `Avg_BPM` garde une corrélation positive plus informative (**0.340**).

Cela suggère que, dans ce jeu de données, la dépense calorique est davantage liée à l’**intensité moyenne réellement soutenue pendant la séance** qu’aux extrêmes physiologiques. Autrement dit, `Avg_BPM` apporte un signal exploitable, tandis que `Max_BPM` et `Resting_BPM`risquent surtout d’ajouter du bruit ou de la redondance. 

## 2.2 Redondance du BMI avec Weight et Height

```{r bmi-corr}
cor_bmi <- cor(gym[, c("BMI", "Weight", "Height")])
round(cor_bmi, 3)
```

Le `BMI` est fortement redondant avec `Weight` (`r round(cor_bmi["BMI","Weight"], 3)`) et dépend structurellement de `Height`.\
Le garder en plus du poids et de la taille reviendrait à faire entrer trois fois à moitié la même information. Son retrait est donc justifié pour améliorer la lisibilité sans perte d’information substantielle.

## 2.3 Variables dérivées BPM testées puis rejetées

```{r bpm-derived}
gym$BPM_amplitude <- gym$Max_BPM - gym$Resting_BPM
gym$BPM_effort    <- gym$Avg_BPM - gym$Resting_BPM
gym$BPM_ratio     <- gym$Avg_BPM / gym$Max_BPM

cor_bpm_derived <- cor(gym[, c("BPM_amplitude", "BPM_effort", "BPM_ratio", "Calories_Burned")])
cor_bpm_vs_avg  <- cor(gym[, c("BPM_effort", "BPM_ratio", "Avg_BPM")])

round(cor_bpm_derived[, "Calories_Burned"], 3)
round(cor_bpm_vs_avg[, "Avg_BPM"], 3)
```

Les variables dérivées n’apportent pas de vrai gain : - `BPM_amplitude` reste peu informative, - `BPM_effort` et `BPM_ratio` sont surtout redondantes avec `Avg_BPM`.

## 2.4 Conclusion du nettoyage

On retire donc : - `BMI` - `Max_BPM` - `Resting_BPM`

On conserve : - `Age` - `Weight` - `Height` - `Avg_BPM` - `Session_Duration` - `Fat_Percentage` - `Water_Intake` - `Workout_Frequency`

# 3. Comparaison ACP V1 (11 variables) vs V2 (8 variables)

## 3.1 Construction des matrices V1 et V2

```{r acp-v1-v2-data}
gymX_v1 <- gym[, c(
  "Age", "Weight", "Height", "Max_BPM", "Avg_BPM",
  "Resting_BPM", "Session_Duration", "Fat_Percentage",
  "Water_Intake", "Workout_Frequency", "BMI"
)]

gymX_v2 <- gym[, c(
  "Age", "Weight", "Height", "Avg_BPM",
  "Session_Duration", "Fat_Percentage",
  "Water_Intake", "Workout_Frequency"
)]

gymXCR_v1 <- scale(gymX_v1)
gymXCR_v2 <- scale(gymX_v2)

round(apply(gymXCR_v2, 2, mean), 5)
round(apply(gymXCR_v2, 2, sd), 5)
```

## 3.2 ACP sur V1 et V2

```{r acp-v1-v2}
resacp_v1 <- princomp(gymXCR_v1, cor = TRUE, scores = TRUE)
resacp_v2 <- princomp(gymXCR_v2, cor = TRUE, scores = TRUE)

var_v1 <- round(resacp_v1$sdev^2 / sum(resacp_v1$sdev^2) * 100, 2)
var_v2 <- round(resacp_v2$sdev^2 / sum(resacp_v2$sdev^2) * 100, 2)
cum_v1 <- round(cumsum(resacp_v1$sdev^2) / sum(resacp_v1$sdev^2) * 100, 2)
cum_v2 <- round(cumsum(resacp_v2$sdev^2) / sum(resacp_v2$sdev^2) * 100, 2)

cat("=== V1 (11 variables) ===\n")
print(var_v1)
print(cum_v1)

cat("=== V2 (8 variables) ===\n")
print(var_v2)
print(cum_v2)
```

La comparaison entre V1 et V2 montre que la version nettoyée **concentre davantage l’information** sur les premiers axes. En V1, les deux premiers axes expliquent **41.58%** de l’inertie, contre **52.20%** en V2. Les trois premiers axes passent de **52.90%** à **65.19%**.

Cela signifie que, dans V2, la structure des données est plus lisible et moins diluée dans des dimensions secondaires. Le nettoyage n’a donc pas appauvri le signal, il l’a au contraire rendu plus concentré.

## 3.3 Corrélations variables / axes

```{r corvar-v1-v2}
corvar_v1 <- cor(gymXCR_v1, resacp_v1$scores[, 1:3])
corvar_v2 <- cor(gymXCR_v2, resacp_v2$scores[, 1:3])

cat("\n=== V1 — Corrélations variables / axes CP1-CP2-CP3 ===\n")
print(round(corvar_v1, 3))

cat("\n=== V2 — Corrélations variables / axes CP1-CP2-CP3 ===\n")
print(round(corvar_v2, 3))


```

Les corrélations variables-axes confirment que V2 produit une lecture plus propre. En particulier, dans V1, certaines dimensions restent polluées par le chevauchement entre `BMI`, `Weight` et `Height`, alors qu’en V2 les axes deviennent plus directement interprétables. On retrouve notamment un axe 1 dominé par `Fat_Percentage`, `Session_Duration`, `Water_Intake` et `Workout_Frequency`, un axe 2 porté par `Weight` et `Height`, et un axe 3 davantage lié à `Age` et `Avg_BPM`.

La version nettoyée améliore donc non seulement la synthèse, mais aussi l’interprétation substantielle des axes.

## 3.4 Focus sur CP2

```{r focus-cp2}

cat("\nFocus CP2 :\n")
c(
  V1_Weight = round(corvar_v1["Weight", 2], 3),
  V1_Height = round(corvar_v1["Height", 2], 3),
  V1_BMI    = round(corvar_v1["BMI", 2], 3),
  V2_Weight = round(corvar_v2["Weight", 2], 3),
  V2_Height = round(corvar_v2["Height", 2], 3)
)
```

Le focus sur CP2 illustre bien l’effet du nettoyage.

En V1, `CP2` mélange encore la morphologie pure (`Weight`) avec la variable dérivée `BMI`, ce qui rend l’axe moins net.

En V2, les corrélations de `Weight` et `Height` avec `CP2` deviennent très proches (**-0.673** et **-0.670**), ce qui permet de lire cet axe comme un **axe morphologique cohérent**.

C’est exactement ce qu’on attend d’une bonne réduction de redondance: un axe qui représente une dimension réelle, pas un artefact de codage.

## 3.5 Validation Random Forest : V1 vs V2

```{r rf-v1-v2}
gymDF_v1 <- data.frame(
  gymXCR_v1,
  Gender = gym$Gender,
  Workout_Type = gym$Workout_Type,
  Exp_Level = gym$Experience_Level,
  Calories_Class = gp
)

gymDF_v2 <- data.frame(
  gymXCR_v2,
  Gender = gym$Gender,
  Workout_Type = gym$Workout_Type,
  Exp_Level = gym$Experience_Level,
  Calories_Class = gp
)

set.seed(123)
nbrun <- 30
taux_v1 <- taux_v2 <- rep(NA, nbrun)

for(i in 1:nbrun){
  idx_test <- sample(1:nrow(gymDF_v1), size = floor(nrow(gymDF_v1) / 2))
  idx_app  <- setdiff(1:nrow(gymDF_v1), idx_test)

  rf1 <- randomForest(Calories_Class ~ ., data = gymDF_v1[idx_app, ], ntree = 200)
  rf2 <- randomForest(Calories_Class ~ ., data = gymDF_v2[idx_app, ], ntree = 200)

  taux_v1[i] <- mean(predict(rf1, newdata = gymDF_v1[idx_test, ]) == gp[idx_test])
  taux_v2[i] <- mean(predict(rf2, newdata = gymDF_v2[idx_test, ]) == gp[idx_test])
}

rf_comp <- data.frame(
  Accuracy = c(taux_v1, taux_v2),
  Version = factor(rep(c("V1_11_var", "V2_8_var"), each = nbrun),
                   levels = c("V1_11_var", "V2_8_var"))
)

test_rf <- t.test(taux_v1, taux_v2, paired = TRUE)
print(test_rf)

rf_summary <- rf_comp %>%
  group_by(Version) %>%
  summarise(
    mean_accuracy = mean(Accuracy),
    sd_accuracy = sd(Accuracy),
    .groups = "drop"
  )
print(rf_summary)

mean_v1 <- mean(taux_v1)
sd_v1   <- sd(taux_v1)
mean_v2 <- mean(taux_v2)
sd_v2   <- sd(taux_v2)

cat("V1 (11 vars) :", round(mean_v1 * 100, 2), "% (+/-", round(sd_v1 * 100, 2), "%)\n")
cat("V2 ( 8 vars) :", round(mean_v2 * 100, 2), "% (+/-", round(sd_v2 * 100, 2), "%)\n")

ggplot(rf_comp, aes(x = Version, y = Accuracy, fill = Version)) +
  geom_boxplot(alpha = 0.6, width = 0.55, outlier.shape = NA) +
  geom_jitter(width = 0.08, alpha = 0.35, size = 1.6) +
  labs(
    title = "Validation croisée RF : V1 (11 variables) vs V2 (8 variables)",
    x = "Version de la matrice X",
    y = "Taux de bien classés"
  ) +
  theme_minimal() +
  theme(legend.position = "none")


```

La comparaison par Random Forest confirme que la version nettoyée n’est pas seulement plus élégante sur le papier, elle est aussi **meilleure en prédiction**. La précision moyenne passe de **84.93%** pour V1 à **86.77%** pour V2, avec un écart moyen d’environ **1.84 points**, et cette différence est **hautement significative** au t-test apparié (**p = 2.642e-09**).

On peut donc conclure que la suppression des variables redondantes n’a pas dégradé la performance, mais l’a légèrement améliorée tout en renforçant l’interprétabilité.

# 4. Construction de la matrice finale pour l’analyse principale

## 4.1 Matrice X finale

```{r matrice-finale}
gymX <- gym[, c(
  "Age", "Weight", "Height", "Avg_BPM",
  "Session_Duration", "Fat_Percentage",
  "Water_Intake", "Workout_Frequency"
)]

gymXCR <- scale(gymX, center = TRUE, scale = TRUE)

vecvar <- apply(gymXCR, 2, var)
gymXCRsel <- gymXCR[, vecvar > 0.0001]

dim(gymXCRsel)
round(apply(gymXCRsel, 2, mean), 5)
round(apply(gymXCRsel, 2, sd), 5)
```

La matrice finale comporte **973 individus et 8 variables quantitatives**, toutes **centrées-réduites**.

Les moyennes nulles et écarts-types égaux à 1 confirment que la standardisation a bien été réalisée.  

```{r couleurs}
cols_gender <- c("Female" = "coral", "Male" = "steelblue")
cols_wt     <- c("Cardio" = "green3", "HIIT" = "red", "Strength" = "blue", "Yoga" = "purple")
cols_exp    <- c("1" = "lightblue", "2" = "orange", "3" = "darkred")
cols_cal    <- c("Faible" = "gold", "Moderee" = "darkorange", "Haute" = "red3")
```

# 5. ACP exploration

## 5.1 Calcul de l’ACP

```{r acp-main}
resacp <- princomp(gymXCRsel, cor = TRUE, scores = TRUE)
summary(resacp)

pct_var <- round(resacp$sdev^2 / sum(resacp$sdev^2) * 100, 2)
cum_pct <- round(cumsum(resacp$sdev^2) / sum(resacp$sdev^2) * 100, 2)

pct_var
cum_pct
```

L’ACP sur la matrice finale montre que `CP1` explique **32.52%** de l’inertie, `CP2` **19.68%** et `CP3` **12.99%**, soit **65.19%**cumulés pour les trois premiers axes.

Ce niveau est satisfaisant pour une ACP en sciences de données appliquées: les premiers axes résument déjà une part importante de l’information tout en laissant subsister une variabilité résiduelle attendue. On peut donc analyser en priorité les plans factoriels associés aux trois premières composantes sans trop perdre la structure principale du nuage.

## 5.2 Valeurs propres et choix du nombre d’axes

```{r scree}
barplot(
  resacp$sdev^2,
  names.arg = paste0("CP", 1:ncol(gymXCRsel)),
  main = "Valeurs propres (éboulis)",
  ylab = "Variance expliquée",
  col = "steelblue",
  las = 2
)
abline(h = 1, col = "red", lty = 2)

saporta <- 1 + 2 * sqrt((ncol(gymXCRsel) - 1) / (nrow(gymXCRsel) - 1))
saporta
```

Le choix de **3 axes** est cohérent avec plusieurs critères. D’une part, les trois premières valeurs propres restent au-dessus des seuils usuels de sélection, et d’autre part elles résument déjà **65.19%** de l’inertie totale.

Dans une logique de synthèse interprétable, retenir 3 axes constitue donc un compromis raisonnable en comptant de représentation et clarté analytique. 

## 5.3 Fonctions de tracé

```{r fonctions-acp}
pct1 <- round(pct_var[1], 1)
pct2 <- round(pct_var[2], 1)
pct3 <- round(pct_var[3], 1)
pcts <- c(pct1, pct2, pct3)

plot_acp_plan <- function(ax1, ax2, couleurs, titre, legende_labels, legende_cols, pcts) {
  plot(
    resacp$scores[, ax1], resacp$scores[, ax2],
    type = "n", asp = 1,
    main = titre,
    xlab = paste0("CP", ax1, " (", pcts[ax1], "%)"),
    ylab = paste0("CP", ax2, " (", pcts[ax2], "%)")
  )
  abline(h = 0, v = 0, lty = 2, col = "grey")
  points(resacp$scores[, ax1], resacp$scores[, ax2], col = couleurs, pch = 16, cex = 0.7)
  legend(
    "bottomleft",
    legend = legende_labels,
    col = legende_cols,
    pch = 16,
    cex = 0.6,
    pt.cex = 0.7,
    bty = "n"
  )
}

plot_cercle <- function(ax1, ax2, corvar, pcts) {
  plot(
    corvar[, ax1], corvar[, ax2],
    xlim = c(-1, 1), ylim = c(-1, 1),
    xlab = paste0("CP", ax1, " (", pcts[ax1], "%)"),
    ylab = paste0("CP", ax2, " (", pcts[ax2], "%)"),
    main = paste0("Cercle des corrélations - Plan CP", ax1, "-CP", ax2),
    type = "n", asp = 1
  )
  angles <- seq(0, 2 * pi, length = 1000)
  points(cos(angles), sin(angles), type = "l", col = "blue", lty = 2)
  abline(h = 0, v = 0, lty = 2, col = "grey")
  arrows(0, 0, corvar[, ax1] * 0.95, corvar[, ax2] * 0.95, length = 0.1, angle = 15)
  text(corvar[, ax1], corvar[, ax2], labels = rownames(corvar), cex = 0.8, col = "darkblue")
}
```

## 5.4 ACP colorée par genre

```{r acp-genre}
couleurs_gender <- cols_gender[gym$Gender]

par(mfrow = c(1, 2))
plot_acp_plan(1, 2, couleurs_gender,
              "Genre - Plan CP1-CP2",
              c("Female", "Male"),
              c("coral", "steelblue"),
              pcts)

plot_acp_plan(1, 3, couleurs_gender,
              "Genre - Plan CP1-CP3",
              c("Female", "Male"),
              c("coral", "steelblue"),
              pcts)

par(mfrow = c(1, 1))
```

La projection colorée par `Gender` suggère une structuration surtout visible selon l’axe morphologique, ce qui est cohérent avec le fait que `Weight` et `Height` contribuent fortement à `CP2`.

Autrement dit, le genre ne semble pas organiser principalement le gradient de dépense calorique lui-même, mais davantage un gradient de morphologie corporelle. Son rôle existe, mais il paraît indirect par rapport aux variables de performance

## 5.5 ACP colorée par type d’entraînement

```{r acp-workout}
couleurs_wt <- cols_wt[gym$Workout_Type]

par(mfrow = c(1, 2))
plot_acp_plan(1, 2, couleurs_wt,
              "Type d'entraînement - Plan CP1-CP2",
              names(cols_wt), cols_wt, pcts)

plot_acp_plan(1, 3, couleurs_wt,
              "Type d'entraînement - Plan CP1-CP3",
              names(cols_wt), cols_wt, pcts)

par(mfrow = c(1, 1))
```

La séparation visuelle selon `Workout_Type` reste faible sur les plans factoriels principaux.

Cela suggère que, dans ce jeu de données, l’étiquette du sport pratiqué discrimine moins la structure globale que des autres variables quantitatives comme la durée, l’intensité moyenne ou le profil corporel. En pratique, cela veut dire que deux séances de types différents peuvent se retrouver proches.

## 5.6 ACP colorée par niveau d’expérience

```{r acp-exp}
couleurs_exp <- cols_exp[as.character(gym$Experience_Level)]

par(mfrow = c(1, 2))
plot_acp_plan(1, 2, couleurs_exp,
              "Niveau d'expérience - Plan CP1-CP2",
              c("Niveau 1", "Niveau 2", "Niveau 3"),
              cols_exp, pcts)

plot_acp_plan(1, 3, couleurs_exp,
              "Niveau d'expérience - Plan CP1-CP3",
              c("Niveau 1", "Niveau 2", "Niveau 3"),
              cols_exp, pcts)

par(mfrow = c(1, 1))
```

La coloration par `Experience_Level` montre un gradient surtout aligné sur `CP1`, ce qui permet d’interpréter cet axe comme un **gradient de condition physique / performance**. Les individus les plus expérimentés tendent à se situer du côté des profils associés à une meilleure fréquence d’entraînement, une plus longue durée de séance, une meilleure hydratation et un plus faible pourcentage de masse grasse. L’expérience semble donc bien liée à la structuration principale du nuage.

## 5.7 ACP colorée par classe de calories

```{r acp-calories}
couleurs_cal <- cols_cal[as.character(gp)]

par(mfrow = c(1, 2))
plot_acp_plan(1, 2, couleurs_cal,
              "Classes de calories - Plan CP1-CP2",
              c("Faible", "Moderee", "Haute"),
              cols_cal, pcts)

plot_acp_plan(1, 3, couleurs_cal,
              "Classes de calories - Plan CP1-CP3",
              c("Faible", "Moderee", "Haute"),
              cols_cal, pcts)

par(mfrow = c(1, 1))
```

Les classes `Faible`, `Moderee` et `Haute` semblent surtout se différencier selon `CP1`, ce qui indique que l’axe 1 capte une grande partie du signal lié à la dépense calorique.

## 5.8 Cercle des corrélations

```{r cercle-acp}
corvar <- cor(gymXCRsel, resacp$scores[, 1:3])

par(mfrow = c(1, 2))
plot_cercle(1, 2, corvar, pcts)
plot_cercle(1, 3, corvar, pcts)
par(mfrow = c(1, 1))

round(corvar, 3)
```

Le cercle des corrélations permet une lecture claire des trois premiers axes.

 CP1 est fortement associé à `Fat_Percentage`(**0.875**) en opposition à `Session_Duration` (**-0.719**), `Water_Intake` (**-0.741**) et `Workout_Frequency` (**-0.687**). Cet axe oppose donc des profils plutôt **peu entraînés, plus gras, séances plus courtes** à des profils **plus réguliers, mieux hydratés, séances plus longues**.

 CP2 est dominé par `Weight` et `Height`, ce qui justifie sa lecture comme **axe morphologique**. `CP3` est surtout porté par `Age` (**0.745**) et `Avg_BPM` (**0.689**), ce qui suggère une dimension davantage **physiologique**.

## 5.9 Clarify separated groups / extreme individuals

```{r}
extreme_cp1_pos <- gym %>%
  mutate(
    CP1 = resacp$scores[, 1],
    CP2 = resacp$scores[, 2],
    CP3 = resacp$scores[, 3]
  ) %>%
  arrange(desc(CP1)) %>%
  dplyr::select(
    CP1, Age, Weight, Height, Avg_BPM, Session_Duration,
    Fat_Percentage, Water_Intake, Workout_Frequency,
    Gender, Workout_Type, Experience_Level, Calories_Burned
  ) %>%
  slice(1:10)

extreme_cp1_neg <- gym %>%
  mutate(
    CP1 = resacp$scores[, 1],
    CP2 = resacp$scores[, 2],
    CP3 = resacp$scores[, 3]
  ) %>%
  arrange(CP1) %>%
  dplyr::select(
    CP1, Age, Weight, Height, Avg_BPM, Session_Duration,
    Fat_Percentage, Water_Intake, Workout_Frequency,
    Gender, Workout_Type, Experience_Level, Calories_Burned
  ) %>%
  slice(1:10)

cat("=== Individus extrêmes positifs sur CP1 ===\n")
print(extreme_cp1_pos)

cat("=== Individus extrêmes négatifs sur CP1 ===\n")
print(extreme_cp1_neg)

CP3 <- resacp$scores[, 3]
top_CP3 <- order(CP3, decreasing = TRUE)[1:10]
gym[top_CP3, c("Age", "Avg_BPM", "Gender", "Calories_Burned")]
```

L’examen des individus extrêmes confirme l’interprétation des axes. Les individus très positifs sur `CP1` présentent typiquement un **pourcentage de masse grasse élevé**, une **faible fréquence d’entraînement**, une **courte durée de séance**et une **faible dépense calorique**. À l’inverse, les individus très négatifs sur `CP1` ont un profil opposé: **faible masse grasse, séances longues, fréquence élevée, hydratation élevée et calories brûlées nettement supérieures**. Les individus très positifs sur `CP3` sont plutôt caractérisés par un **âge élevé** et un `Avg_BPM` élevé, ce qui soutient bien la lecture physiologique de cet axe.

# 6. CART et Random Forest : détection des facteurs discriminants

## 6.1 Préparation des jeux de données

```{r df-supervise}
gymDF <- data.frame(
  as.data.frame(gymXCRsel),
  Gender = gym$Gender,
  Workout_Type = gym$Workout_Type,
  Exp_Level = gym$Experience_Level,
  Calories_Class = gp
)

gymDF_reg <- data.frame(
  as.data.frame(gymXCRsel),
  Gender = gym$Gender,
  Workout_Type = gym$Workout_Type,
  Exp_Level = gym$Experience_Level,
  Calories_Burned = gym$Calories_Burned
)
```

## 6.2 CART classification

### 6.2.1 Arbre initial

```{r cart-class}
resrpart <- rpart(
  Calories_Class ~ .,
  data = gymDF,
  control = rpart.control(minsplit = 5)
)

plot(resrpart)
text(resrpart, use.n = TRUE, cex = 0.7)
title("Arbre CART - Classification")

predCART <- predict(resrpart, type = "class")
taux_cart_app <- mean(predCART == gp)

taux_cart_app
table(predCART, gp)
printcp(resrpart)
plotcp(resrpart)
```

L’arbre CART de classification atteint un **taux d’apprentissage de 87.46%**, ce qui indique que les classes de calories sont bien structurées par un petit nombre de variables.

Les variables effectivement utilisées dans l’arbre sont `Age`, `Avg_BPM`, `Gender` et `Session_Duration`. La matrice de confusion montre surtout des erreurs entre classes voisines, notamment autour de la classe `Moderee`, ce qui est aussi logique car cette classe intermédiaire est la plus difficile à trier.

### 6.2.2 Élagage

```{r cart-prune}
cp_opt_class <- resrpart$cptable[which.min(resrpart$cptable[, "xerror"]), "CP"]

resrpart_lag <- prune(resrpart, cp = cp_opt_class)

plot(resrpart_lag)
text(resrpart_lag, use.n = TRUE, cex = 0.7)
title("Arbre CART élagué")

predCART_lag <- predict(resrpart_lag, type = "class")
taux_cart_lag <- mean(predCART_lag == gp)

cp_opt_class
taux_cart_lag
table(predCART_lag, gp)
```

Après élagage, le taux reste à **87.46%**.

C’est un bon signal: le modèle initial captait déjà l’essentiel de la structure utile, et l’élagage permet de conserver un arbre plus simple sans perte apparente de performance.

## 6.3 CART de régression sur Calories_Burned

```{r cart-reg}
resrpart_reg <- rpart(
  Calories_Burned ~ .,
  data = gymDF_reg,
  method = "anova",
  control = rpart.control(minsplit = 5)
)

plot(resrpart_reg)
text(resrpart_reg, use.n = FALSE, cex = 0.7)
title("Arbre CART régression - Calories brûlées")

printcp(resrpart_reg)
plotcp(resrpart_reg)

cp_reg <- resrpart_reg$cptable[which.min(resrpart_reg$cptable[, "xerror"]), "CP"]
resrpart_reg_lag <- prune(resrpart_reg, cp = cp_reg)

plot(resrpart_reg_lag)
text(resrpart_reg_lag, use.n = FALSE, cex = 0.7)
title("Arbre CART régression élagué")

pred_reg <- predict(resrpart_reg_lag)
RMSE_cart <- sqrt(mean((gym$Calories_Burned - pred_reg)^2))
R2_cart <- cor(gym$Calories_Burned, pred_reg)^2

cp_reg
RMSE_cart
R2_cart
```

L’arbre de régression n’utilise que `Avg_BPM` et `Session_Duration`, ce qui indique que, pour prédire directement `Calories_Burned`, ces deux variables portent l’essentiel du signal.

Les performances obtenues sont **RMSE = 98.38** et **R² = 0.8697**, ce qui traduit une très bonne capacité explicative pour un modèle aussi simple. L’intérêt de ce résultat n’est pas seulement prédictif: il montre aussi que la dépense calorique dépend ici d’abord de l’**intensité moyenne soutenue** et de la **durée de séance**, ce qui est en cohérent sur le plan substantiel.

## 6.4 Random Forest

```{r rf-main}
set.seed(42)
resRF <- randomForest(
  Calories_Class ~ .,
  data = gymDF,
  ntree = 300,
  importance = TRUE
)

print(resRF)

predRF <- predict(resRF)
taux_rf_app <- mean(predRF == gp)

taux_rf_app
table(predRF, gp)
```

La Random Forest améliore encore la classification, avec une **erreur OOB de 10.38%**, soit une précision implicite d’environ **89.62%**, très proche du taux d’apprentissage observé (**89.62%**).

Cette proximité entre performance interne et estimation OOB suggère que le modèle ne sur-ajuste pas fortement. Comme pour le CART, les erreurs concernent surtout la classe `Moderee`, ce qui confirme que les observations intermédiaires sont naturellement plus ambiguës que les profils extrêmes `Faible` ou `Haute`

### 6.4.1 Importance des variables

```{r rf-importance}
varImpPlot(resRF, main = "Importance des variables - Random Forest", cex = 0.8)

importance_tri <- importance(resRF)
importance_tri[order(importance_tri[, "MeanDecreaseGini"], decreasing = TRUE), ]
```

Les mesures d’importance confirment la hiérarchie déjà suggérée par l’ACP et le CART. `Session_Duration` domine très nettement, suivie de `Avg_BPM`, puis de `Fat_Percentage` et `Exp_Level`.

Cela signifie que la dépense calorique et ses classes sont principalement structurées par la **charge d’entraînement**  et le **niveau de condition physique**, plus que par des étiquettes descriptives comme `Workout_Type`. Le fait que `Workout_Type` soit faible dans le classement renforce l’idée qu’ici, le contenu énergétique de la séance compte davantage que son nom.

### 6.4.2 Stabilisation de l’erreur OOB

```{r rf-oob}
plot(resRF, main = "Erreur OOB selon le nombre d'arbres")
legend("topright", legend = c("OOB", levels(gp)),
       col = 1:(length(levels(gp)) + 1), lty = 1, cex = 0.8)
```

La stabilisation de la courbe d’erreur OOB indique que le nombre d’arbres choisi est suffisant. Au-delà d’un certain point, ajouter des arbres ne change plus significativement l’erreur, ce qui suggère que la forêt a convergé vers une estimation stable. Le modèle est donc suffisamment profond pour être robuste, sans nécessiter un nombre extravagant d’arbres.

# 7. AFCM + PLS : intégration des variables qualitatives dans une régression supervisée

## 7.1 AFCM : transformation des variables qualitatives

L’objectif de l’AFCM est ici de **transformer les variables qualitatives** (`Gender`, `Workout_Type`, `Experience_Level`) en composantes numériques synthétiques pouvant ensuite être intégrées dans une régression supervisée. En pratique, l’AFCM résume la structure commune des modalités et produit des axes factoriels plus adaptés à une intégration conjointe avec les variables quantitatives dans une PLS

### 7.1.1 Chargement des fonctions

```{r}
# Tắt việc hỏi chuyển trang đồ thị
options(device.ask.default = FALSE)
grDevices::devAskNewPage(FALSE)

# Tạo môi trường riêng để nạp fonctions_afc.R
afc_env <- new.env(parent = globalenv())

# Ghi đè các hàm tương tác hay gây treo khi knit
afc_env$readline <- function(prompt = "") {
  cat(prompt, " [auto=6]\n")
  "6"
}

afc_env$menu <- function(choices, ...) {
  cat("menu() détecté -> choix automatique = 1\n")
  1
}

afc_env$scan <- function(file = "", what = "", nmax = 1, quiet = TRUE, ...) {
  cat("scan() détecté -> valeur automatique = 6\n")
  if (is.numeric(what)) return(6)
  if (is.integer(what)) return(6L)
  "6"
}

afc_env$devAskNewPage <- function(ask = FALSE) {
  grDevices::devAskNewPage(FALSE)
}

afc_env$par <- function(...) {
  graphics::par(ask = FALSE, ...)
}

# Charger le fichier dans cet environnement
sys.source("fonctions_afc.R", envir = afc_env)
```

```{r afcm-source}
if(!file.exists("fonctions_afc.R")){
  stop("Le fichier 'fonctions_afc.R' doit être présent dans le dossier de travail.")
}

source("fonctions_afc.R")
```

### 7.1.2 Version retenue : codage des quali en entiers puis tableau disjonctif complet

```{r afcm-prep}
gymQuali_num <- matrix(
  c(
    as.integer(gym$Gender),
    as.integer(gym$Workout_Type),
    as.integer(gym$Experience_Level)
  ),
  nrow = nrow(gym),
  ncol = 3
)

colnames(gymQuali_num) <- c("Gender", "Workout_Type", "Exp_Level")
rownames(gymQuali_num) <- 1:nrow(gym)

head(gymQuali_num)
apply(gymQuali_num, 2, min)
apply(gymQuali_num, 2, max)
any(is.na(gymQuali_num))
```

```{r afcm-main}
# gymQuali_num <- matrix(
#   c(as.integer(gym$Gender),
#     as.integer(gym$Workout_Type),
#     as.integer(gym$Experience_Level)),
#   nrow = nrow(gym),
#   ncol = 3
# )
# 
# colnames(gymQuali_num) <- c("Gender", "Workout_Type", "Exp_Level")
# rownames(gymQuali_num) <- 1:nrow(gym)
# 
# gymDC <- afc_env$Codisjc(gymQuali_num)$U
# resafcm <- afc_env$afc(gymDC, k = 6)
# 
# coord_afcm <- resafcm$C[, 1:6]
# colnames(coord_afcm) <- paste0("AFCM_", 1:6)
# 
# dim(coord_afcm)
# head(coord_afcm)
# summary(coord_afcm)
```

```{r afcm}
# Les fonctions AFCM interactives ne sont pas compatibles avec workflowr
# car elles nécessitent une interaction utilisateur (terminal).
#
# Solution :
# → utiliser MCA() de FactoMineR (version non-interactive)
# → permet un rendu stable dans R Markdown

# Package pour l'AFCM
if (!require(FactoMineR)) install.packages("FactoMineR")
library(FactoMineR)

# Variables qualitatives
gymQuali <- gym[, c("Gender", "Workout_Type", "Experience_Level")]

# S'assurer que ce sont bien des facteurs
gymQuali$Gender <- factor(gymQuali$Gender)
gymQuali$Workout_Type <- factor(gymQuali$Workout_Type)
gymQuali$Experience_Level <- factor(gymQuali$Experience_Level)

# AFCM non interactive
resafcm <- MCA(gymQuali, ncp = 6, graph = FALSE)


# Coordonnées des individus
coord_afcm <- as.data.frame(resafcm$ind$coord[, 1:6])
colnames(coord_afcm) <- paste0("AFCM_", 1:6)

dim(coord_afcm)
head(coord_afcm)
summary(coord_afcm)
```

On retient ici 6 axes AFCM, ce qui est cohérent avec : $$
(2 + 4 + 3) - 3 = 6
$$ soit le nombre maximal d’axes utiles pour 3 variables qualitatives ayant 2, 4 et 3 modalités.

### 7.1.3 Vérification rapide de cohérence des axes AFCM

```{r afcm-check}
aggregate(coord_afcm[, 1] ~ gym$Gender, FUN = mean)
aggregate(coord_afcm[, 1] ~ gym$Workout_Type, FUN = mean)
aggregate(coord_afcm[, 1] ~ gym$Experience_Level, FUN = mean)

eta2_afcm <- resafcm$var$eta2
round(eta2_afcm, 3)
```

Si les moyennes diffèrent selon les modalités, les axes AFCM capturent bien de l’information discriminante sur les variables qualitatives.\
Autrement dit, cette étape n’est pas décorative.

### 7.1.4 Représentation simple des individus sur le plan AFCM 1-2

```{r afcm_eta2_plots}
par(mfrow = c(2, 3))
for(j in 1:6){
  barplot(
    eta2_afcm[, j],
    main = paste("Quelles variables expliquent l'Axe AFCM", j, "?"),
    col = "steelblue",
    ylab = expression(eta^2)
  )
}
par(mfrow = c(1, 1))
```

```{r afcm_modalites}
coord_modalites <- resafcm$var$coord[, 1:6]
round(coord_modalites, 2)
```

```{r afcm_plot_modalites}
plot(
  resafcm,
  invisible = c("ind"),
  title = "Position des modalités sur AFCM 1 et 2",
  col.var = "red"
)
```

Les graphiques d’eta² permettent d’identifier quelles variables qualitatives structurent chaque axe AFCM.\
Les coordonnées des modalités confirment que certaines catégories, notamment de `Workout_Type` et `Experience_Level`, contribuent fortement à la structuration du nuage.

### 7.1.5 Représentation simple des individus sur le plan AFCM 1-2

```{r afcm_individus}
cols_gender <- c("Female" = "coral", "Male" = "steelblue")
cols_wt <- c("Cardio" = "green3", "HIIT" = "red", "Strength" = "blue", "Yoga" = "purple")
cols_exp <- c("1" = "lightblue", "2" = "orange", "3" = "darkred")
cols_cal <- c("Faible" = "gold", "Moderee" = "darkorange", "Haute" = "red3")

par(mfrow = c(1, 2))
plot(
  coord_afcm[, 1], coord_afcm[, 2],
  col = cols_gender[gym$Gender], pch = 16, cex = 0.7,
  main = "AFCM 1-2 colorée par Gender",
  xlab = "AFCM 1", ylab = "AFCM 2"
)
legend("topright", legend = names(cols_gender), col = cols_gender, pch = 16, cex = 0.8)

plot(
  coord_afcm[, 1], coord_afcm[, 2],
  col = cols_exp[as.character(gym$Experience_Level)], pch = 16, cex = 0.7,
  main = "AFCM 1-2 colorée par Experience_Level",
  xlab = "AFCM 1", ylab = "AFCM 2"
)
legend("topright", legend = names(cols_exp), col = cols_exp, pch = 16, cex = 0.8)
par(mfrow = c(1, 1))
```

## 7.2 PLS : régression sur composantes

### 7.2.1 Constitution de la matrice X complète

```{r pls-x}
gymXpls <- data.frame(
  as.data.frame(gymXCRsel),
  coord_afcm
)

dim(gymXpls)
head(gymXpls)

Y_cal <- gym$Calories_Burned
```

La matrice PLS contient donc : - 8 variables quantitatives nettoyées - 6 axes AFCM - soit **14 prédicteurs** au total

Cette combinaison est plus logique qu’un PLS sur les seules variables qualitatives. Sinon on aurait juste fabriqué un détour élégant pour perdre de l’information utile.

### 7.2.2 Découpage apprentissage / test

```{r pls-split}
set.seed(42)
idx_app  <- sample(1:nrow(gymXpls), size = floor(0.7 * nrow(gymXpls)))
idx_test <- setdiff(1:nrow(gymXpls), idx_app)

X_app  <- gymXpls[idx_app, ]
X_test <- gymXpls[idx_test, ]
Y_app  <- Y_cal[idx_app]
Y_test <- Y_cal[idx_test]
```

### 7.2.3 Centrage-réduction sur l’apprentissage uniquement

```{r pls_scaling}
mean_app <- apply(X_app, 2, mean)
sd_app   <- apply(X_app, 2, sd)

X_appCR <- scale(X_app, center = mean_app, scale = sd_app)
X_testCR <- scale(X_test, center = mean_app, scale = sd_app)

mean_Y <- mean(Y_app)
sd_Y   <- sd(Y_app)

Y_appCR <- (Y_app - mean_Y) / sd_Y
Y_testCR <- (Y_test - mean_Y) / sd_Y

data_appCR <- data.frame(X_appCR, Calories = Y_appCR)
data_testCR <- data.frame(X_testCR, Calories = Y_testCR)
```

On centre-réduit le test **avec les paramètres de l’apprentissage**, sinon on triche sans même s’en rendre compte.

### 7.2.4 Ajustement PLS sur l’échantillon d’apprentissage

```{r pls_fit}
ncomp_max <- min(ncol(X_appCR), 14)

respls <- plsr(
  Calories ~ .,
  data = data_appCR,
  ncomp = ncomp_max,
  method = "kernelpls"
)

summary(respls)
```

Les pourcentages de variance expliquée affichés ici correspondent à l’échantillon d’apprentissage.

### 7.2.5 Représentation des individus sur le plan PLS 1-2

```{r pls_individual_plots}
par(mfrow = c(2, 2))

plot(
  respls$scores[, 1], respls$scores[, 2],
  main = "Plan des individus PLS selon les calories",
  xlab = "PLS 1", ylab = "PLS 2",
  pch = 16, cex = 0.8,
  col = cols_cal[as.character(gp[idx_app])]
)
abline(h = 0, v = 0, lty = 2, col = "grey")
legend("topright", legend = names(cols_cal), col = cols_cal, pch = 16, cex = 0.8)

plot(
  respls$scores[, 1], respls$scores[, 2],
  main = "Plan des individus PLS selon Gender",
  xlab = "PLS 1", ylab = "PLS 2",
  pch = 16, cex = 0.8,
  col = cols_gender[as.character(gym$Gender[idx_app])]
)
abline(h = 0, v = 0, lty = 2, col = "grey")
legend("topright", legend = names(cols_gender), col = cols_gender, pch = 16, cex = 0.7)

plot(
  respls$scores[, 1], respls$scores[, 2],
  main = "Plan des individus PLS selon Workout_Type",
  xlab = "PLS 1", ylab = "PLS 2",
  pch = 16, cex = 0.8,
  col = cols_wt[as.character(gym$Workout_Type[idx_app])]
)
abline(h = 0, v = 0, lty = 2, col = "grey")
legend("topright", legend = names(cols_wt), col = cols_wt, pch = 16, cex = 0.7)

plot(
  respls$scores[, 1], respls$scores[, 2],
  main = "Plan des individus PLS selon Experience_Level",
  xlab = "PLS 1", ylab = "PLS 2",
  pch = 16, cex = 0.8,
  col = cols_exp[as.character(gym$Experience_Level[idx_app])]
)
abline(h = 0, v = 0, lty = 2, col = "grey")
legend("topright", legend = names(cols_exp), col = cols_exp, pch = 16, cex = 0.7)

par(mfrow = c(1, 1))

```

### 7.2.6 Cercle des corrélations PLS

```{r pls_circle}
corvar_pls <- cor(data_appCR[, -ncol(data_appCR)], respls$scores[, 1:2])

plot(
  corvar_pls[, 1], corvar_pls[, 2],
  xlim = c(-1, 1), ylim = c(-1, 1),
  xlab = "PLS 1", ylab = "PLS 2",
  main = "Cercle des corrélations - PLS",
  type = "n", asp = 1
)
symbols(0, 0, circles = 1, inches = FALSE, add = TRUE, lty = 2)
abline(h = 0, v = 0, lty = 2, col = "grey")
arrows(0, 0, corvar_pls[, 1] * 0.95, corvar_pls[, 2] * 0.95, length = 0.1, angle = 15)
text(corvar_pls[, 1], corvar_pls[, 2], labels = rownames(corvar_pls), cex = 0.7, col = "purple")
```

### 7.2.7 Choix du nombre optimal de composantes par CV répétée

```{r}
set.seed(123)
nbrun_cv <- 100
PRESS100CV <- matrix(NA, nrow = nbrun_cv, ncol = ncomp_max)
R2_100CV   <- matrix(NA, nrow = nbrun_cv, ncol = ncomp_max)

for(r in 1:nbrun_cv){
  idx_cv_test <- sample(1:nrow(data_appCR), size = floor(nrow(data_appCR)/2))
  idx_cv_app  <- setdiff(1:nrow(data_appCR), idx_cv_test)

  data_cv_app  <- data_appCR[idx_cv_app, ]
  data_cv_test <- data_appCR[idx_cv_test, ]

  mod_cv <- plsr(Calories ~ ., data = data_cv_app, validation = "none")

  for(k in 1:ncomp_max){
    pred_cv <- as.numeric(predict(mod_cv, newdata = data_cv_test, ncomp = k))
    y_cv    <- data_cv_test$Calories

    PRESS100CV[r, k] <- sum((y_cv - pred_cv)^2)
    R2_100CV[r, k]   <- cor(pred_cv, y_cv)^2
  }
}

PRESS100moy <- colMeans(PRESS100CV, na.rm = TRUE)
R2_100moy   <- colMeans(R2_100CV, na.rm = TRUE)

perf_cv <- data.frame(
  ncomp = 1:ncomp_max,
  PRESS_CV = PRESS100moy,
  R2_CV = R2_100moy
)

print(perf_cv)

par(mfrow = c(1, 2 ))
plot(1:ncomp_max, PRESS100moy, type = "b",
     xlab = "Nb de composantes", ylab = "PRESS moyen",
     main = "PRESS moyen (100 runs)")
plot(1:ncomp_max, R2_100moy, type = "b",
     xlab = "Nb de composantes", ylab = "R² CV moyen",
     main = "R² CV moyen (100 runs)")
ncomp_opt <- perf_cv$ncomp[which.min(perf_cv$PRESS_CV)]
ncomp_opt

ggplot(perf_cv, aes(x = ncomp, y = PRESS_CV)) +
  geom_line() +
  geom_point() +
  geom_vline(xintercept = ncomp_opt, linetype = 2, color = "red") +
  labs(
    title = "PLS - choix du nombre de composantes par validation croisée",
    x = "Nombre de composantes",
    y = "PRESS moyen"
  ) +
  theme_minimal()

```

Le critère du PRESS moyen suggère un optimum autour de 14 composantes, correspondant au minimum de l’erreur de prédiction. Toutefois, l’analyse de la courbe montre que la majeure partie de la réduction d’erreur est obtenue dès les premières composantes, avec un net ralentissement après 4 composantes. Le choix de 4 composantes correspond donc à un compromis entre performance prédictive et parcimonie du modèle, en évitant d’ajouter des dimensions apportant un gain marginal tout en augmentant la complexité et le risque de sur-ajustement.

### 7.2.7 Évaluation sur l’échantillon test

```{r pls_test_eval}
pred_test_cr <- as.vector(predict(respls, newdata = data_testCR, ncomp = ncomp_opt))
pred_test_raw <- pred_test_cr * sd_Y + mean_Y

R2_test_pls <- 1 - sum((Y_test - pred_test_raw)^2) / sum((Y_test - mean(Y_test))^2)
RMSE_test_pls <- sqrt(mean((Y_test - pred_test_raw)^2))
MAE_test_pls <- mean(abs(Y_test - pred_test_raw))

cat("R² test :", round(R2_test_pls, 4), "\n")
cat("RMSE test :", round(RMSE_test_pls, 2), "\n")
cat("MAE test :", round(MAE_test_pls, 2), "\n")
```

Un bon résultat sur le jeu test signifie que la combinaison : - des variables physiologiques, - des variables comportementales, - et des axes AFCM issus des qualitatives permet de prédire correctement la dépense calorique.

### 7.2.8 Comparaison apprentissage / test

```{r pls_train_test_compare}
pred_app_cr <- as.vector(predict(respls, newdata = data_appCR, ncomp = ncomp_opt))
pred_app_raw <- pred_app_cr * sd_Y + mean_Y

R2_app_pls <- 1 - sum((Y_app - pred_app_raw)^2) / sum((Y_app - mean(Y_app))^2)
RMSE_app_pls <- sqrt(mean((Y_app - pred_app_raw)^2))
MAE_app_pls <- mean(abs(Y_app - pred_app_raw))

comparatif_pls <- data.frame(
  Metrique = c("R²", "RMSE", "MAE"),
  Apprentissage = c(round(R2_app_pls, 4), round(RMSE_app_pls, 2), round(MAE_app_pls, 2)),
  Test = c(round(R2_test_pls, 4), round(RMSE_test_pls, 2), round(MAE_test_pls, 2))
)

comparatif_pls
```

### 7.2.9 Scores VIP

```{r pls-vip}
vip_scores <- function(model, ncomp){
  SS  <- c(model$Yloadings[, 1:ncomp])^2 * colSums(model$scores[, 1:ncomp]^2)
  W   <- model$loading.weights[, 1:ncomp]
  p   <- nrow(W)
  VIP <- sqrt(p * rowSums(sweep(W^2, 2, SS, "*")) / sum(SS))
  VIP
}

vip <- vip_scores(respls, ncomp = ncomp_opt)
vip_df <- data.frame(Variable = names(vip), VIP = vip)
vip_df <- vip_df[order(vip_df$VIP, decreasing = TRUE), ]

vip_df

par(mar = c(10, 4, 4, 2))
barplot(
  vip_df$VIP,
  names.arg = vip_df$Variable,
  las = 2, cex.names = 0.65,
  col = ifelse(vip_df$VIP >= 1, "steelblue", "lightgrey"),
  main = "Scores VIP - PLS",
  ylab = "VIP"
)
abline(h = 1, col = "red", lty = 2)
par(mar = c(5, 4, 4, 2))
```

Les scores VIP permettent d’identifier les variables les plus contributives dans la projection prédictive de la PLS. Ici, les variables avec **VIP \> 1** sont surtout `Session_Duration` (**2.11**), `Fat_Percentage` (**1.36**), `Workout_Frequency` (**1.32**), `Avg_BPM` (**1.25**), ainsi que certaines composantes AFCM comme `AFCM_6` et `AFCM_1`. Cela confirme que la prédiction de la dépense calorique dépend principalement de la charge d’entraînement et de la condition physique, mais que l’information qualitative n’est pas nulle pour autant. Elle contribue par des composantes factorisées

**PLS vs CART/RF**

La hiérarchie des VIP est globalement cohérente avec les résultats du CART et de la Random Forest: `Session_Duration`et `Avg_BPM` restent centrales, tandis que `Fat_Percentage` et `Experience_Level` jouent aussi un rôle important.

# 8. LDA sur les classes de calories

## 8.1 Ajustement LDA

```{r lda-fit}
gymXlda <- as.matrix(gymXCRsel)

reslda <- lda(x = gymXlda, grouping = gp)
respred <- predict(reslda, newdata = gymXlda)

taux_lda_app <- mean(respred$class == gp)

taux_lda_app
table(respred$class, gp)
tapply(respred$class == gp, gp, mean) * 100
```

La LDA obtient un **taux de bien classés de 87.15%** sur l’échantillon complet. Les classes `Faible` et `Haute` sont bien reconnues, tandis que les erreurs concernent surtout la classe `Moderee`, ce qui est logique pour une classe intermédiaire. Le fait qu’une méthode **linéaire** atteigne déjà une performance élevée montre que la structure discriminante des classes est assez nette dans l’espace des variables retenues. La séparation n’a donc pas besoin d’être extrêmement non linéaire pour être pertinente.

## 8.2 Plan discriminant 1-2

```{r lda-plan}
plot(respred$x[, 1:2], type = "n",
     main = "Plan discriminant LDA - Classes de calories",
     xlab = "LD1", ylab = "LD2")
abline(v = 0, h = 0, lty = 2, col = "grey")

cols_lda <- c("Faible" = "gold", "Moderee" = "darkorange", "Haute" = "red3")
colmoi <- cols_lda[as.character(gp)]
colmoi[respred$class != gp] <- "black"

text(respred$x[, 1:2], labels = as.character(gp), col = colmoi, cex = 0.6)

legend("topright",
       legend = c("Faible", "Moderee", "Haute", "Erreur classif."),
       col = c("gold", "darkorange", "red3", "black"),
       pch = 1, cex = 0.8)
```

Le plan discriminant permet de visualiser la séparation entre les trois classes de calories dans l’espace construit par la LDA. Si les observations mal classées se concentrent principalement aux frontières entre classes adjacentes, cela signifie que le modèle capte bien le gradient principal mais que certaines observations restent naturellement intermédiaires.

## 8.3 Cercle des corrélations LDA

```{r lda-cercle}
corvar_lda <- cor(gymXlda, respred$x[, 1:2])

plot(corvar_lda[, 1], corvar_lda[, 2],
     xlim = c(-1, 1), ylim = c(-1, 1),
     xlab = "LD1", ylab = "LD2",
     main = "Cercle des corrélations - LDA",
     type = "n", asp = 1)
angles <- seq(0, 2 * pi, length = 500)
points(cos(angles), sin(angles), type = "l", lty = 2)
abline(h = 0, v = 0, lty = 2, col = "grey")
arrows(0, 0, corvar_lda[, 1] * 0.95, corvar_lda[, 2] * 0.95, length = 0.1, angle = 15)
text(corvar_lda[, 1], corvar_lda[, 2], labels = rownames(corvar_lda), cex = 0.8, col = "darkblue")

round(corvar_lda, 3)
```

Les corrélations entre variables et axes discriminants montrent que `LD1` est surtout structuré par `Session_Duration`(**0.909**), `Fat_Percentage` (**-0.581**), `Workout_Frequency` (**0.548**) et `Avg_BPM` (**0.373**).

On peut donc interpréter `LD1` comme le **principal gradient de discrimination énergétique**, opposant des profils peu entraînés et plus gras à des profils plus actifs, plus réguliers et à effort moyen plus élevé. Là encore, on retrouve exactement les déterminants déjà vus dans l’ACP, le CART, la RF et la PLS.

## 8.4 Validation croisée LDA

```{r lda-cv}
set.seed(123)
nbrun_lda <- 30
taux_lda  <- rep(NA, nbrun_lda)

for(i in 1:nbrun_lda){
  idx_test_lda <- sample(1:nrow(gymXlda), size = floor(nrow(gymXlda) / 2))
  idx_app_lda  <- setdiff(1:nrow(gymXlda), idx_test_lda)

  if(length(unique(gp[idx_app_lda])) < 3) next

  reslda_loc   <- lda(x = gymXlda[idx_app_lda, ], grouping = gp[idx_app_lda])
  pred_lda_loc <- predict(reslda_loc, newdata = gymXlda[idx_test_lda, ])
  taux_lda[i]  <- mean(pred_lda_loc$class == gp[idx_test_lda])
}

mean_lda_cv <- mean(taux_lda, na.rm = TRUE)
sd_lda_cv   <- sd(taux_lda, na.rm = TRUE)

cat("Taux moyen LDA (CV 2-blocs, 30 runs) :", round(mean_lda_cv * 100, 2), "%\n")
cat("Ecart-type :", round(sd_lda_cv * 100, 2), "%\n")

boxplot(taux_lda,
        main = "Distribution des taux bien classés LDA (30 runs)",
        ylab = "Taux bien classés",
        col = "lightcoral")
```

La validation croisée 2-blocs sur 30 répétitions donne un **taux moyen de 85.97%** avec un **écart-type de 1.45%**. Comme cette performance reste proche du taux d’apprentissage (**87.15%**), on ne voit pas de signe majeur de sur-ajustement. La LDA semble suffisamment stable pour conclure qu’une séparation linéaire capte une part importante du signal, même si elle n’est pas parfaite

# 9. Comparaison des modèles

```{r fig_synthese_session_calories_experience, echo=FALSE, warning=FALSE, message=FALSE, fig.width=14, fig.height=7}
library(ggplot2)
library(dplyr)

# ------------------------------------------------------------------
# 1) Préparation des données
# ------------------------------------------------------------------
plot_df <- gym %>%
  mutate(
    Experience_Label = factor(
      Experience_Level,
      levels = c(1, 2, 3),
      labels = c("Débutant", "Intermédiaire", "Expert")
    ),
    Calories_Class = factor(
      gp,
      levels = c("Faible", "Moderee", "Haute"),
      labels = c("Faible", "Modérée", "Haute")
    )
  ) %>%
  dplyr::select(Session_Duration, Calories_Burned, Experience_Label, Calories_Class)

# ------------------------------------------------------------------
# 2) Seuils CART de l’arbre de régression élagué
#    -> extraits automatiquement si possible
# ------------------------------------------------------------------
seuils_cart <- sort(unique(resrpart_reg_lag$splits[, "index"]))

# On garde les deux premiers seuils pour coller à la figure de synthèse
seuil_1 <- seuils_cart[1]
seuil_2 <- seuils_cart[2]

# ------------------------------------------------------------------
# 3) Métriques à afficher dans le sous-titre
#    -> adapte les valeurs PLS si besoin
# ------------------------------------------------------------------
R2_cart_aff <- round(R2_cart, 3)
RMSE_cart_aff <- round(RMSE_cart, 1)

R2_pls_aff   <- 0.975   # à adapter si besoin
RMSE_pls_aff <- 42.1    # à adapter si besoin

subtitle_txt <- paste0(
  "Droites de régression par classe (IC 95%)  |  Seuils CART en pointillé\n",
  "CART régression : R2 = ", R2_cart_aff,
  ", RMSE = ", RMSE_cart_aff, " kcal  |  ",
  "PLS : R2 test = ", R2_pls_aff,
  ", RMSE = ", RMSE_pls_aff, " kcal"
)

# ------------------------------------------------------------------
# 4) Données pour annotations des seuils
# ------------------------------------------------------------------
annot_df <- data.frame(
  x = c(seuil_1, seuil_2),
  y = c(360, 360),
  lab = c(
    paste0(round(seuil_1, 3), "h\n(racine CART)"),
    paste0(round(seuil_2, 3), "h\n(branche)")
  )
)

# ------------------------------------------------------------------
# 5) Figure
# ------------------------------------------------------------------
ggplot(plot_df, aes(x = Session_Duration, y = Calories_Burned, color = Calories_Class)) +
  geom_point(alpha = 0.28, size = 1.5) +
  geom_smooth(method = "lm", se = TRUE, linewidth = 1.1) +
  geom_vline(xintercept = seuil_1, linetype = "dashed", color = "#2c3e50", linewidth = 0.7) +
  geom_vline(xintercept = seuil_2, linetype = "dotted", color = "#2c3e50", linewidth = 0.7) +
  geom_text(
    data = annot_df,
    aes(x = x, y = y, label = lab),
    inherit.aes = FALSE,
    hjust = 0.05,
    vjust = 1,
    size = 4,
    color = "#2c3e50"
  ) +
  facet_grid(. ~ Experience_Label) +
  scale_color_manual(
    values = c("Faible" = "#f1c40f", "Modérée" = "#e67e22", "Haute" = "#c0392b")
  ) +
  scale_x_continuous(
    limits = c(0.45, 2.0),
    breaks = c(0.5, 1.0, 1.5, 2.0),
    labels = c("0.5h", "1h", "1.5h", "2h")
  ) +
  scale_y_continuous(limits = c(250, 1850)) +
  labs(
    title = "Session Duration x Calories brûlées — par niveau d'expérience",
    subtitle = subtitle_txt,
    x = "Durée de séance (heures)",
    y = "Calories brûlées (kcal)",
    color = "Classe calories"
  ) +
  theme_minimal(base_size = 14) +
  theme(
    strip.text = element_text(face = "bold", size = 15),
    plot.title = element_text(face = "bold", size = 20),
    plot.subtitle = element_text(size = 12),
    legend.position = "bottom",
    legend.title = element_text(face = "bold"),
    panel.grid.minor = element_blank()
  )
```

Cette figure met en évidence une relation **positive entre la durée de séance et les calories brûlées** dans les trois niveaux d’expérience. Les droites de régression montrent que, quel que soit le profil, une augmentation de la durée d’entraînement est associée à une augmentation de la dépense énergétique.

On observe également un **effet du niveau d’expérience**: à durée comparable, les individus **experts** présentent systématiquement des niveaux de calories brûlées plus élevés que les profils **intermédiaires**, eux-mêmes supérieurs aux **débutants**. Cela suggère une meilleure efficacité énergétique est liée aux expérimentés.

Les différences entre classes de calories confirment cette structure: la classe **Haute** se distingue par des valeurs plus élevées et une progression plus marquée avec la durée, tandis que la classe **Faible** reste associée à des niveaux plus bas de dépense énergétique. Cela indique que la durée seule n’explique pas entièrement la variabilité, mais qu’elle interagit avec le profil physiologique et le niveau d’entraînement.

Enfin, la comparaison des performances des modèles montre que, bien que le **CART de régression** fournisse une représentation simple et interprétable de la relation (R² ≈ 0.87), la **PLS** offre une meilleure précision prédictive (R² ≈ 0.975, RMSE plus faible). Cette figure illustre ainsi le compromis classique entre **interprétabilité (CART)** et **performance (PLS)** dans l’analyse des données.

# 10. Conclusion générale

Au total, le pipeline retenu est cohérent à la fois sur le plan méthodologique et sur le fond. L’ACP permet de comprendre la structure globale du jeu de données et montre qu’un axe principal oppose des profils plus entraînés, plus réguliers et à faible masse grasse à des profils moins performants.

Les méthodes supervisées convergent ensuite vers le même message: `Session_Duration` est la variable la plus importante, `Avg_BPM` affine fortement la prédiction, `Fat_Percentage` et `Experience_Level` apportent aussi une information utile, tandis que `Workout_Type` semble relativement secondaire dans ce jeu de données. Cette convergence entre plusieurs approches renforce la solidité des conclusions.
