---
title: "Étude de cas - Analyse individuelle pour comparaison des résultats"
author: ""
date: "`r format(Sys.Date(), '%d/%m/%Y')`"
output:
  html_document:
    toc: true
    toc_depth: 3
    number_sections: true
    df_print: paged
---

# Contexte

La logique retenue est la suivante :

-   importation et préparation des données ;
-   analyse descriptive ;
-   ACP sur les variables quantitatives ;
-   AFCM sur les variables qualitatives ;
-   CAH sur les scores de l'ACP ;
-   CART et Random Forest pour la prédiction de la classe de dépense calorique.

# 1. Préparation de l'environnement

```{r setup, include=FALSE}
knitr::opts_chunk$set(
  echo = TRUE,
  warning = FALSE,
  message = FALSE,
  fig.width = 8,
  fig.height = 5
)
```

```{r packages}
library(corrplot)
library(FactoMineR)
library(factoextra)
library(rpart)
library(rpart.plot)
library(randomForest)
```

# 2. Importation des données

```{r importation}
setwd("/Users/thanhhuong/R/Data_Analysis")
gym <- read.table("/Users/thanhhuong/Downloads/M1/Etude de cas/gym_members_exercise_tracking.csv", sep = ",", dec = ".", header = T)

str(gym)
dim(gym)
summary(gym)
```

# 3. Préparation et nettoyage des données

La variable cible continue est **Calories_Burned**. Dans cette version de l'analyse, l'IMC (**BMI**) n'est pas retenu comme variable quantitative active, car il s'agit d'une variable calculée à partir du poids et de la taille, donc potentiellement redondante.

## 3.1 Création des objets d'analyse

```{r preparation_objets}
# Variable cible continue
calories <- gym$Calories_Burned

# Mise en forme des variables qualitatives
gym$Gender <- as.factor(gym$Gender)
gym$Workout_Type <- as.factor(gym$Workout_Type)
gym$Experience_Level <- as.factor(gym$Experience_Level)

# Variables quantitatives actives pour ACP / CAH
gym_quanti <- gym[, c(
  "Age", "Weight..kg.", "Height..m.", "Max_BPM", "Avg_BPM",
  "Resting_BPM", "Session_Duration..hours.", "Fat_Percentage",
  "Water_Intake..liters.", "Workout_Frequency..days.week."
)]

# Variables qualitatives pour AFCM
gym_quali <- gym[, c("Gender", "Workout_Type", "Experience_Level")]

str(gym_quanti)
str(gym_quali)
```

## 3.2 Création de la classe de dépense calorique

Les classes de dépense calorique sont construites à partir des tertiles de **Calories_Burned**.

```{r classes_calories}
burned_cal <- quantile(
  gym$Calories_Burned,
  probs = c(0, 1/3, 2/3, 1),
  na.rm = TRUE
)

burned_cal

gym$Classe_Calories <- cut(
  gym$Calories_Burned,
  breaks = burned_cal,
  include.lowest = TRUE,
  labels = c("Faible", "Moderee", "Haute")
)

gym$Classe_Calories <- as.factor(gym$Classe_Calories)

table(gym$Classe_Calories)
prop.table(table(gym$Classe_Calories))
```

# 4. Analyse descriptive

Cette étape permet d'obtenir une première lecture du comportement des variables clés et de leurs corrélations.

## 4.1 Boxplots de quelques variables importantes

```{r boxplots_descriptifs}
par(mfrow = c(2, 2))
boxplot(gym$Calories_Burned, main = "Calories_Burned")
boxplot(gym$Session_Duration..hours., main = "Session_Duration")
boxplot(gym$Fat_Percentage, main = "Fat_Percentage")
boxplot(gym$Workout_Frequency..days.week., main = "Workout_Frequency")
par(mfrow = c(1, 1))
```

## 4.2 Corrélations entre variables quantitatives

```{r correlations_quanti}
cor_matrix <- cor(gym_quanti, use = "pairwise.complete.obs")
round(cor_matrix, 2)
```

```{r corrplot_quanti}
corrplot(
  cor_matrix,
  method = "color",
  type = "upper",
  tl.col = "black",
  tl.cex = 0.7
)
```

## 4.3 Corrélations avec la variable cible

```{r correlations_cible}
cor_target <- cor(
  cbind(gym_quanti, Calories_Burned = gym$Calories_Burned),
  use = "pairwise.complete.obs"
)

cor_target
round(cor_target[, "Calories_Burned"], 2)
```

# 5. ACP sur les variables quantitatives

L'ACP est réalisée sur les variables quantitatives actives afin de résumer la structure du nuage des individus et d'identifier les principales dimensions de variation.

## 5.1 Centrage-réduction

```{r centrage_reduction}
gymCR <- scale(gym_quanti, center = TRUE, scale = TRUE)
apply(gymCR, 2, mean)
apply(gymCR, 2, sd)
```

## 5.2 Réalisation de l'ACP

```{r acp}
resAcpGym <- princomp(gym_quanti, cor = TRUE, scores = TRUE)
summary(resAcpGym)
resAcpGym$loadings

vp <- resAcpGym$sdev^2
vp
```

## 5.3 Inertie expliquée et choix du nombre d'axes

```{r inertie_axes}
round(vp / sum(vp) * 100, 2)
round(cumsum(vp) / sum(vp) * 100, 2)

# Critère de Kaiser
sum(vp > 1)

# Critère de Saporta
1 + 2 * sqrt((ncol(gym_quanti) - 1) / (nrow(gym_quanti) - 1))

# Inertie cumulée
round(cumsum(vp) / sum(vp) * 100, 2)
```

```{r graphique_valeurs_propres}
par(mfrow = c(1, 2))
barplot(vp, main = "Valeurs propres", las = 2)
abline(h = 1, col = "red", lty = 2)
plot(resAcpGym, main = "Scree plot")
par(mfrow = c(1, 1))
```

## 5.4 Représentation des individus sur le plan factoriel 1-2

```{r pourcentages_axes}
pct1 <- round(vp[1] / sum(vp) * 100, 2)
pct2 <- round(vp[2] / sum(vp) * 100, 2)
```

### Sans habillage

```{r acp_individus}
plot(
  resAcpGym$scores[, 1:2],
  main = "ACP - Individus",
  xlab = paste0("Axe 1 (", pct1, "%)"),
  ylab = paste0("Axe 2 (", pct2, "%)"),
  pch = 16
)
abline(h = 0, v = 0, lty = 2, col = "grey")
```

### Habillage par genre

```{r acp_gender}
col_gender <- as.numeric(gym$Gender)

plot(
  resAcpGym$scores[, 1:2],
  main = "ACP - Individus colorés par Gender",
  xlab = paste0("Axe 1 (", pct1, "%)"),
  ylab = paste0("Axe 2 (", pct2, "%)"),
  col = col_gender,
  pch = 16
)
legend(
  "topright",
  legend = levels(gym$Gender),
  col = 1:length(levels(gym$Gender)),
  pch = 16,
  bty = "n"
)
abline(h = 0, v = 0, lty = 2, col = "grey")
```

### Habillage par type d'entraînement

```{r acp_workout}
col_workout <- as.numeric(gym$Workout_Type)

plot(
  resAcpGym$scores[, 1:2],
  main = "ACP - Individus colorés par Workout_Type",
  xlab = paste0("Axe 1 (", pct1, "%)"),
  ylab = paste0("Axe 2 (", pct2, "%)"),
  col = col_workout,
  pch = 16
)
legend(
  "topright",
  legend = levels(gym$Workout_Type),
  col = 1:length(levels(gym$Workout_Type)),
  pch = 16,
  bty = "n",
  cex = 0.8
)
abline(h = 0, v = 0, lty = 2, col = "grey")
```

### Habillage par niveau d'expérience

```{r acp_experience}
col_exp <- as.numeric(gym$Experience_Level)

plot(
  resAcpGym$scores[, 1:2],
  main = "ACP - Individus colorés par Experience_Level",
  xlab = paste0("Axe 1 (", pct1, "%)"),
  ylab = paste0("Axe 2 (", pct2, "%)"),
  col = col_exp,
  pch = 16
)
legend(
  "topright",
  legend = levels(gym$Experience_Level),
  col = 1:length(levels(gym$Experience_Level)),
  pch = 16,
  bty = "n"
)
abline(h = 0, v = 0, lty = 2, col = "grey")
```

### Habillage par classe de calories

```{r acp_classes_calories}
col_cal <- as.numeric(gym$Classe_Calories)

plot(
  resAcpGym$scores[, 1:2],
  main = "ACP - Individus colorés par Classe_Calories",
  xlab = paste0("Axe 1 (", pct1, "%)"),
  ylab = paste0("Axe 2 (", pct2, "%)"),
  col = col_cal,
  pch = 16
)
legend(
  "topright",
  legend = levels(gym$Classe_Calories),
  col = 1:length(levels(gym$Classe_Calories)),
  pch = 16,
  bty = "n"
)
abline(h = 0, v = 0, lty = 2, col = "grey")
```

## 5.5 Cercle des corrélations

```{r cercle_correlation}
corvar <- cor(gym_quanti, resAcpGym$scores[, 1:2])

plot(
  corvar[, 1], corvar[, 2],
  xlim = c(-1, 1), ylim = c(-1, 1),
  xlab = paste0("Axe 1 (", pct1, "%)"),
  ylab = paste0("Axe 2 (", pct2, "%)"),
  main = "Cercle des corrélations",
  type = "n", asp = 1
)
symbols(0, 0, circles = 1, inches = FALSE, add = TRUE, fg = "blue", lty = 2)
abline(h = 0, v = 0, lty = 2, col = "grey")
text(corvar[, 1], corvar[, 2], labels = colnames(gym_quanti), col = "red", cex = 0.8)
arrows(
  0, 0, corvar[, 1] * 0.95, corvar[, 2] * 0.95,
  length = 0.1, angle = 15, code = 2
)
```

# 6. AFCM sur les variables qualitatives

L'AFCM permet d'explorer la structure des modalités qualitatives et d'observer leur éventuelle proximité avec la classe de dépense calorique.

```{r afcm_preparation}
gym_quali_afcm <- gym[, c("Gender", "Workout_Type", "Experience_Level", "Classe_Calories")]
str(gym_quali_afcm)
```

```{r afcm_modele}
resMCA <- MCA(gym_quali_afcm, graph = FALSE)

resMCA$eig
resMCA$var$contrib
resMCA$var$coord
```

```{r afcm_modalites}
fviz_mca_var(
  resMCA,
  repel = TRUE,
  ggtheme = theme_minimal(),
  title = "AFCM - Modalités qualitatives"
)
```

```{r afcm_individus}
fviz_mca_ind(
  resMCA,
  habillage = "Classe_Calories",
  addEllipses = TRUE,
  repel = FALSE,
  ggtheme = theme_minimal(),
  title = "AFCM - Individus colorés par classe de dépense"
)
```

# 7. CAH sur les scores de l'ACP

La classification ascendante hiérarchique est réalisée sur les scores des trois premiers axes de l'ACP.

## 7.1 Construction de la CAH

```{r cah_construction}
scores_acp <- resAcpGym$scores[, 1:3]

d_acp <- dist(scores_acp, method = "euclidean")
cah_ward <- hclust(d_acp, method = "ward.D2")

plot(cah_ward, hang = -1, main = "CAH sur scores ACP - Ward.D2", sub = "", xlab = "")
rect.hclust(cah_ward, k = 3, border = "red")
```

## 7.2 Découpage en 3 groupes

```{r cah_groupes}
groupes_cah <- cutree(cah_ward, k = 3)
table(groupes_cah)

gym$Cluster_CAH <- as.factor(groupes_cah)
```

## 7.3 Projection des groupes sur le plan 1-2 de l'ACP

```{r cah_projection}
plot(
  resAcpGym$scores[, 1:2],
  xlab = paste0("Axe 1 (", pct1, "%)"),
  ylab = paste0("Axe 2 (", pct2, "%)"),
  col = gym$Cluster_CAH,
  pch = 19,
  cex = 0.7,
  main = "Groupes CAH sur le plan 1-2 de l'ACP"
)
legend(
  "topright",
  legend = levels(gym$Cluster_CAH),
  col = 1:length(levels(gym$Cluster_CAH)),
  pch = 19,
  bty = "n"
)
abline(h = 0, v = 0, lty = 2, col = "grey")
```

## 7.4 Description sommaire des clusters

```{r cah_description}
aggregate(gym_quanti, by = list(Cluster = gym$Cluster_CAH), mean)
table(gym$Cluster_CAH, gym$Gender)
table(gym$Cluster_CAH, gym$Workout_Type)
table(gym$Cluster_CAH, gym$Experience_Level)
table(gym$Cluster_CAH, gym$Classe_Calories)
```

# 8. CART

Le CART est utilisé ici pour prédire la **classe de dépense calorique**.

## 8.1 Préparation de la base de modélisation

Dans cette version, on retire **Calories_Burned** (variable continue cible initiale) et **BMI** (variable redondante) de la base utilisée pour la classification.

```{r cart_data}
set.seed(123)

data_cart <- subset(gym, select = -c(Calories_Burned, BMI))
str(data_cart)
```

## 8.2 Échantillons d'apprentissage et de test

```{r cart_split}
n <- nrow(data_cart)
index_train <- sample(1:n, size = 0.7 * n)
train_cart <- data_cart[index_train, ]
test_cart  <- data_cart[-index_train, ]

dim(train_cart)
dim(test_cart)
```

## 8.3 Construction de l'arbre de classification

```{r cart_modele}
cart_classe <- rpart(
  Classe_Calories ~ .,
  data = train_cart,
  method = "class",
  control = rpart.control(cp = 0.01, minsplit = 20)
)

printcp(cart_classe)
plotcp(cart_classe)
```

```{r cart_plot}
rpart.plot(
  cart_classe,
  type = 2,
  extra = 104,
  fallen.leaves = TRUE,
  main = "CART - Classe de dépense calorique"
)
```

## 8.4 Évaluation sur l'échantillon test

```{r cart_evaluation}
pred_cart <- predict(cart_classe, newdata = test_cart, type = "class")

tab_cart <- table(Observe = test_cart$Classe_Calories, Pred = pred_cart)
tab_cart

acc_cart <- mean(pred_cart == test_cart$Classe_Calories)
acc_cart
```

# 9. Random Forest

La Random Forest est utilisée ici comme méthode d'ensemble pour comparer les performances prédictives avec celles du CART.

## 9.1 Ajustement du modèle

```{r rf_modele}
set.seed(123)

rf_classe <- randomForest(
  Classe_Calories ~ .,
  data = train_cart,
  ntree = 500,
  importance = TRUE
)

print(rf_classe)
plot(rf_classe, main = "Erreur OOB - Random Forest")
```

## 9.2 Importance des variables

```{r rf_importance}
importance(rf_classe)
varImpPlot(rf_classe, main = "Importance des variables - Random Forest")
```

## 9.3 Évaluation sur l'échantillon test

```{r rf_evaluation}
pred_rf <- predict(rf_classe, newdata = test_cart, type = "class")

tab_rf <- table(Observe = test_cart$Classe_Calories, Pred = pred_rf)
tab_rf

acc_rf <- mean(pred_rf == test_cart$Classe_Calories)
acc_rf
```

# 10. Synthèse de comparaison des modèles

Cette dernière section permet d'afficher côte à côte les performances des deux approches de classification retenues.

```{r synthese_modeles}
performance_modeles <- data.frame(
  Modele = c("CART", "Random Forest"),
  Accuracy_test = c(acc_cart, acc_rf)
)

performance_modeles
```

# 11. Remarques finales

Ce document constitue une version propre et directement comparable de l'analyse individuelle. Il permet notamment de vérifier, entre deux travaux réalisés séparément :

-   si les mêmes variables apparaissent comme structurantes ;
-   si les axes de l'ACP sont interprétés de manière cohérente ;
-   si la CAH produit des profils similaires ;
-   si CART et Random Forest conduisent à des performances proches ou non.

Autrement dit, une base convenable pour comparer des résultats sans se noyer dans un script brut de 400 lignes, ce qui reste un progrès modeste mais appréciable.
