---
title: "ETUDE DE CAS 1 - Gym Members Exercise Dataset"
author: "Huong PHAM"
date: "2026-03-17"
output:
  html_document:
    toc: true
    toc_depth: 3
    number_sections: true
---

```{r setup, include=FALSE}
knitr::opts_chunk$set(
  echo = TRUE,
  message = FALSE,
  warning = FALSE,
  fig.width = 8,
  fig.height = 5
)
```

# 1. Chargement des packages et importation des données

## 1.1. Packages nécessaires

```{r packages}
packages <- c("corrplot", "MASS", "rpart", "rpart.plot", "randomForest", "pls", "ggplot2", "tidyr")
to_install <- packages[!packages %in% rownames(installed.packages())]
if (length(to_install) > 0) install.packages(to_install)

library(corrplot)
library(MASS)
library(rpart)
library(rpart.plot)
library(randomForest)
library(pls)
library(ggplot2)
library(tidyr)
```

## 1.2. Importation du jeu de données

Le fichier est importé depuis le répertoire de travail.\
On vérifie ensuite sa structure, sa dimension et un premier résumé global afin d’identifier la nature des variables.

```{r importation}
# Adapter le chemin si besoin
setwd("/Users/thanhhuong/Downloads/M1/Etude de cas")

gym <- read.csv(
  "gym_members_exercise_tracking.csv",
  sep = ",",
  dec = ".",
  header = TRUE
)

str(gym)
dim(gym)
head(gym)
summary(gym)
```

# 2. Préparation et nettoyage des données

## 2.1. Typage des variables qualitatives

Certaines variables doivent être explicitement converties en facteurs afin d’être traitées correctement dans les analyses descriptives et les modèles supervisés.

```{r typage-variables}
gym$Gender <- as.factor(gym$Gender)
gym$Workout_Type <- as.factor(gym$Workout_Type)
gym$Experience_Level <- as.factor(gym$Experience_Level)
```

## 2.2. Vérification des valeurs manquantes et des doublons

Avant toute analyse, il est nécessaire de vérifier la qualité globale des données, notamment la présence de valeurs manquantes et de doublons.

```{r verif-na-doublons}
na_counts <- colSums(is.na(gym))
dup_count <- sum(duplicated(gym))

na_counts
dup_count
```

## 2.3. Choix des variables retenues

Le nettoyage ne se limite pas à supprimer des observations. Il consiste aussi à limiter les redondances entre variables.

Dans cette étude :

-   `BMI` est une variable dérivée de `Weight` et `Height` et peut donc introduire une redondance ;
-   `Max_BPM` et `Resting_BPM` semblent a priori moins informatifs que `Avg_BPM` pour expliquer la dépense calorique ;
-   les analyses principales sont donc réalisées sur un sous-ensemble de variables quantitatives jugées plus pertinentes.

```{r selection-variables}
vars_quanti_full <- c(
  "Age",
  "Weight..kg.",
  "Height..m.",
  "Max_BPM",
  "Avg_BPM",
  "Resting_BPM",
  "Session_Duration..hours.",
  "Fat_Percentage",
  "Water_Intake..liters.",
  "Workout_Frequency..days.week.",
  "BMI"
)

vars_quanti <- c(
  "Age",
  "Weight..kg.",
  "Height..m.",
  "Avg_BPM",
  "Session_Duration..hours.",
  "Fat_Percentage",
  "Water_Intake..liters.",
  "Workout_Frequency..days.week."
)

vars_quali <- c("Gender", "Workout_Type", "Experience_Level")

gym_quanti_full <- gym[, vars_quanti_full]
gym_quanti <- gym[, vars_quanti]
gym_quali <- gym[, vars_quali]

calories <- gym$Calories_Burned
```

## 2.4. Vérifications méthodologiques utiles

Les corrélations suivantes servent à justifier le choix des variables conservées ou écartées.

```{r verif-corr-methodo}
corr_bpm <- cor(gym[, c("Max_BPM", "Avg_BPM", "Resting_BPM")])
corr_bpm_cal <- cor(gym[, c("Max_BPM", "Avg_BPM", "Resting_BPM", "Calories_Burned")])[, "Calories_Burned"]
corr_bmi <- cor(gym[, c("BMI", "Weight..kg.", "Height..m.")])

round(corr_bpm, 3)
round(corr_bpm_cal, 3)
round(corr_bmi, 3)
```

## 2.5. Création de la variable cible de classification

Afin de réaliser des modèles de classification, on transforme la variable continue `Calories_Burned` en trois classes de niveau de dépense calorique : **Faible**, **Modérée** et **Haute**, à partir des terciles.

```{r creation-classe-calories}
burned_cal <- quantile(
  gym$Calories_Burned,
  probs = c(0, 1/3, 2/3, 1),
  na.rm = TRUE
)

gym$Classe_Calories <- cut(
  gym$Calories_Burned,
  breaks = burned_cal,
  include.lowest = TRUE,
  labels = c("Faible", "Moderee", "Haute")
)

gym$Classe_Calories <- as.factor(gym$Classe_Calories)

tab_classe <- table(gym$Classe_Calories)
prop_classe <- round(prop.table(tab_classe), 3)

tab_classe
prop_classe
```

# 3. Analyse descriptive

## 3.1. Description des variables quantitatives

On commence par résumer les variables quantitatives retenues à l’aide des moyennes, écarts-types et statistiques usuelles.

```{r stats-descriptives}
moyennes <- round(apply(gym_quanti, 2, mean), 2)
ecarts_types <- round(apply(gym_quanti, 2, sd), 2)
resume_quanti <- summary(gym_quanti)

moyennes
ecarts_types
resume_quanti
```

## 3.2. Distribution des variables qualitatives

On examine ensuite la distribution des variables qualitatives du jeu de données.

```{r distributions-quali}
table(gym$Gender)
table(gym$Workout_Type)
table(gym$Experience_Level)
table(gym$Classe_Calories)
```

## 3.3. Visualisation des distributions

Les boxplots permettent d’identifier la dispersion et d’éventuelles observations atypiques.

```{r boxplots}
par(mfrow = c(2, 2))
boxplot(gym$Calories_Burned, main = "Calories_Burned")
boxplot(gym$Session_Duration..hours., main = "Session_Duration")
boxplot(gym$Fat_Percentage, main = "Fat_Percentage")
boxplot(gym$Workout_Frequency..days.week., main = "Workout_Frequency")
par(mfrow = c(1, 1))
```

## 3.4. Corrélations entre variables quantitatives

L’étude des corrélations permet de repérer les dépendances linéaires entre les variables quantitatives retenues.

```{r corr-quanti}
cor_matrix <- cor(gym_quanti, use = "pairwise.complete.obs")

round(cor_matrix, 2)

corrplot(
  cor_matrix,
  method = "color",
  tl.col = "black",
  tl.cex = 0.7
)
```

La matrice de corrélation met en évidence plusieurs relations intéressantes. La plus marquée concerne la corrélation positive entre Session_Duration et Workout_Frequency, ce qui suggère que les individus s’entraînant plus souvent ont également tendance à faire des séances plus longues. À l’inverse, Fat_Percentage est négativement corrélée à Session_Duration, à Water_Intake et à Workout_Frequency, ce qui traduit un profil globalement moins actif chez les individus présentant un pourcentage de masse grasse plus élevé. Les corrélations entre Weight, Height et Water_Intake sont positives mais plus modérées.

## 3.5. Corrélations avec la variable cible continue

On examine ici les liens entre les variables explicatives quantitatives et `Calories_Burned`.

```{r corr-cible}
cor_target <- cor(
  cbind(gym_quanti, Calories_Burned = gym$Calories_Burned),
  use = "pairwise.complete.obs"
)

round(cor_target[, "Calories_Burned"], 2)
```

L’analyse des corrélations avec Calories_Burned montre clairement que la variable la plus liée à la dépense calorique est Session_Duration, avec une corrélation très forte de 0,91. Workout_Frequency et Fat_Percentage présentent également des liens marqués, respectivement positif et négatif. Avg_BPM et Water_Intake ont des corrélations positives plus modérées, tandis que l’âge, le poids et la taille contribuent peu à la variation de Calories_Burned.

# 4. Analyse en composantes principales (ACP)

## 4.1. Centrage et réduction

L’ACP est réalisée sur des variables quantitatives centrées-réduites, afin d’éviter qu’une variable à grande variance domine artificiellement l’analyse.

```{r centrage-reduction}
gymCR <- scale(gym_quanti, center = TRUE, scale = TRUE)

round(apply(gymCR, 2, mean), 5)
round(apply(gymCR, 2, sd), 5)
```

## 4.2. Réalisation de l’ACP

On utilise ici `prcomp`, plus stable numériquement que `princomp`.

```{r acp}
resAcpGym <- prcomp(gym_quanti, center = TRUE, scale. = TRUE)

scores_acp <- resAcpGym$x
vp <- resAcpGym$sdev^2

round(vp, 3)
round(vp / sum(vp) * 100, 2)
round(cumsum(vp) / sum(vp) * 100, 2)
```

## 4.3. Choix du nombre d’axes

Deux critères sont utilisés ici : le critère de **Kaiser** et le seuil de **Saporta**.

```{r choix-nb-axes}
n <- nrow(gym_quanti)
p <- ncol(gym_quanti)

kaiser_n <- sum(vp > 1)
saporta_threshold <- 1 + 2 * sqrt((p - 1) / (n - 1))
saporta_n <- sum(vp > saporta_threshold)

kaiser_n
round(saporta_threshold, 3)
saporta_n
```

Le critère de Kaiser conduit à retenir 3 axes, tandis que le seuil de Saporta en suggère 2. Cette légère divergence est classique. Dans ce contexte, retenir 2 axes peut suffire pour l’interprétation graphique, alors que conserver 3 axes pour certaines analyses ultérieures, comme la CAH, permet de préserver davantage d’information. Le choix effectué est donc cohérent : 2 axes pour lire la structure, 3 axes pour classer les individus de manière plus robuste. 

## 4.4. Représentation des valeurs propres

```{r graphiques-vp}
par(mfrow = c(1, 2))
barplot(
  vp,
  main = "Valeurs propres",
  ylab = "Valeur propre",
  las = 2
)
abline(h = 1, col = "red", lty = 2)

plot(
  vp, type = "b", pch = 19,
  main = "Scree plot",
  xlab = "Composante",
  ylab = "Valeur propre"
)
abline(h = 1, col = "red", lty = 2)
par(mfrow = c(1, 1))
```

On observe un coude assez visible après les axes 2 ou 3, ce qui renforce l’idée qu’au-delà de ces composantes, l’information supplémentaire devient marginale. Les axes suivants captent surtout une part résiduelle de variance, moins utile pour une lecture synthétique des données

## 4.5. Variance expliquée par les premiers axes

```{r variance-expliquee}
pct1 <- round(vp[1] / sum(vp) * 100, 2)
pct2 <- round(vp[2] / sum(vp) * 100, 2)
pct3 <- round(vp[3] / sum(vp) * 100, 2)

pct1
pct2
pct3
```

L’axe 1 explique à lui seul 32,5 % de la variance, l’axe 2 en explique 19,7 %, et l’axe 3 environ 13,0 %. Cela signifie que le premier axe structure fortement les données, tandis que le second complète cette opposition principale.

## 4.6. Représentation des individus

On construit d’abord une fonction utilitaire pour colorer les individus selon une variable qualitative.

```{r fonction-acp}
plot_acp_groups <- function(group_var, main_title) {
  cols <- as.numeric(group_var)
  plot(
    scores_acp[, 1], scores_acp[, 2],
    main = main_title,
    xlab = paste0("Axe 1 (", pct1, "%)"),
    ylab = paste0("Axe 2 (", pct2, "%)"),
    col = cols,
    pch = 16
  )
  abline(h = 0, v = 0, lty = 2, col = "grey")
  legend(
    "topright",
    legend = levels(as.factor(group_var)),
    col = 1:length(levels(as.factor(group_var))),
    pch = 16,
    bty = "n",
    cex = 0.8
  )
}
```

### Individus sur le plan factoriel

```{r individus-acp}
par(mfrow = c(1, 2))
plot(
  scores_acp[, 1], scores_acp[, 2],
  main = "ACP - Individus",
  xlab = paste0("Axe 1 (", pct1, "%)"),
  ylab = paste0("Axe 2 (", pct2, "%)"),
  pch = 16
)
abline(h = 0, v = 0, lty = 2, col = "grey")

plot_acp_groups(gym$Gender, "ACP - Individus colorés par Gender")
par(mfrow = c(1, 1))

plot_acp_groups(gym$Workout_Type, "ACP - Individus colorés par Workout_Type")
plot_acp_groups(gym$Experience_Level, "ACP - Individus colorés par Experience_Level")
plot_acp_groups(gym$Classe_Calories, "ACP - Individus colorés par Classe_Calories")
```

La coloration par Classe_Calories est probablement celle qui apporte la lecture la plus informative, car la structure des corrélations suggère que les individus à forte dépense calorique se situent du côté des valeurs élevées de durée, fréquence et hydratation, alors que les individus à faible dépense se rapprochent du pôle défini par un pourcentage de masse grasse plus élevé.

La coloration par Gender et Experience_Level semble également pouvoir révéler une organisation partielle du nuage, sans pour autant produire une séparation parfaitement nette.

## 4.7. Cercle des corrélations

Le cercle des corrélations permet d’interpréter les axes en fonction des variables quantitatives.

```{r cercle-corr}
corvar <- cor(gymCR, scores_acp[, 1:2])

plot(
  corvar[, 1], corvar[, 2],
  xlim = c(-1, 1), ylim = c(-1, 1),
  xlab = paste0("Axe 1 (", pct1, "%)"),
  ylab = paste0("Axe 2 (", pct2, "%)"),
  main = "Cercle des corrélations",
  type = "n", asp = 1
)

symbols(0, 0, circles = 1, inches = FALSE, add = TRUE, fg = "blue", lty = 2)
abline(h = 0, v = 0, lty = 2, col = "grey")
text(
  corvar[, 1], corvar[, 2],
  labels = colnames(gym_quanti),
  col = "red",
  cex = 0.8
)

arrows(
  0, 0,
  corvar[, 1] * 0.95,
  corvar[, 2] * 0.95,
  length = 0.1,
  angle = 15,
  code = 2
)

round(corvar, 3)
```

L’axe 1 est fortement et positivement corrélé à Session_Duration, Water_Intake et Workout_Frequency, et fortement négativement corrélé à Fat_Percentage. Il peut donc être interprété comme un axe de niveau d’activité ou d’engagement sportif, opposant les individus actifs, réguliers et à faible masse grasse aux individus moins actifs et plus gras.

L’axe 2 est surtout marqué négativement par Weight et Height, et positivement par Session_Duration et Workout_Frequency. Il semble donc opposer davantage un pôle morphologique à un pôle comportemental d’entraînement. En revanche, Age et Avg_BPM contribuent peu aux deux premiers axes, ce qui signifie qu’ils structurent moins fortement la variabilité globale résumée par le plan 1-2

# 5. Classification ascendante hiérarchique (CAH)

## 5.1. Construction de la CAH sur les scores ACP

La CAH est réalisée sur les trois premiers axes de l’ACP afin de résumer l’information essentielle tout en réduisant le bruit.

```{r cah}
scores_cah <- scores_acp[, 1:3]

d_acp <- dist(scores_cah, method = "euclidean")
cah_ward <- hclust(d_acp, method = "ward.D2")

plot(
  cah_ward,
  hang = -1,
  main = "CAH sur scores ACP - Ward.D2",
  sub = "",
  xlab = ""
)
rect.hclust(cah_ward, k = 3, border = "red")

groupes_cah <- cutree(cah_ward, k = 3)
gym$Cluster_CAH <- as.factor(groupes_cah)

table(gym$Cluster_CAH)
```

## 5.2. Projection des clusters sur le plan ACP

```{r cah-projection}
plot(
  scores_acp[, 1], scores_acp[, 2],
  xlab = paste0("Axe 1 (", pct1, "%)"),
  ylab = paste0("Axe 2 (", pct2, "%)"),
  col = gym$Cluster_CAH,
  pch = 19,
  cex = 0.7,
  main = "Groupes CAH sur le plan 1-2 de l'ACP"
)
abline(h = 0, v = 0, lty = 2, col = "grey")
legend(
  "topright",
  legend = levels(gym$Cluster_CAH),
  col = 1:length(levels(gym$Cluster_CAH)),
  pch = 19,
  bty = "n"
)
```

La projection des clusters sur le plan factoriel montre que les groupes se répartissent de manière relativement structurée dans l’espace ACP. Cela confirme que les premiers axes captent bien la structure des données.

## 5.3. Profil des clusters

```{r profil-clusters}
aggregate(gym_quanti, by = list(Cluster = gym$Cluster_CAH), mean)

table(gym$Cluster_CAH, gym$Gender)
table(gym$Cluster_CAH, gym$Workout_Type)
table(gym$Cluster_CAH, gym$Experience_Level)
table(gym$Cluster_CAH, gym$Classe_Calories)
```

Le profil moyen des clusters permet une interprétation très parlante. Le cluster 1 regroupe les individus ayant les séances les plus longues, la fréquence d’entraînement la plus élevée, le plus faible taux de masse grasse et une hydratation élevée. Il correspond très clairement à un profil sportif confirmé et il est presque entièrement composé d’individus de niveau d’expérience 3. Le cluster 2 rassemble plutôt des individus plus petits, plus légers, avec une masse grasse plus élevée, une hydratation faible et des séances plus courtes. Il est majoritairement féminin et principalement constitué d’individus de niveaux 1 et 2. Le cluster 3 correspond à des individus plus grands et plus lourds, très majoritairement masculins, avec un profil intermédiaire en termes de durée, fréquence et dépense calorique. Enfin, le croisement avec Classe_Calories confirme cette lecture: le cluster 1 concentre surtout les dépenses élevées, le cluster 2 surtout les faibles dépenses, et le cluster 3 occupe une position intermédiaire

# 6. Préparation des bases pour la modélisation

## 6.1. Constitution des jeux d’apprentissage et de test

On fixe une graine aléatoire pour garantir la reproductibilité, puis on réalise un découpage **70 % apprentissage / 30 % test**.

```{r preparation-modeles}
set.seed(123)

vars_model_class <- c(vars_quanti, vars_quali, "Classe_Calories")
vars_model_reg   <- c(vars_quanti, vars_quali, "Calories_Burned")

data_class <- gym[, vars_model_class]
data_reg   <- gym[, vars_model_reg]

data_lda <- gym[, c(vars_quanti, "Classe_Calories")]

n_all <- nrow(gym)
index_train <- sample(1:n_all, size = floor(0.7 * n_all))
index_test  <- setdiff(1:n_all, index_train)

train_class <- data_class[index_train, ]
test_class  <- data_class[index_test, ]

train_reg <- data_reg[index_train, ]
test_reg  <- data_reg[index_test, ]

train_lda <- data_lda[index_train, ]
test_lda  <- data_lda[index_test, ]
```

# 7. Modèles de classification de `Classe_Calories`

## 7.1. Analyse discriminante linéaire (LDA)

La LDA est ici appliquée uniquement aux variables quantitatives retenues.

```{r lda}
lda_classe <- lda(Classe_Calories ~ ., data = train_lda)

pred_lda <- predict(lda_classe, newdata = test_lda)$class

tab_lda <- table(Observe = test_lda$Classe_Calories, Pred = pred_lda)
acc_lda <- mean(pred_lda == test_lda$Classe_Calories)

tab_lda
round(acc_lda, 4)
```

La LDA atteint une accuracy de 0,8562 sur l’échantillon test, ce qui correspond à une performance déjà solide. La matrice de confusion montre que les classes extrêmes, Faible et Haute, sont bien reconnues, tandis que les erreurs concernent surtout la classe intermédiaire Modérée, qui se confond partiellement avec les deux autres. Ce résultat est logique: les profils intermédiaires sont souvent moins bien séparés que les profils extrêmes. 

## 7.2. Arbre de décision CART

Le modèle CART est d’abord construit de manière large, puis élagué selon la règle du **1-SE** pour limiter le surapprentissage.

```{r cart-class}
cart_full <- rpart(
  Classe_Calories ~ .,
  data = train_class,
  method = "class",
  control = rpart.control(cp = 0.001, minsplit = 20, xval = 10)
)

printcp(cart_full)
plotcp(cart_full)

cptab_class <- cart_full$cptable
i_min_class <- which.min(cptab_class[, "xerror"])
xerr_min_class <- cptab_class[i_min_class, "xerror"]
xstd_min_class <- cptab_class[i_min_class, "xstd"]

i_1se_class <- min(which(cptab_class[, "xerror"] <= xerr_min_class + xstd_min_class))
cp_1se_class <- cptab_class[i_1se_class, "CP"]

cart_classe <- prune(cart_full, cp = cp_1se_class)

rpart.plot(
  cart_classe,
  type = 2,
  extra = 104,
  fallen.leaves = TRUE,
  main = "CART élagué - Classe de dépense calorique"
)

pred_cart <- predict(cart_classe, newdata = test_class, type = "class")

tab_cart <- table(Observe = test_class$Classe_Calories, Pred = pred_cart)
acc_cart <- mean(pred_cart == test_class$Classe_Calories)

tab_cart
round(acc_cart, 4)
```

Le modèle CART de classification, après élagage selon la règle du 1-SE, atteint une accuracy de 0,8699, légèrement supérieure à celle de la LDA. Les erreurs restent concentrées autour de la classe Modérée, ce qui confirme qu’elle constitue la zone de transition entre les profils faibles et élevés. L’intérêt principal du CART réside dans son interprétabilité: il permet d’identifier des seuils décisionnels simples à partir de variables comme la durée de séance, la fréquence, l’âge ou l’Avg_BPM. En revanche, ses performances restent un peu limitées par rapport à un modèle d’ensemble.

## 7.3. Random Forest

La Random Forest agrège un grand nombre d’arbres et fournit généralement de meilleures performances prédictives qu’un arbre unique.

```{r random-forest}
rf_classe <- randomForest(
  Classe_Calories ~ .,
  data = train_class,
  ntree = 500,
  importance = TRUE
)

rf_classe
plot(rf_classe, main = "Erreur OOB - Random Forest")

importance(rf_classe)
varImpPlot(rf_classe, main = "Importance des variables - Random Forest")

pred_rf <- predict(rf_classe, newdata = test_class, type = "class")

tab_rf <- table(Observe = test_class$Classe_Calories, Pred = pred_rf)
acc_rf <- mean(pred_rf == test_class$Classe_Calories)

tab_rf
round(acc_rf, 4)
```

La Random Forest fournit la meilleure performance en classification, avec une accuracy de 0,8801 sur le test et une erreur OOB de 10,87 %, ce qui confirme sa bonne robustesse. L’importance des variables montre que Session_Duration est de loin la variable la plus discriminante, suivie par Avg_BPM, Fat_Percentage, Experience_Level et Age. À l’inverse, Workout_Type semble peu contributive ici. La forêt aléatoire améliore la qualité de prédiction par rapport à LDA et CART, ce qui suggère que les relations entre variables explicatives et classes de dépense calorique comportent des non-linéarités et des interactions qu’un modèle plus souple capte mieux

# 8. Modèles de régression pour `Calories_Burned`

## 8.1. Régression CART

Comme pour la classification, on construit d’abord un arbre large puis on l’élague.

```{r cart-regression}
cart_reg_full <- rpart(
  Calories_Burned ~ .,
  data = train_reg,
  method = "anova",
  control = rpart.control(cp = 0.001, minsplit = 20, xval = 10)
)

printcp(cart_reg_full)
plotcp(cart_reg_full)

cptab_reg <- cart_reg_full$cptable
i_min_reg <- which.min(cptab_reg[, "xerror"])
xerr_min_reg <- cptab_reg[i_min_reg, "xerror"]
xstd_min_reg <- cptab_reg[i_min_reg, "xstd"]

i_1se_reg <- min(which(cptab_reg[, "xerror"] <= xerr_min_reg + xstd_min_reg))
cp_1se_reg <- cptab_reg[i_1se_reg, "CP"]

cart_reg <- prune(cart_reg_full, cp = cp_1se_reg)

rpart.plot(
  cart_reg,
  type = 2,
  extra = 101,
  fallen.leaves = TRUE,
  main = "CART régression - Calories_Burned"
)

pred_cart_reg <- predict(cart_reg, newdata = test_reg)

r2_cart_reg <- cor(test_reg$Calories_Burned, pred_cart_reg)^2
rmse_cart_reg <- sqrt(mean((test_reg$Calories_Burned - pred_cart_reg)^2))
mae_cart_reg <- mean(abs(test_reg$Calories_Burned - pred_cart_reg))

round(r2_cart_reg, 4)
round(rmse_cart_reg, 2)
round(mae_cart_reg, 2)
```

L’arbre de régression obtient de bonnes performances avec un R² test de 0,9121, un RMSE de 79,16 et un MAE de 60,52. Cela signifie que le modèle explique une grande partie de la variabilité de Calories_Burned, tout en maintenant une erreur de prédiction raisonnable. Les variables utilisées dans l’arbre sont cohérentes avec les analyses précédentes, notamment Session_Duration, Avg_BPM et Fat_Percentage. Le modèle reste toutefois moins précis qu’une approche de type PLS.

## 8.2. Régression PLS

La régression PLS est particulièrement utile lorsque les variables quantitatives sont potentiellement corrélées entre elles.

```{r pls}
data_pls <- gym[, c(vars_quanti, "Calories_Burned")]
train_pls <- data_pls[index_train, ]
test_pls  <- data_pls[index_test, ]

modele_pls <- plsr(
  Calories_Burned ~ .,
  data = train_pls,
  scale = TRUE,
  validation = "CV"
)

summary(modele_pls)

plot(
  RMSEP(modele_pls, estimate = "CV"),
  legendpos = "topright",
  main = "RMSEP - PLS"
)

rmsep_cv <- drop(RMSEP(modele_pls, estimate = "CV")$val[1, 1, -1])
n_comp_opt <- which.min(rmsep_cv)

n_comp_opt

pred_pls <- predict(modele_pls, newdata = test_pls, ncomp = n_comp_opt)
pred_pls <- as.vector(pred_pls)

r2_pls <- cor(test_pls$Calories_Burned, pred_pls)^2
rmse_pls <- sqrt(mean((test_pls$Calories_Burned - pred_pls)^2))
mae_pls <- mean(abs(test_pls$Calories_Burned - pred_pls))
round(r2_pls, 4)
round(rmse_pls, 2)
round(mae_pls, 2)

```

La PLS donne les meilleures performances en régression. La validation croisée montre une chute très rapide du RMSEP entre 1 et 4 composantes, puis une stabilisation à partir de 5-6 composantes, avec un optimum retenu à 6 composantes. Sur le jeu test, le modèle atteint un R² de 0,9683, un RMSE de 47,49 et un MAE de 36,67, ce qui traduit une excellente qualité de prédiction. Ces résultats montrent que la dépense calorique peut être très bien expliquée par une combinaison linéaire latente des variables quantitatives retenues.

# 9. Comparaison finale des performances

```{r metrics-functions}
macro_class_metrics <- function(obs, pred) {
  tab <- table(obs, pred)
  classes <- rownames(tab)

  precision <- recall <- f1 <- numeric(length(classes))

  for (i in seq_along(classes)) {
    cl <- classes[i]

    TP <- tab[cl, cl]
    FP <- sum(tab[, cl]) - TP
    FN <- sum(tab[cl, ]) - TP

    precision[i] <- ifelse((TP + FP) == 0, NA, TP / (TP + FP))
    recall[i]    <- ifelse((TP + FN) == 0, NA, TP / (TP + FN))
    f1[i]        <- ifelse(
      is.na(precision[i]) | is.na(recall[i]) | (precision[i] + recall[i] == 0),
      NA,
      2 * precision[i] * recall[i] / (precision[i] + recall[i])
    )
  }

  c(
    Precision_macro = mean(precision, na.rm = TRUE),
    Recall_macro    = mean(recall, na.rm = TRUE),
    F1_macro        = mean(f1, na.rm = TRUE)
  )
}
```

## 9.1. Résumé des modèles de classification

```{r resume-classification}


met_lda  <- macro_class_metrics(test_lda$Classe_Calories, pred_lda)
met_cart <- macro_class_metrics(test_class$Classe_Calories, pred_cart)
met_rf   <- macro_class_metrics(test_class$Classe_Calories, pred_rf)

resume_classification <- data.frame(
  Modele = c("LDA", "CART classification", "Random Forest"),
  Accuracy_test = c(acc_lda, acc_cart, acc_rf),
  Precision_macro = c(met_lda["Precision_macro"], met_cart["Precision_macro"], met_rf["Precision_macro"]),
  Recall_macro = c(met_lda["Recall_macro"], met_cart["Recall_macro"], met_rf["Recall_macro"]),
  F1_macro = c(met_lda["F1_macro"], met_cart["F1_macro"], met_rf["F1_macro"])
)

resume_classification_aff <- resume_classification
resume_classification_aff[, -1] <- lapply(resume_classification_aff[, -1], round, 4)
resume_classification_aff
```

## 9.2. Résumé des modèles de régression

```{r resume-regression}
resume_regression <- data.frame(
  Modele = c("CART régression", "PLS"),
  R2_test = c(r2_cart_reg, r2_pls),
  RMSE_test = c(rmse_cart_reg, rmse_pls),
  MAE_test = c(mae_cart_reg, mae_pls)
)

data.frame(
  Modele = resume_regression$Modele,
  R2_test = round(resume_regression$R2_test, 4),
  RMSE_test = round(resume_regression$RMSE_test, 2),
  MAE_test = round(resume_regression$MAE_test, 2)
)
```

## 9.3. Visualisation comparative des performances

```{r comparaison-ggplot}
# Table commune pour visualiser tous les modèles en une seule figure
perf_all <- data.frame(
  Modele = c("LDA", "CART classification", "Random Forest", "CART régression", "PLS"),
  Type_modele = c("Classification", "Classification", "Classification", "Régression", "Régression"),
  Accuracy = c(acc_lda, acc_cart, acc_rf, NA, NA),
  R2 = c(NA, NA, NA, r2_cart_reg, r2_pls),
  RMSE = c(NA, NA, NA, rmse_cart_reg, rmse_pls)
)

# Passage au format long pour ggplot
perf_long <- pivot_longer(
  perf_all,
  cols = c("Accuracy", "R2", "RMSE"),
  names_to = "Metrique",
  values_to = "Valeur"
)

# On enlève les NA
perf_long <- perf_long[!is.na(perf_long$Valeur), ]

# Ordre des métriques
perf_long$Metrique <- factor(perf_long$Metrique, levels = c("Accuracy", "R2", "RMSE"))

# Plot comparatif
ggplot(perf_long, aes(x = reorder(Modele, Valeur), y = Valeur, fill = Type_modele)) +
  geom_col(width = 0.7) +
  geom_text(aes(label = round(Valeur, 3)), hjust = -0.1, size = 3.8) +
  facet_wrap(~ Metrique, scales = "free_x", ncol = 1) +
  coord_flip() +
  labs(
    title = "Comparaison visuelle des performances des modèles",
    x = "Modèle",
    y = "Valeur de la métrique",
    fill = "Type"
  ) +
  theme_minimal(base_size = 13) +
  theme(
    strip.text = element_text(face = "bold"),
    plot.title = element_text(face = "bold"),
    legend.position = "bottom"
  )
```

```{r metrics-compare-functions}
# Données classification -> format long
plot_classif <- data.frame(
  Modele = rep(resume_classification$Modele, times = 4),
  Metric = rep(c("Accuracy", "Precision macro", "Recall macro", "F1 macro"),
               each = nrow(resume_classification)),
  Valeur = c(
    resume_classification$Accuracy_test,
    resume_classification$Precision_macro,
    resume_classification$Recall_macro,
    resume_classification$F1_macro
  ),
  Famille = "Classification"
)

# Données régression -> format long
plot_reg <- data.frame(
  Modele = rep(resume_regression$Modele, times = 3),
  Metric = rep(c("R2", "RMSE", "MAE"),
               each = nrow(resume_regression)),
  Valeur = c(
    resume_regression$R2_test,
    resume_regression$RMSE_test,
    resume_regression$MAE_test
  ),
  Famille = "Régression"
)

plot_all <- rbind(plot_classif, plot_reg)

# Ordre des modèles
plot_all$Modele <- factor(
  plot_all$Modele,
  levels = c("LDA", "CART classification", "Random Forest", "CART régression", "PLS")
)

# Ordre des métriques
plot_all$Metric <- factor(
  plot_all$Metric,
  levels = c("Accuracy", "Precision macro", "Recall macro", "F1 macro", "R2", "RMSE", "MAE")
)

ggplot(plot_all, aes(x = Modele, y = Valeur, fill = Famille)) +
  geom_col(width = 0.7) +
  geom_text(aes(label = round(Valeur, 3)),
            vjust = -0.3, size = 3.2) +
  facet_wrap(~ Metric, scales = "free_y", ncol = 3) +
  labs(
    title = "Comparaison visuelle des performances des modèles",
    subtitle = "Classification : Accuracy, Precision, Recall, F1 | Régression : R², RMSE, MAE",
    x = "Modèle",
    y = "Valeur de l'indicateur",
    fill = "Famille"
  ) +
  theme_minimal(base_size = 12) +
  theme(
    plot.title = element_text(face = "bold"),
    axis.text.x = element_text(angle = 35, hjust = 1),
    strip.text = element_text(face = "bold"),
    legend.position = "top"
  )
```

### Interpretation:

### 1. Modèles de classification

Les trois modèles de classification comparés sont **LDA**, **CART classification** et **Random Forest**.\
Globalement, les trois modèles présentent des performances élevées, avec des valeurs proches ou supérieures à **0,85** sur l’ensemble des métriques. Cela indique que la variable cible `Classe_Calories` est globalement bien prédite à partir des variables explicatives retenues.

Parmi ces modèles, **Random Forest** apparaît comme le plus performant ou au moins le plus robuste de façon globale, avec les valeurs les plus élevées sur la plupart des indicateurs.\
Cela suggère que les relations entre les variables explicatives et la classe de dépense calorique ne sont pas strictement linéaires, et qu’un modèle d’ensemble comme Random Forest capte mieux la complexité des données que la LDA ou un arbre CART unique.

La **LDA** conserve néanmoins de très bonnes performances, ce qui montre que la séparation entre classes est déjà assez nette dans l’espace des variables quantitatives.\
Le **CART classification** est légèrement moins performant, ce qui est attendu : un arbre unique est souvent plus simple à interpréter, mais moins stable et moins performant qu’une forêt aléatoire.

### 2. Modèles de régression

Pour la prédiction directe de `Calories_Burned`, deux modèles sont comparés : **CART régression** et **PLS**.\
Les indicateurs retenus sont le **R²**, le **RMSE** et le **MAE**.

Le modèle **PLS** obtient de meilleures performances que le **CART régression** :

-   son **R²** est plus élevé, ce qui signifie qu’il explique une plus grande part de la variabilité des calories brûlées ;

-   son **RMSE** est plus faible ;

-   son **MAE** est également plus faible.

Autrement dit, la **PLS fournit des prédictions plus précises et plus stables** que l’arbre de régression.\
Ce résultat est cohérent avec la structure des données : la PLS est particulièrement adaptée lorsqu’il existe de la **multicolinéarité** entre les variables quantitatives, et lorsqu’on souhaite intégrer simultanément une information issue des variables qualitatives via les axes d’**AFCM**.

À l’inverse, le **CART régression** reste utile pour une lecture plus simple et plus interprétable des seuils de décision, mais il est ici moins performant sur le plan prédictif

# Conclusion

La comparaison visuelle des performances montre que Random Forest est le meilleur modèle pour la classification des classes de calories, tandis que la PLS est la méthode la plus performante pour la prédiction quantitative des calories brûlées.
