---
title: "ETUDE DE CAS 1 - Gym Members Exercise Dataset"
author: "Votre nom"
date: "2026-03-17"
output:
  html_document:
    toc: true
    toc_depth: 3
    number_sections: true
---

```{r setup, include=FALSE}
knitr::opts_chunk$set(
  echo = TRUE,
  message = FALSE,
  warning = FALSE,
  fig.width = 8,
  fig.height = 5
)
```

# Introduction

Cette étude porte sur le jeu de données **Gym Members Exercise Dataset**.\
L’objectif est de suivre une démarche d’analyse structurée permettant :

1.  de préparer et nettoyer les données ;
2.  de décrire les caractéristiques de l’échantillon ;
3.  d’explorer la structure des variables quantitatives par ACP ;
4.  de réaliser une classification non supervisée par CAH ;
5.  de construire des modèles de classification pour prédire une **classe de dépense calorique** ;
6.  de construire des modèles de régression pour prédire directement **Calories_Burned**.

La stratégie retenue combine ainsi une approche **descriptive**, **exploratoire**, **non supervisée** et **supervisée**.

# 1. Chargement des packages et importation des données

## 1.1. Packages nécessaires

```{r packages}
packages <- c("corrplot", "MASS", "rpart", "rpart.plot", "randomForest", "pls")
to_install <- packages[!packages %in% rownames(installed.packages())]
if (length(to_install) > 0) install.packages(to_install)

library(corrplot)
library(MASS)
library(rpart)
library(rpart.plot)
library(randomForest)
library(pls)
```

## 1.2. Importation du jeu de données

Le fichier est importé depuis le répertoire de travail.\
On vérifie ensuite sa structure, sa dimension et un premier résumé global afin d’identifier la nature des variables.

```{r importation}
# Adapter le chemin si besoin
setwd("/Users/thanhhuong/Downloads/M1/Etude de cas")

gym <- read.csv(
  "gym_members_exercise_tracking.csv",
  sep = ",",
  dec = ".",
  header = TRUE
)

str(gym)
dim(gym)
head(gym)
summary(gym)
```

# 2. Préparation et nettoyage des données

## 2.1. Typage des variables qualitatives

Certaines variables doivent être explicitement converties en facteurs afin d’être traitées correctement dans les analyses descriptives et les modèles supervisés.

```{r typage-variables}
gym$Gender <- as.factor(gym$Gender)
gym$Workout_Type <- as.factor(gym$Workout_Type)
gym$Experience_Level <- as.factor(gym$Experience_Level)
```

## 2.2. Vérification des valeurs manquantes et des doublons

Avant toute analyse, il est nécessaire de vérifier la qualité globale des données, notamment la présence de valeurs manquantes et de doublons.

```{r verif-na-doublons}
na_counts <- colSums(is.na(gym))
dup_count <- sum(duplicated(gym))

na_counts
dup_count
```

Les sorties précédentes permettent de confirmer si le jeu de données nécessite un traitement complémentaire.\
En l’absence de valeurs manquantes importantes ou de doublons, l’analyse peut être poursuivie directement.

## 2.3. Choix des variables retenues

Le nettoyage ne se limite pas à supprimer des observations. Il consiste aussi à limiter les redondances entre variables.

Dans cette étude :

-   `BMI` est une variable dérivée de `Weight` et `Height` et peut donc introduire une redondance ;
-   `Max_BPM` et `Resting_BPM` semblent a priori moins informatifs que `Avg_BPM` pour expliquer la dépense calorique ;
-   les analyses principales sont donc réalisées sur un sous-ensemble de variables quantitatives jugées plus pertinentes.

```{r selection-variables}
vars_quanti_full <- c(
  "Age",
  "Weight..kg.",
  "Height..m.",
  "Max_BPM",
  "Avg_BPM",
  "Resting_BPM",
  "Session_Duration..hours.",
  "Fat_Percentage",
  "Water_Intake..liters.",
  "Workout_Frequency..days.week.",
  "BMI"
)

vars_quanti <- c(
  "Age",
  "Weight..kg.",
  "Height..m.",
  "Avg_BPM",
  "Session_Duration..hours.",
  "Fat_Percentage",
  "Water_Intake..liters.",
  "Workout_Frequency..days.week."
)

vars_quali <- c("Gender", "Workout_Type", "Experience_Level")

gym_quanti_full <- gym[, vars_quanti_full]
gym_quanti <- gym[, vars_quanti]
gym_quali <- gym[, vars_quali]

calories <- gym$Calories_Burned
```

## 2.4. Vérifications méthodologiques utiles

Les corrélations suivantes servent à justifier le choix des variables conservées ou écartées.

```{r verif-corr-methodo}
corr_bpm <- cor(gym[, c("Max_BPM", "Avg_BPM", "Resting_BPM")])
corr_bpm_cal <- cor(gym[, c("Max_BPM", "Avg_BPM", "Resting_BPM", "Calories_Burned")])[, "Calories_Burned"]
corr_bmi <- cor(gym[, c("BMI", "Weight..kg.", "Height..m.")])

round(corr_bpm, 3)
round(corr_bpm_cal, 3)
round(corr_bmi, 3)
```

Ces résultats permettent d’évaluer :

-   la proximité entre les différentes mesures de fréquence cardiaque ;
-   leur lien avec `Calories_Burned` ;
-   la redondance potentielle entre `BMI`, `Weight` et `Height`.

Si `BMI` est fortement corrélé à ses composantes, il est logique de ne pas l’inclure dans les analyses principales afin d’éviter une information répétée.

## 2.5. Création de la variable cible de classification

Afin de réaliser des modèles de classification, on transforme la variable continue `Calories_Burned` en trois classes de niveau de dépense calorique : **Faible**, **Modérée** et **Haute**, à partir des terciles.

```{r creation-classe-calories}
burned_cal <- quantile(
  gym$Calories_Burned,
  probs = c(0, 1/3, 2/3, 1),
  na.rm = TRUE
)

gym$Classe_Calories <- cut(
  gym$Calories_Burned,
  breaks = burned_cal,
  include.lowest = TRUE,
  labels = c("Faible", "Moderee", "Haute")
)

gym$Classe_Calories <- as.factor(gym$Classe_Calories)

tab_classe <- table(gym$Classe_Calories)
prop_classe <- round(prop.table(tab_classe), 3)

tab_classe
prop_classe
```

La répartition obtenue permet de vérifier que les classes sont globalement équilibrées, ce qui est souhaitable pour les modèles de classification.

# 3. Analyse descriptive

## 3.1. Description des variables quantitatives

On commence par résumer les variables quantitatives retenues à l’aide des moyennes, écarts-types et statistiques usuelles.

```{r stats-descriptives}
moyennes <- round(apply(gym_quanti, 2, mean), 2)
ecarts_types <- round(apply(gym_quanti, 2, sd), 2)
resume_quanti <- summary(gym_quanti)

moyennes
ecarts_types
resume_quanti
```

Cette étape permet d’apprécier l’ordre de grandeur des variables, leur dispersion et d’éventuelles asymétries ou valeurs extrêmes.

## 3.2. Distribution des variables qualitatives

On examine ensuite la distribution des variables qualitatives du jeu de données.

```{r distributions-quali}
table(gym$Gender)
table(gym$Workout_Type)
table(gym$Experience_Level)
table(gym$Classe_Calories)
```

Cette description donne une première idée de la composition de l’échantillon selon le sexe, le type d’entraînement, le niveau d’expérience et la classe de dépense calorique.

## 3.3. Visualisation des distributions

Les boxplots permettent d’identifier la dispersion et d’éventuelles observations atypiques.

```{r boxplots}
par(mfrow = c(2, 2))
boxplot(gym$Calories_Burned, main = "Calories_Burned")
boxplot(gym$Session_Duration..hours., main = "Session_Duration")
boxplot(gym$Fat_Percentage, main = "Fat_Percentage")
boxplot(gym$Workout_Frequency..days.week., main = "Workout_Frequency")
par(mfrow = c(1, 1))
```

Ces graphiques sont utiles pour repérer rapidement les variables les plus hétérogènes et vérifier si certaines distributions présentent des valeurs extrêmes.

## 3.4. Corrélations entre variables quantitatives

L’étude des corrélations permet de repérer les dépendances linéaires entre les variables quantitatives retenues.

```{r corr-quanti}
cor_matrix <- cor(gym_quanti, use = "pairwise.complete.obs")

round(cor_matrix, 2)

corrplot(
  cor_matrix,
  method = "color",
  tl.col = "black",
  tl.cex = 0.7
)
```

Une forte corrélation entre deux variables suggère qu’elles véhiculent une information proche.\
À l’inverse, des corrélations faibles traduisent des dimensions plus indépendantes du comportement physique étudié.

## 3.5. Corrélations avec la variable cible continue

On examine ici les liens entre les variables explicatives quantitatives et `Calories_Burned`.

```{r corr-cible}
cor_target <- cor(
  cbind(gym_quanti, Calories_Burned = gym$Calories_Burned),
  use = "pairwise.complete.obs"
)

round(cor_target[, "Calories_Burned"], 2)
```

Cette étape permet d’identifier les variables quantitatives les plus directement associées à la dépense calorique, ce qui sera utile pour l’interprétation des modèles prédictifs.

# 4. Analyse en composantes principales (ACP)

## 4.1. Centrage et réduction

L’ACP est réalisée sur des variables quantitatives centrées-réduites, afin d’éviter qu’une variable à grande variance domine artificiellement l’analyse.

```{r centrage-reduction}
gymCR <- scale(gym_quanti, center = TRUE, scale = TRUE)

round(apply(gymCR, 2, mean), 5)
round(apply(gymCR, 2, sd), 5)
```

Les moyennes proches de 0 et les écarts-types proches de 1 confirment que la standardisation a bien été effectuée.

## 4.2. Réalisation de l’ACP

On utilise ici `prcomp`, plus stable numériquement que `princomp`.

```{r acp}
resAcpGym <- prcomp(gym_quanti, center = TRUE, scale. = TRUE)

scores_acp <- resAcpGym$x
vp <- resAcpGym$sdev^2

round(vp, 3)
round(vp / sum(vp) * 100, 2)
round(cumsum(vp) / sum(vp) * 100, 2)
```

Les valeurs propres et pourcentages de variance expliquée permettent de mesurer combien d’information est capturée par chaque composante principale.

## 4.3. Choix du nombre d’axes

Deux critères sont utilisés ici : le critère de **Kaiser** et le seuil de **Saporta**.

```{r choix-nb-axes}
n <- nrow(gym_quanti)
p <- ncol(gym_quanti)

kaiser_n <- sum(vp > 1)
saporta_threshold <- 1 + 2 * sqrt((p - 1) / (n - 1))
saporta_n <- sum(vp > saporta_threshold)

kaiser_n
round(saporta_threshold, 3)
saporta_n
```

Le critère de Kaiser retient les axes dont la valeur propre est supérieure à 1.\
Le critère de Saporta est plus exigeant et permet parfois une sélection plus prudente des dimensions réellement informatives.

## 4.4. Représentation des valeurs propres

```{r graphiques-vp}
par(mfrow = c(1, 2))
barplot(
  vp,
  main = "Valeurs propres",
  ylab = "Valeur propre",
  las = 2
)
abline(h = 1, col = "red", lty = 2)

plot(
  vp, type = "b", pch = 19,
  main = "Scree plot",
  xlab = "Composante",
  ylab = "Valeur propre"
)
abline(h = 1, col = "red", lty = 2)
par(mfrow = c(1, 1))
```

Le scree plot permet de visualiser le décrochement des valeurs propres et d’aider au choix du nombre d’axes à interpréter.

## 4.5. Variance expliquée par les premiers axes

```{r variance-expliquee}
pct1 <- round(vp[1] / sum(vp) * 100, 2)
pct2 <- round(vp[2] / sum(vp) * 100, 2)
pct3 <- round(vp[3] / sum(vp) * 100, 2)

pct1
pct2
pct3
```

Les deux premiers axes expliquent ensemble `r round(pct1 + pct2, 2)` % de la variance totale, ce qui donne une idée de la qualité de la représentation plane de l’ACP.

## 4.6. Représentation des individus

On construit d’abord une fonction utilitaire pour colorer les individus selon une variable qualitative.

```{r fonction-acp}
plot_acp_groups <- function(group_var, main_title) {
  cols <- as.numeric(group_var)
  plot(
    scores_acp[, 1], scores_acp[, 2],
    main = main_title,
    xlab = paste0("Axe 1 (", pct1, "%)"),
    ylab = paste0("Axe 2 (", pct2, "%)"),
    col = cols,
    pch = 16
  )
  abline(h = 0, v = 0, lty = 2, col = "grey")
  legend(
    "topright",
    legend = levels(as.factor(group_var)),
    col = 1:length(levels(as.factor(group_var))),
    pch = 16,
    bty = "n",
    cex = 0.8
  )
}
```

### Individus sur le plan factoriel

```{r individus-acp}
par(mfrow = c(1, 2))
plot(
  scores_acp[, 1], scores_acp[, 2],
  main = "ACP - Individus",
  xlab = paste0("Axe 1 (", pct1, "%)"),
  ylab = paste0("Axe 2 (", pct2, "%)"),
  pch = 16
)
abline(h = 0, v = 0, lty = 2, col = "grey")

plot_acp_groups(gym$Gender, "ACP - Individus colorés par Gender")
par(mfrow = c(1, 1))

plot_acp_groups(gym$Workout_Type, "ACP - Individus colorés par Workout_Type")
plot_acp_groups(gym$Experience_Level, "ACP - Individus colorés par Experience_Level")
plot_acp_groups(gym$Classe_Calories, "ACP - Individus colorés par Classe_Calories")
```

Ces graphiques permettent d’observer si certains groupes se distinguent visuellement sur les premiers axes de l’ACP.\
Une séparation partielle ou nette suggère que la structure multidimensionnelle des données est liée aux variables qualitatives étudiées.

## 4.7. Cercle des corrélations

Le cercle des corrélations permet d’interpréter les axes en fonction des variables quantitatives.

```{r cercle-corr}
corvar <- cor(gymCR, scores_acp[, 1:2])

plot(
  corvar[, 1], corvar[, 2],
  xlim = c(-1, 1), ylim = c(-1, 1),
  xlab = paste0("Axe 1 (", pct1, "%)"),
  ylab = paste0("Axe 2 (", pct2, "%)"),
  main = "Cercle des corrélations",
  type = "n", asp = 1
)

symbols(0, 0, circles = 1, inches = FALSE, add = TRUE, fg = "blue", lty = 2)
abline(h = 0, v = 0, lty = 2, col = "grey")
text(
  corvar[, 1], corvar[, 2],
  labels = colnames(gym_quanti),
  col = "red",
  cex = 0.8
)

arrows(
  0, 0,
  corvar[, 1] * 0.95,
  corvar[, 2] * 0.95,
  length = 0.1,
  angle = 15,
  code = 2
)

round(corvar, 3)
```

Les variables proches du cercle et fortement projetées sur un axe contribuent davantage à la définition de cet axe.\
Des variables orientées dans la même direction sont positivement associées, tandis que des directions opposées traduisent une opposition.

# 5. Classification ascendante hiérarchique (CAH)

## 5.1. Construction de la CAH sur les scores ACP

La CAH est réalisée sur les trois premiers axes de l’ACP afin de résumer l’information essentielle tout en réduisant le bruit.

```{r cah}
scores_cah <- scores_acp[, 1:3]

d_acp <- dist(scores_cah, method = "euclidean")
cah_ward <- hclust(d_acp, method = "ward.D2")

plot(
  cah_ward,
  hang = -1,
  main = "CAH sur scores ACP - Ward.D2",
  sub = "",
  xlab = ""
)
rect.hclust(cah_ward, k = 3, border = "red")

groupes_cah <- cutree(cah_ward, k = 3)
gym$Cluster_CAH <- as.factor(groupes_cah)

table(gym$Cluster_CAH)
```

Le dendrogramme permet d’identifier une partition en groupes relativement homogènes.\
Ici, on retient une solution à **3 classes**.

## 5.2. Projection des clusters sur le plan ACP

```{r cah-projection}
plot(
  scores_acp[, 1], scores_acp[, 2],
  xlab = paste0("Axe 1 (", pct1, "%)"),
  ylab = paste0("Axe 2 (", pct2, "%)"),
  col = gym$Cluster_CAH,
  pch = 19,
  cex = 0.7,
  main = "Groupes CAH sur le plan 1-2 de l'ACP"
)
abline(h = 0, v = 0, lty = 2, col = "grey")
legend(
  "topright",
  legend = levels(gym$Cluster_CAH),
  col = 1:length(levels(gym$Cluster_CAH)),
  pch = 19,
  bty = "n"
)
```

La représentation sur le plan factoriel aide à visualiser la séparation entre les groupes construits par la CAH.

## 5.3. Profil des clusters

```{r profil-clusters}
aggregate(gym_quanti, by = list(Cluster = gym$Cluster_CAH), mean)

table(gym$Cluster_CAH, gym$Gender)
table(gym$Cluster_CAH, gym$Workout_Type)
table(gym$Cluster_CAH, gym$Experience_Level)
table(gym$Cluster_CAH, gym$Classe_Calories)
```

L’étude des moyennes et des tableaux croisés permet d’interpréter chaque cluster :\
certains groupes peuvent par exemple correspondre à des individus plus endurants, plus intensifs, ou à plus forte dépense calorique.

# 6. Préparation des bases pour la modélisation

## 6.1. Constitution des jeux d’apprentissage et de test

On fixe une graine aléatoire pour garantir la reproductibilité, puis on réalise un découpage **70 % apprentissage / 30 % test**.

```{r preparation-modeles}
set.seed(123)

vars_model_class <- c(vars_quanti, vars_quali, "Classe_Calories")
vars_model_reg   <- c(vars_quanti, vars_quali, "Calories_Burned")

data_class <- gym[, vars_model_class]
data_reg   <- gym[, vars_model_reg]

data_lda <- gym[, c(vars_quanti, "Classe_Calories")]

n_all <- nrow(gym)
index_train <- sample(1:n_all, size = floor(0.7 * n_all))
index_test  <- setdiff(1:n_all, index_train)

train_class <- data_class[index_train, ]
test_class  <- data_class[index_test, ]

train_reg <- data_reg[index_train, ]
test_reg  <- data_reg[index_test, ]

train_lda <- data_lda[index_train, ]
test_lda  <- data_lda[index_test, ]
```

Ce découpage permet d’évaluer les performances des modèles sur des données non utilisées pendant l’apprentissage.

# 7. Modèles de classification de `Classe_Calories`

## 7.1. Analyse discriminante linéaire (LDA)

La LDA est ici appliquée uniquement aux variables quantitatives retenues.

```{r lda}
lda_classe <- lda(Classe_Calories ~ ., data = train_lda)

pred_lda <- predict(lda_classe, newdata = test_lda)$class

tab_lda <- table(Observe = test_lda$Classe_Calories, Pred = pred_lda)
acc_lda <- mean(pred_lda == test_lda$Classe_Calories)

tab_lda
round(acc_lda, 4)
```

La matrice de confusion permet d’identifier quelles classes sont les mieux reconnues.\
L’accuracy mesure la proportion globale de bonnes classifications sur l’échantillon test.

## 7.2. Arbre de décision CART

Le modèle CART est d’abord construit de manière large, puis élagué selon la règle du **1-SE** pour limiter le surapprentissage.

```{r cart-class}
cart_full <- rpart(
  Classe_Calories ~ .,
  data = train_class,
  method = "class",
  control = rpart.control(cp = 0.001, minsplit = 20, xval = 10)
)

printcp(cart_full)
plotcp(cart_full)

cptab_class <- cart_full$cptable
i_min_class <- which.min(cptab_class[, "xerror"])
xerr_min_class <- cptab_class[i_min_class, "xerror"]
xstd_min_class <- cptab_class[i_min_class, "xstd"]

i_1se_class <- min(which(cptab_class[, "xerror"] <= xerr_min_class + xstd_min_class))
cp_1se_class <- cptab_class[i_1se_class, "CP"]

cart_classe <- prune(cart_full, cp = cp_1se_class)

rpart.plot(
  cart_classe,
  type = 2,
  extra = 104,
  fallen.leaves = TRUE,
  main = "CART élagué - Classe de dépense calorique"
)

pred_cart <- predict(cart_classe, newdata = test_class, type = "class")

tab_cart <- table(Observe = test_class$Classe_Calories, Pred = pred_cart)
acc_cart <- mean(pred_cart == test_class$Classe_Calories)

tab_cart
round(acc_cart, 4)
```

L’intérêt de CART est son caractère facilement interprétable.\
Les variables apparaissant haut dans l’arbre sont souvent les plus discriminantes pour la classification.

## 7.3. Random Forest

La Random Forest agrège un grand nombre d’arbres et fournit généralement de meilleures performances prédictives qu’un arbre unique.

```{r random-forest}
rf_classe <- randomForest(
  Classe_Calories ~ .,
  data = train_class,
  ntree = 500,
  importance = TRUE
)

rf_classe
plot(rf_classe, main = "Erreur OOB - Random Forest")

importance(rf_classe)
varImpPlot(rf_classe, main = "Importance des variables - Random Forest")

pred_rf <- predict(rf_classe, newdata = test_class, type = "class")

tab_rf <- table(Observe = test_class$Classe_Calories, Pred = pred_rf)
acc_rf <- mean(pred_rf == test_class$Classe_Calories)

tab_rf
round(acc_rf, 4)
```

L’erreur OOB fournit une estimation interne de la performance du modèle.\
Le graphique d’importance permet d’identifier les variables les plus utiles pour prédire la classe de dépense calorique.

# 8. Modèles de régression pour `Calories_Burned`

## 8.1. Régression CART

Comme pour la classification, on construit d’abord un arbre large puis on l’élague.

```{r cart-regression}
cart_reg_full <- rpart(
  Calories_Burned ~ .,
  data = train_reg,
  method = "anova",
  control = rpart.control(cp = 0.001, minsplit = 20, xval = 10)
)

printcp(cart_reg_full)
plotcp(cart_reg_full)

cptab_reg <- cart_reg_full$cptable
i_min_reg <- which.min(cptab_reg[, "xerror"])
xerr_min_reg <- cptab_reg[i_min_reg, "xerror"]
xstd_min_reg <- cptab_reg[i_min_reg, "xstd"]

i_1se_reg <- min(which(cptab_reg[, "xerror"] <= xerr_min_reg + xstd_min_reg))
cp_1se_reg <- cptab_reg[i_1se_reg, "CP"]

cart_reg <- prune(cart_reg_full, cp = cp_1se_reg)

rpart.plot(
  cart_reg,
  type = 2,
  extra = 101,
  fallen.leaves = TRUE,
  main = "CART régression - Calories_Burned"
)

pred_cart_reg <- predict(cart_reg, newdata = test_reg)

r2_cart_reg <- cor(test_reg$Calories_Burned, pred_cart_reg)^2
rmse_cart_reg <- sqrt(mean((test_reg$Calories_Burned - pred_cart_reg)^2))

round(r2_cart_reg, 4)
round(rmse_cart_reg, 2)
```

Le coefficient de détermination $R^2$ évalue la part de variabilité expliquée sur l’échantillon test, tandis que le RMSE mesure l’erreur moyenne de prédiction en unités de calories.

## 8.2. Régression PLS

La régression PLS est particulièrement utile lorsque les variables quantitatives sont potentiellement corrélées entre elles.

```{r pls}
data_pls <- gym[, c(vars_quanti, "Calories_Burned")]
train_pls <- data_pls[index_train, ]
test_pls  <- data_pls[index_test, ]

modele_pls <- plsr(
  Calories_Burned ~ .,
  data = train_pls,
  scale = TRUE,
  validation = "CV"
)

summary(modele_pls)

plot(
  RMSEP(modele_pls, estimate = "CV"),
  legendpos = "topright",
  main = "RMSEP - PLS"
)

rmsep_cv <- drop(RMSEP(modele_pls, estimate = "CV")$val[1, 1, -1])
n_comp_opt <- which.min(rmsep_cv)

n_comp_opt

pred_pls <- predict(modele_pls, newdata = test_pls, ncomp = n_comp_opt)
pred_pls <- as.vector(pred_pls)

r2_pls <- cor(test_pls$Calories_Burned, pred_pls)^2
rmse_pls <- sqrt(mean((test_pls$Calories_Burned - pred_pls)^2))

round(r2_pls, 4)
round(rmse_pls, 2)
```

Le nombre optimal de composantes est choisi automatiquement à partir du RMSEP en validation croisée.\
La comparaison du $R^2$ et du RMSE avec ceux de CART permet de déterminer le modèle de régression le plus performant.

# 9. Comparaison finale des performances

## 9.1. Résumé des modèles de classification

```{r resume-classification}
resume_classification <- data.frame( Modele = c("LDA", "CART classification", "Random Forest"), Accuracy_test = c(acc_lda, acc_cart, acc_rf) )

resume_classification
```

## 9.2. Résumé des modèles de régression

```{r resume-regression}
resume_regression <- data.frame(
  Modele = c("CART régression", "PLS"),
  R2_test = c(r2_cart_reg, r2_pls),
  RMSE_test = c(rmse_cart_reg, rmse_pls)
)

data.frame(
  Modele = resume_regression$Modele,
  R2_test = round(resume_regression$R2_test, 4),
  RMSE_test = round(resume_regression$RMSE_test, 2)
)
```

# Conclusion

Cette analyse a permis de mettre en place une démarche complète autour du jeu de données **Gym Members Exercise Dataset**.

Dans un premier temps, la préparation des données a permis de sélectionner un ensemble cohérent de variables quantitatives et qualitatives, tout en limitant les redondances.\
L’analyse descriptive a ensuite fourni une première lecture de la structure du jeu de données.

L’ACP a permis de résumer l’information contenue dans les variables quantitatives et d’explorer les relations entre individus, variables et groupes.\
La CAH a complété cette approche exploratoire en mettant en évidence des profils homogènes d’individus.

Enfin, les modèles supervisés ont permis d’évaluer la capacité prédictive des variables étudiées :

-   pour la **classification** de la dépense calorique (`Classe_Calories`) ;
-   pour la **régression** directe de `Calories_Burned`.

Le modèle de classification le plus performant est celui dont l’accuracy test est la plus élevée, tandis que pour la régression, le meilleur compromis correspond à un **R² élevé** et un **RMSE faible**.

Cette démarche montre ainsi l’intérêt de combiner des méthodes descriptives, exploratoires et prédictives dans l’analyse d’un jeu de données multidimensionnel.
