---
title: "Gael_1"
author: "Huong PHAM"
date: "2026-02-26"
output: workflowr::wflow_html
editor_options:
  chunk_output_type: console
---

# **Manipulation des objets de données**

## **Création d'objets de données**

### **Création par écriture**

#### **Objet simple** 

= un objet simple ne contrient qu'un élément.

```{r}
x <- 4
x
```

##### **Vecteur** 

= série de valeurs à une dimension.

```{r}
# vecteur numérique 

hauteur <- c(130,300,170) 
hauteur
# Pour nommer les éléments : hauteur<-c(a = 130, b = 300, c = 170).

# Le nom apparaît alors au-dessus des valeurs. 
# Attention : si le nom comporte des caractères spéciaux, il est préférable d'employer des guillemets. 
# Exemple : hauteur<-c("cut-off" = 130, "#!" = 300, "&," = 170). Mais ces caractères ne sont pas souhaités

```

```{r}
# vecteur de caractères
couleur <- c("Rouge","Jaune","Jaune") 
couleur
```

###### **La fonction rep**

```{r}
enracinement <- rep(c("Faible", "Moyen", "Fort"), c(1,3,2)) 
# la fonction rep() réplique les éléments du premier vecteur le nombre de fois indiqué dans le deuxième vecteur
enracinement
```

```{r}
# vecteur logique
logique.1 <- c(TRUE,FALSE,TRUE) 
logique.1 
# remarquer que les valeurs ne sont pas données entre guillemets ce qui les distingue des caractères
```

Création d'un veteur vide taille non nulle

```{r}

vec.vide <- vector("character", 5)  
# vecteur de caractères. # La valeur 5 indique 5 guillemets vides à introduire. Pour un vecteur numérique, mettre "numeric". Les éléments affichés sont alors des zéros. Pour un vecteur logique, mettre "logical". Les éléments affichés sont alors des FALSE. Cette fonction est pratique pour générer un vecteur que l'on peut ensuite remplir petit à petit
vec.vide = vector(mode = "numeric", 3)
vec.vide
```

```{r}
objet.nul <- c() # il est préférable d'employer objet.nul <- NULL
objet.nul
objet.vide <- vector()
objet.vide

```

#### **Matrices** 

= série de valeurs à deux dimensions

Chiffres entre crochet: avant la virgule = ligne, après la virgule = colonne

[Création d'une matrice:]{.underline}

```{r}
nombre <- c(1:15)
nombre = 1:15 # peut également s'écrire nombre<-1:15
nombre
```

```{r}
matrice.1 <- matrix(nombre,ncol=3) 
matrice.1 # matrice numérique
```

L'argument **ncol** précise que la matrice possède 3 colonnes (de le vecteur nombre). La matrice est remplie par défaut en suivant les colonnes.

Attention : si le nombre d'éléments de "nombre" divisé par le nombre de colonnes ne produit pas un nombre entier, la fonction matrix() recycle les éléments de "nombre" pour terminer le remplissage de matrice.1. Tester avec nombre \<- 1:13

##### **Autre façon de créer une matrice - La fonction dim()** 

```{r}
matrice.1 <- 1:15 # la matrice est d'abord un vecteur
dim(matrice.1) <- c(5, 3) 
matrice.1
```

La matrice est d'abord un vecteur

`dim()` transforme le vecteur *matrice.1* en matrice à 5 lignes et 3 colonnes (précisé par *le vecteur c(5, 3)*). Si la dimension choisie (ici 5 lignes x 3 colonnes = 15 cases) ne correspond pas exactement au nombre d'éléments de *matrice.1*, la fonction dim() ne recycle pas. Elle produit un message d'erreur

[Creation d'une matrice à trois lignes et remplissage en commençant par les lignes :]{.underline}

```{r}
matrice.2 <- matrix((1:15)*100,nrow=3, byrow=TRUE) 
# le vecteur (1:15)*100 est introduit directement dans la fonction matrix()
matrice.2
```

[Créatrion d'une matrice vide de taille non nulle:]{.underline}

```{r}
mat.vide <- matrix(nrow=2, ncol=4)
# cette procédure permet de générer une matrice que l'on peut ensuite remplir petit à petit. Pour information : matrix() crée une matrice vide à une ligne et une colonne
mat.vide
```

#### Arrays 

= série de valeurs à n dimensions

```{r}
array.1 <- array(letters, dim=c(3,5,2)) 
#  l'array possède 3 lignes, 5 colonnes et 2 niveaux de 3ème dimension.
array.1 
# array de mode caractère : les caractères sont toujours présentés entre guillemets, c'est un moyen de connaître le mode de l'objet. En ne mettant que l'argument dim=c(3,5,2), on crée un array vide rempli de NA

```

#### **Data frame** 

= série de valeurs en colonnes, sont créées à partir des vecteurs ou des matrices.

```{r}
dataframe.1 <- data.frame(matrice.2)
dataframe.1
```

```{r}
hauteur <- c(130,300,170)
masse <- c(1431,1468,1398)
nb.grains <- c(320,290,147)
couleur <- c("Rouge", "Jaune", "Jaune")
dataframe.2 <- data.frame(hauteur, masse, nb.grains, couleur) 
# l'ensemble des vecteurs doivent avoir le même nombre d'éléments (ici 3). Sinon la fonction produit un message d'erreur. Remplacer la zone en grisé par I(couleur). Rien ne change dans l'affichage de la data frame mais la colonne couleur n'est plus un facteur, c'est un vecteur de caractères. Ceci est vérifiable par l'instruction mode(dataframe.2$couleur), qui affiche "numeric" sans I() et "character" avec (voir les paragraphes 1.6.2.2 et 1.6.3.3 pour plus d'explication sur la fonction mode()). Les noms des colonnes peuvent être directement spécifiés. Tester : data.frame(a = hauteur, b = masse, c = nb.grains, d = couleur)
dataframe.2

```

```{r}
mat.vide <- matrix(nrow=2, ncol=4) 
# formation d'une matrice vide
dataframe.vide <- as.data.frame(mat.vide) 
# cette procédure permet de générer une data frame que l'on peut ensuite remplir petit à petit. Pour information : data.frame() crée une data frame à 0 ligne et 0 colonne
dataframe.vide

```

#### Liste 

= série de données, sont crées à partit d'objets de tout type: simples. vecteurs, matrices, arrays, data frames, listes, facteurs et tables.

```{r}
liste.1 <- list(x, hauteur, matrice.1, dataframe.2) # Pour nommer les compartiments : liste.1<-list(a = x, b = hauteur, c = matrice.1, d = dataframe.2)
liste.1

```

```{r}
liste.2 <- mapply(FUN = seq, c(2, 4, 6), c(5, 10, 15)) 
# mapply() applique une fonction, écrite sans les parenthèses (ici seq()), avec le premier élément de l'argument 1 et le premier argument de l'élément 2, puis avec le deuxième élément de l'argument 1 et le deuxième argument de l'élément 2, etc. La fonction recycle si besoin. Tester : mapply(seq, 1, c(2, 4, 6)). Noter que le résultat n'est pas forcément de classe "liste". Suivant les cas, il peut être simplifié. Exemple : mapply(FUN = seq, c(2, 4, 6), c(5, 10, 15), by = 1:3), by étant le 3ème argument (d'incrémentation) de la fonction seq()
liste.2

```

```{r}
liste.vide <- vector("list", 1) 
# la valeur 1 indique le nombre de compartiments vides à créer. Cette procédure permet de générer une liste que l'on peut ensuite remplir petit à petit. Pour information : list() crée une liste à 0 compartiment
liste.vide

```

```{r}
enracinement <- rep(c("Faible", "Moyen", "Fort"), c(1,3,2))
enracinement

```

```{r}
facteur.1 <- factor(enracinement)
facteur.1 # noter la différence entre le vecteur enracinement ci-dessus et le facteur facteur.1 : pas de guillemets et présence de Levels

```

```{r}
enracinement.2 <- factor(c(5, 0, 10, 5, 40, 5, 0), levels=c(0, 5, 10, 40), labels=c("Faible", "Moyen", "Fort", "Tres.fort")) # l'argument levels indique la présence de quatre nombres de sorte que 0 = "Faible", 5 = "Moyen", 10 = "Fort" et 40 = "Tres.fort". Utiliser l'argument ordered = TRUE si vous souhaitez signaler enracinement.2 comme variable ordinale
enracinement.2

```

```{r}
facteur.2 <- gl(2, k=3, labels = c("Moyen", "Faible")) 
# le premier nombre spécifie le nombre de classes souhaitées, soit 2. L'argument k=3 précise le nombre de répétitions, soit 3. Si l'argument labels n'est pas utilisé, les noms des classes sont des nombres, de 1 au nombre de classes indiqué, ce qui n'est pas recommandé (voir le point 5 du paragraphe 5.1)
facteur.2

```

```{r}
facteur.3 <- gl(2, k=1, length = 6, labels = c("Moyen", "Faible")) 
# l'argument length permet de tronquer ou d'augmenter le nombre d'éléments final du facteur. Dans cet exemple, k=1, soit une seul répétition, ce qui produit Moyen Faible. Mais comme length=6, le produit Moyen Faible est utilisé en boucle jusqu'à obtenir 6 éléments
facteur.3

```

```{r}
facteur.vide <- factor() 
# facteur.vide <- factor(vec.vide) qui utilise le vecteur vide de caractères, de taille non nulle, ne résout pas le problème de levels
facteur.vide

```

```{r}
enracinement <- rep(c("Faible", "Moyen", "Fort"), c(1,3,2))
table.1 <- table(enracinement)
table.1 # on obtient la même chose si le vecteur est transformé en facteur ou en matrice
parcelle <- c("Nord", "Nord", "Nord", "Sud", "Nord", "Sud")
table.2 <- table(enracinement, parcelle)
table.2 
# on obtient la même chose si les deux vecteurs de même nombre d'éléments sont transformés en deux facteurs ou en deux matrices

dataframe.3 <- data.frame(enracinement, parcelle)
dataframe.3
table.2 <- table(dataframe.3) # s'écrit également xtabs(~ enracinement + parcelle, dataframe.3) ou xtabs(~., dataframe.3). Attention : les noms des colonnes de la data frame ne sont plus indiqués dans la table si la data frame est décomposée en colonnes. Exemple : table(dataframe.3[,1], dataframe.3[,2])
table.2

mat.vide <- matrix(nrow=2, ncol=4) # formation d'une matrice vide
table.vide <- as.table(mat.vide) # cette procédure permet de générer une table que l'on peut ensuite remplir petit à petit. Pour information : table() génère un message d'erreur "rien à tabuler"
table.vide


```

#### Création par importation de fichiers

```{r}
mais <- read.table("/Users/thanhhuong/Downloads/M1/Gael Millot - Stats R/mais.txt", header=TRUE) 
mais
read.table("/Users/thanhhuong/Downloads/M1/Gael Millot - Stats R/mais.txt") # changer la zone en grisé si le chemin est différent. Si le répertoire courant de R est le bureau, il suffit d'écrire read.table("mais.txt")

```

### Création par utilisation du tableur de R

```{r}
dataframe.4 <- data.frame()
fix(dataframe.4)
matrice.2 <- matrix((1:15)*100,nrow=3, byrow=TRUE)
dataframe.1 <- data.frame(matrice.2)
dataframe.4 <- edit(dataframe.1)

```

# Description d'un objet de données

#### La fonction length()

```{r}
length(x)
length(hauteur)
length(matrice.1)
length(array.1)
length(dataframe.1)
length(liste.1)
length(facteur.1)
length(table.2)
```

#### La fonction mode()

```{r}
mode(x)
mode(hauteur)
mode(logique.1)
mode(matrice.1)
mode(array.1)
mode(dataframe.1)
mode(liste.1)
mode(facteur.1)
mode(table.2)
c("pasbondutout", "cevecteurilest")
c("couleur", "enracinement") 
c(couleur, enracinement) # les éléments de l'objet couleur et de l'objet enracinement sont rassemblés
2*c(130, 300, 170) # multiplication par 2 possible
#2*c(130, 300, "170") # multiplication impossible car le troisième élément est entre guillemets. Le vecteur est donc considéré comme de mode caractère (un seul mode possible pour les vecteurs)
mode(vec.vide)
mode(mat.vide)
mode(dataframe.vide)
mode(liste.vide)
mode(table.vide)

```

#### La fonction typeof()

```{r}
typeof(hauteur)
typeof(couleur)
typeof(logique.1)
typeof(matrice.1)
typeof(array.1)
typeof(dataframe.2)
typeof(liste.1)
typeof(facteur.1)
typeof(table.2)
typeof(1) # l'entier 1 est considéré comme double par R

typeof(c(1, 2, 3)) # la concaténation de nombres de type "double" ne change rien

typeof(1:3) # 1:3 fournit la série de nombres 1 2 3. L'opérateur :, utilisé avec des entiers, produit donc des entiers

typeof(c(1:3)) # la concaténation d'entiers ne change rien

typeof(seq(1, 3, 1)) # seq(1, 3, 1) fournit la série de nombres 1 2 3, qui sont de type "double" pour R

typeof(hauteur) # le vecteur hauteur a été créé par concaténation d'entiers (voir le paragraphe 1.6.1.1), mais qui sont stockés comme double dans le vecteur (comme c(1, 2, 3) ci-dessus)

typeof(dataframe.2$hauteur) # la colonne hauteur de dataframe.2 a été créée dans R à partir du vecteur numérique hauteur (voir le paragraphe 1.6.1.1), le type double des nombres dans hauteur étant conservé dans la data frame. Voir le paragraphe 1.6.3.3 pour l'explication de $

typeof(mais$Hauteur) # la data frame "mais" a été importée à partir du fichier mais.txt, à l'aide de la fonction read.table(). Dans cette situation particulière, R privilégie le type de stockage entier pour les entiers

```

#### La fonction class()

```{r}
class(hauteur)
class(couleur)
class(logique.1)
class(matrice.1)
class(array.1)
class(dataframe.2)
class(liste.1)
class(facteur.1)
class(table.2)

```

#### La fonction str()

```{r}
str(hauteur)
str(couleur)
str(logique.1)
str(matrice.1)
str(array.1)
str(dataframe.2)
str(liste.1)
str(facteur.1)
str(table.2)

```

#### La fonction attributes()

```{r}
attributes(hauteur)
attributes(couleur)
attributes(logique.1)
attributes(matrice.1)
attributes(array.1)
attributes(dataframe.2)
attributes(liste.1)
attributes(facteur.1)
attributes(table.2)
attr(table.2, which = "dim") # résultat de classe "vecteur". Remplacer dim par class ou dimnames. Voir l'aide ?attr() pour la liste des éléments affichables, mais dont le résultat dépend de la classe de l'objet

```

#### La fonction summary()

```{r}
summary(hauteur)
summary(couleur)
summary(logique.1)
summary(matrice.1)
summary(array.1)
summary(dataframe.2)
summary(liste.1)
summary(facteur.1)
summary(table.2)

```

# Analyse et modification des données dans un objet de données

#### Vecteurs

```{r}
hauteur <- c(130,300,170)
hauteur

enracinement <- rep(c("Faible", "Moyen", "Fort"), c(1,3,2))
enracinement
enracinement[c(3, 5)]
enracinement[c(3:5)]

hauteur/2
hauteur < 200
! hauteur < 200 # en logique, le point d'exclamation signifie NON (NOT en anglais). Ainsi, ! TRUE signifie NOT TRUE donc FALSE
hauteur[3]
hauteur[-1] #bỏ đi giá trị 1 của vecteur
hauteur[hauteur > 150] # équivalent de hauteur[c(FALSE, TRUE, TRUE)] car hauteur > 150 renvoie ce résultat logique. Ce qui est sélectionné est ce qui est TRUE
hauteur[hauteur>=100 & hauteur<=200]
sort(hauteur)[1:2] 
# sort(hauteur) trie les éléments par ordre croissant (par défaut) et [1:2] permet de prendre les premier et deuxième éléments parmi les triés, soit les deux plus petits éléments de hauteur. Voir également l'annexe 19

which(hauteur==300) # la fonction which() indique les positions de TRUE issues de hauteur == 300 - xem vị trí ko phải đếm
which(enracinement=="Fort")

hauteur.2 <- hauteur # hauteur.2 est utilisé à la place de hauteur pour ne pas modifier le vecteur hauteur qui servira par la suite
hauteur.2
hauteur.2[which(hauteur.2==300)] <- 1000 # which(hauteur.2==300) a pour résultat 2. Donc l'instruction est une équivalence de hauteur.2[2]<-1000
hauteur.2

names(hauteur) <- c("a", "b", "c") # attention : le nombre d'éléments dans le vecteur de caractères doit être identique au nombre d'éléments dans le vecteur nommé. S'il est inférieur, des NA sont générés dans les noms, ce qui n'est pas une situation souhaitable. S'il est supérieur, un message d'erreur apparaît. Les éléments peuvent aussi être directement nommés lors de la création du vecteur : hauteur <- c(a = 130, b = 300, c = 170) ou hauteur <- c("a" = 130, "b" = 300, "c" = 170)
hauteur

names(hauteur) <- NULL
hauteur

hauteur[10] # la position 10 n'existe pas dans le vecteur hauteur mais R n'affiche pas de message d'erreur
vecteur.faux <- hauteur # vecteur.faux est utilisé à la place de hauteur pour ne pas modifier le vecteur hauteur qui servira par la suite
vecteur.faux[10] <- 1000 # aucun message d'erreur n'est produit. Pourtant, le vecteur ne possède que trois éléments
vecteur.faux # la valeur 1000 est assignée à la dixième position de vecteur.faux, les positions entre 4 et 9 devenant des NA

```

#### Matrices

```{r}
matrice.1 <- matrix(1:15,ncol=3)
matrice.1

matrice.2 <- matrix((1:15)*100,nrow=3, byrow=TRUE)
matrice.2
dim(matrice.2)
nrow(matrice.2) # ou dim(matrice.2)[1]
ncol(matrice.2) # ou dim(matrice.2)[2]
matrice.2[3, 2] # [] est l'opérateur d'extraction. Le nombre de virgules détermine le nombre de dimensions (zero virgule pour 1 dimension, 1 virgule pour deux dimensions). Le nombre avant la première virgule spécifie le numéro de ligne, celui après la virgule le numéro de colonne
matrice.2[6] # attention : lorsqu'il n'y a pas de virgule entre les crochets, l'emplacement est donné suivant le numéro d'ordre dans la matrice, qui est par défaut le remplissage en commençant par le coin supérieur gauche et en descendant les colonnes une par une, ce qui n'est pas toujours commode
which(matrice.2==900, arr.ind=TRUE) # "arr.ind=TRUE" donne l'emplacement avec les numéros de lignes et de colonnes. Sinon l'emplacement est donné suivant le numéro d'ordre dans la matrice, en descendant les colonnes une par une, ce qui n'est pas toujours commode
sort(matrice.2, decreasing=TRUE)[1:3] # la fonction sort() réordonne la matrice en la remplissant par colonne (d'abord la première colonne, puis la deuxième, etc.). L'argument decreasing=TRUE indique l'ordre décroissant. Donc les trois premières valeurs triées sont les plus grandes. Voir également l'annexe 19
tempo <- matrix(c(c(2, 3), c(1, 2)), ncol = 2) # création d'une matrice de coordonnées, le premier vecteur c(2, 3) contenant les numéros de ligne et le deuxième c(1, 2) les numéros de colonne, des éléments à extraire
tempo # la première colonne correspond aux numéros de ligne et la deuxième aux numéros de colonne
matrice.2[tempo] # attention : écrire des couples de coordonnées de cette façon matrice.2[c(2, 3), c(1, 2)] ne fonctionne pas, car dans ce cas, c'est l'intersection des lignes 2 & 3 avec les colonnes 1 & 2 qui est extraite
matrice.2[matrice.2>1050]
matrice.2[matrice.2>=500 & matrice.2<=900]
matrice.2[,2] # contrairement aux data frames, matrice.2[2] n'extrait pas la 2ème colonne mais le deuxième éléments (d'après un remplissage de la matrice suivant les colonnes)
matrice.2[,2, drop=FALSE] # l'argument drop=FALSE permet de conserver les données en colonnes
matrice.2[,-2]
matrice.2[,-c(2,4)] # il est nécessaire d'écrire un vecteur c(2,4)
rbind(matrice.2,c(-2,-1,0,1,2)) # nécessite un vecteur (ou matrice à une ligne) de même dimension (même nombre de colonnes). Si ce n'est pas le cas, les colonnes sont remplies par récurrence (nombre d'éléments du vecteur inférieur au nombre de colonnes) ou en tronquant le vecteur (nombre d'éléments du vecteur supérieur au nombre de colonnes) et un message d'alerte est généré
rbind(matrice.2,rep("a", ncol(matrice.2)))
cbind(matrice.2, matrice.1[1:3,2])# nécessite un vecteur (ou matrice à une colonne) de même dimension (même nombre de lignes). Si ce n'est pas le cas, les lignes sont remplies par récurrence (nombre d'éléments du vecteur inférieur au nombre de lignes) ou en tronquant le vecteur (nombre d'éléments du vecteur supérieur au nombre de lignes) et un message d'alerte est généré
matrice.2 - 2
sum(matrice.2)
apply(matrice.2,1,sum) # la fonction apply() applique la fonction sum() (écrite sans les parenthèses) sur les lignes (la valeur 1). Sur les colonnes, remplacer la valeur 1 par 2. Les fonctions margin.table() et addmargins() fonctionnent également
matrice.2 / 2 # attention : il est possible de diviser par un vecteur possédant un nombre d'éléments n compris entre 1 et le nombre de cases de la matrice (ici 15). Si n = 1, l'ensemble des cases sont divisées par le nombre. Si n > 1, R recycle les valeurs du vecteur autant de fois qu'il le faut, et divise en respectant l'ordre de remplissage par défaut des matrices (départ en haut à gauche, en remplissant par colonnes). Ainsi, avec matrice.2 / 1:2, le nombre 100 est divisé par 1, 600 par 2, 1100 par 1, 200 par 2, etc. Un message d'alerte est produit, sauf si le nombre d'éléments du vecteur est égal au nombre de lignes (ici 3) ou de colonnes (ici 5) ou de cases (ici 15) de la matrice. Si n dépasse le nombre de cases de la matrice, un message d'erreur est produit
matrice.2 / matrice.2 # si la matrice divisante n'est pas exactement de même dimension que la matrice divisée, différentes choses se produisent. Si la matrice possède deux dimensions (au moins 2 lignes et au moins 2 colonnes), un message d'erreur est produit. Si la matrice divisante n'a qu'une dimension, elle est considérée comme un vecteur divisant et les règles ci-dessus sont appliquées
dimnames(matrice.2) <- list(c("r1","r2","r3"),c("c1","c2","c3","c4","c5"))
matrice.2
dimnames(matrice.2) # le résultat est un objet de classe "liste" avec [[1]] pour les lignes et [[2]] pour les colonnes
dimnames(matrice.2)[[2]][4] <- "Couleur"
matrice.2
matrice.2["r1","c2"]
dimnames(matrice.2) <- NULL
matrice.2
matrice.2[20] # la position 20 n'existe pas dans la matrice matrice.2. La position maximale est matrice.2[15], qui correspond à matrice.2[3, 5] (voir ci-dessus). Mais R n'affiche pas de message d'erreur

#matrice.2[20, 1] # par contre, avec le positionnement par ligne et colonne (virgule à l'intérieur des crochets), l'erreur est signifiée
matrice.fausse <- matrice.2 # matrice.fausse est utilisée à la place de matrice.2 pour ne pas modifier matrice.2 qui servira par la suite
matrice.fausse[20] <- 1000 # aucun message d'erreur n'est produit. Pourtant, la matrice ne possède que 15 cases
matrice.fausse # la valeur 1000 est assignée à la vingtième position de matrice.2, convertie en vecteur, les positions entre 16 et 19 devenant des NA
matrice.3 <- matrice.2
for (i in 1:ncol(matrice.3)){matrice.3[,i] <- rev(matrice.3 [,i])} # la fonction rev() inverse les éléments
matrice.3 <- t(matrice.3) # la fonction t() est la transposée d'une matrice
image(1:nrow(matrice.3), 1:ncol(matrice.3), matrice.3, main="Matrice.2", col = grey.colors(length(unique(matrice.2))), xlab="", ylab="", xaxt="n", yaxt="n", bty="n") # length(unique(matrice.2)) fournit le nombre de valeurs différentes de la matrice soit 15 pour matrice.2. Voir le paragraphe 1.10.4 pour l'explication des arguments graphiques de la fonction image() comme xaxt par exemple. Le code permettant d'afficher les numéros de ligne et de colonne est le suivant : image(1:nrow(matrice.3), 1:ncol(matrice.3), matrice.3, main="Matrice.2", col = grey.colors(length(unique(matrice.2))), xlab="Numéro de colonne", ylab=" Numéro de ligne", yaxt="n", bty="o", cex.lab=1.5, cex.axis=1.5) ; axis(side=2, at =nrow(matrice.2):1, labels =1:nrow(matrice.2), cex.axis=1.5). Employer l'argument useRaster = TRUE en cas de matrice de grande taille (passe du vectoriel au matriciel bitmap, un format moins lourd à gérer). Pour la couleur, remplacer la fonction grey.colors(length(unique(matrice.2))) par heat.colors(length(unique(matrice.2))) par exemple

```

#### Data frames

```{r}
hauteur <- c(130,300,170)
masse <- c(1431,1468,1398)
nb.grains <- c(320,290,147)
couleur <- c("Rouge","Jaune","Jaune")
dataframe.2 <- data.frame(hauteur, masse, nb.grains, couleur)
dataframe.2
dim(dataframe.2) # donne le nombre de lignes, puis de colonnes
names(dataframe.2) # ou colnames(dataframe.2)
names(dataframe.2)[2] # or names(dataframe.2[2])
dimnames(dataframe.2)
dataframe.5 <- dataframe.2 # dataframe.5 est identique à dataframe.2. Elle est utilisée pour les procédures qui modifient une data frame. Ainsi dataframe.2 reste intacte et nous servira par la suite
names(dataframe.5)[2] <- "Masse.totale" # ou dimnames(dataframe.5)[[2]][2] <- "Masse.totale". Le nouveau nom commence par une majuscule pour le distinguer des noms originaux
dataframe.5
row.names(dataframe.5)[2] <- "Bob" # ou dimnames(dataframe.5)[[1]][2]<-"Bob" ou rownames(dataframe.5)[2] <- "Bob"
dataframe.5
dataframe.6 <- dataframe.5 # pour ne pas modifier dataframe.5
row.names(dataframe.6) <- NULL
dataframe.6
names(dataframe.6) <- NULL
dataframe.6
names(dataframe.6) <- c("a","b","c","d")
dataframe.6
dataframe.2[1, "masse"] # [] est l'opérateur d'extraction. Le nombre de virgules détermine le nombre de dimensions (zero virgule pour 1 dimension, 1 virgule pour deux dimensions, etc.). Le nombre avant la première virgule spécifie le numéro de ligne, celui après la virgule le numéro de colonne. On peut utiliser noms ou numéros, pour les lignes comme pour les colonnes.
tempo <- matrix(c(c(2, 3), c(1, 2)), ncol = 2) # création d'une matrice de coordonnées, le premier vecteur c(2, 3) contenant les numéros de ligne et le deuxième c(1, 2) les numéros de colonne, des éléments à extraire
tempo # la première colonne correspond aux numéros de ligne et la deuxième aux numéros de colonne
dataframe.2[tempo] # attention : écrire des couples de coordonnées de cette façon dataframe.2[c(2, 3), c(1, 2)] ne fonctionne pas, car dans ce cas, c'est l'intersection des lignes 2 & 3 avec les colonnes 1 & 2 qui est extraite. Noter que le résultat est de type "caractère" (probablement pour pouvoir extraire simultanément des éléments de différents modes)
dataframe.2[3] # ou dataframe.2["nb.grains"]
dataframe.2[, 3] # ou dataframe.2[, "nb.grains"]. La présence de la virgule signifie un positionnement à deux dimensions (passage au-dessous de la super-structure des data frames). Le fait de ne rien mettre avant la virgule indique que l'on appelle l'ensemble des lignes. Attention : le résultat est de type data frame si plusieurs colonnes sont extraites. Exemple : dataframe.2[, 2:3]
dataframe.5[2,] # ou dataframe.5["Bob",] # ne rien mettre après la virgule signifie que l'on appelle l'ensemble des colonnes. Le résultat est de classe "data frame", à partir du moment où au moins deux colonnes sont appelées, afin de ne pas perdre les différents modes suivant les colonnes
dataframe.2$hauteur # équivalent de dataframe.2[, 1] (résultat en vecteur), ce qui signifie que $ positionne l'extraction au-dessous des super-structures de la data frame.
dataframe.2$h
dataframe.2$hauteur[c(2,3)] # ou dataframe.2[,1][c(2,3)] ou dataframe.2[1][c(2,3), 1]. Par contre, dataframe.2[1][c(2,3)] ne fonctionne pas et produit un message d'erreur
dataframe.2$hauteur[dataframe.2$hauteur > 150 & dataframe.2$hauteur <= 250] # ou dataframe.2[,1][dataframe.2[,1] > 150 & dataframe.2[,1] <= 250]
dataframe.2$masse[dataframe.2$hauteur > 150] # ou dataframe.2[,2][dataframe.2[,1] > 150]
dataframe.2[dataframe.2$hauteur > 150,] # ou dataframe.2[dataframe.2[,1] > 150,]. La partie dataframe.2$hauteur > 150 renvoie un vecteur logique (composé de valeurs FALSE et TRUE) et les lignes TRUE sont sélectionnées
subset(dataframe.2, subset = hauteur > 150) # hauteur correspond au nom de la colonne de data frame sur laquelle on souhaite effectuer la sélection. L'argument select permet de sélectionner certaines colonnes simultanément (écriture sans guillemets). Exemple: subset(dataframe.2, hauteur > 150, select = c(hauteur, couleur))
which(dataframe.2=="Rouge" | dataframe.2==300, arr.ind=TRUE)
sapply(dataframe.2, class)
dataframe.5$hauteur <- dataframe.5$hauteur-50 # attention : les diminutifs de hauteur ne peuvent être employés dans l'assignation. L'expression dataframe.5$h <- dataframe.5$hauteur-50 crée une nouvelle colonne nommée h dans dataframe.5. Il est aussi possible d'employer dataframe.5 <- transform(dataframe.5, hauteur=hauteur-50) mais attention : hauteur = hauteur-50 signifie que -50 est appliqué sur les éléments de la colonne hauteur et que cette nouvelle colonne prend le nom de hauteur, qui existe déjà. Donc cette colonne est remplacée par la nouvelle (voir ci-dessous). Le signe = ne peut pas être remplacé par l'opérateur <- car on est dans une situation d'argument, comme lorsqu'il s'agit de nommer directement les éléments lors de la création d'un objet (paragraphe 1.6.1.1)
dataframe.5
dataframe.5$hauteur[c(1,2)] <- c(1000,2000) # ou dataframe.5[, 1][c(1, 2)]<-c(1000, 2000) ou dataframe.5[c(1,2), 1]<-c(1000,2000)
dataframe.5
cbind(dataframe.5, hauteur-100) # attention : écrit de cette façon, hauteur correspond au vecteur précédemment créé, pas à la colonne de la data frame (voir l'exemple suivant). Rappel du début du paragraphe 1.6.3 : le résultat est un simple affichage. Pour modifier dataframe.5, il faut réaliser l'assignation suivante : dataframe.5 <- cbind(dataframe.5, hauteur-100). Par ailleurs, le nom de la nouvelle colonne risque de poser des difficultés car il contient des espaces mais ce nom peut être spécifié directement : cbind(dataframe.5, Hauteur.finale = hauteur-100)
transform(dataframe.5,soustraction=hauteur-100) # comparer les valeurs obtenues avec l'exemple précédent
dataframe.7 <- dataframe.5 # pour ne pas modifier dataframe.5
dataframe.7$Parcelle <- c("Sud", "Nord", "Sud")
dataframe.7 # le vecteur de caractères est assigné dans une nouvelle colonne, désignée par $Parcelle. On peut également écrire dataframe.7$Parcelle<-"Sud", ce qui est pratique lorsque l'on souhaite une nouvelle colonne remplie d'un même élément. Mais cela ne fonctionne pas si le nombre d'éléments est supérieur à 1 et inférieur au nombre de lignes de la data frame. Attention : la colonne ajoutée est de mode caractère. Ce n'est pas un facteur, contrairement à la colonne "couleur". Pour obtenir la colonne "Parcelle" directement en facteur : dataframe.7$Parcelle <- factor(c("Sud", "Nord", "Sud"))
rbind(dataframe.5, c("a","a","a","a")) # essayer avec rbind(dataframe.5, c("a","a","a","Rouge")) pour supprimer le message d'alerte
dataframe.8 <- dataframe.5 # pour ne pas modifier dataframe.5
dataframe.8$couleur <- as.character(dataframe.8$couleur)
dataframe.8 <- rbind(dataframe.8, c("a","a","a","a"))
dataframe.8$couleur <- factor(dataframe.8$couleur)
dataframe.8 # plus de message d'alerte
levels(dataframe.8$couleur) # nouvelle classe introduite dans la colonne couleur
rbind(dataframe.5, c("a", "Rouge")) # essayer aussi rbind(dataframe.5, c("Rouge", "Rouge", "Rouge", "Rouge", "a", "a"))
c(dataframe.2) # convertit les super-structures des data frames (colonnes) en super-structures de listes (compartiments). Voir le paragraphe 1.6.1.1
# dataframe.2[20] # l'erreur est signifiée quand on sélectionne une colonne qui n'existe pas (en restant au niveau de la super-structure, c'est-à-dire pas de virgule entre les crochets)
dataframe.2[5, 1] # par contre, avec le positionnement par ligne et colonne (virgule à l'intérieur des crochets), R n'affiche pas de message d'erreur, même si la ligne 5 n'existe pas
dataframe.fausse <- dataframe.2 # dataframe.fausse est utilisée à la place de dataframe.2 pour ne pas modifier dataframe.2 qui servira par la suite
dataframe.fausse[5, 1] <- 1000 # aucun message d'erreur n'est produit. Pourtant, la ligne 5 n'existe pas
dataframe.fausse # des lignes de NA sont ajoutées, sauf pour la position [5, 1] qui reçoit la valeur assignée 1000. Attention : cela ne fonctionne pas avec des colonnes qui n'existent pas. Exemple : dataframe.fausse[1, 6] <- 1000

```

#### Listes

```{r}
x <- 4
hauteur <- c(130,300,170)
matrice.1 <- matrix(1:15,ncol=3)
masse <- c(1431,1468,1398)
nb.grains <- c(320,290,147)
couleur <- c("Rouge","Jaune","Jaune")
dataframe.2 <- data.frame(hauteur, masse, nb.grains, couleur)
liste.1 <- list(x, hauteur, matrice.1, dataframe.2)
liste.1

names(liste.1) <- c("a","b","c","d") # ou directement lors de la création : liste.1<-list(a = x, b = hauteur, c = matrice.1, d = dataframe.2)
liste.1
lapply(liste.1, FUN = length) # lapply signifie "list apply". Applique la fonction length(), écrite sans les parenthèses dans l'argument FUN. Le résultat est : 1 élément, 3 éléments, 15 cases et 4 colonnes (voir le paragraphe 1.6.2.1)
sapply(liste.1, FUN = length) # sapply signifie "simply apply". Comme lapply() mais le résultat est de classe "vecteur". La fonction vapply() permet de forcer la classe du résultat. Exemple : vapply(liste.1, FUN = length, FUN.VALUE = 1). FUN.VALUE = 1 pour spécifier "vecteur de mode numérique"
liste.1[[2]] # ou liste.1$b ou liste.1[["b"]]. Les doubles crochets ou le $ permettent de rentrer à l'intérieur d'un compartiment (perte de la super-structure de la liste)
liste.1[2] # ou liste.1["b"]. Les simples crochets signifient que le positionnement est effectué au niveau de la super-structure de la liste, soit le compartiment, d'où le résultat de classe "liste". Utiliser liste.1[c(1,4)] pour obtenir les compartiments 1 et 4
c(liste.1[2], liste.1[4])
mapply(FUN = c, liste.1[1:2], liste.1[1:2], SIMPLIFY = FALSE) # FUN spécifie une fonction écrite sans les parenthèses à appliquer, ici la fonction c() de concaténation. SIMPLIFY = FALSE pour conserver le résultat en liste
liste.1[[4]][,3][2] # ou liste.1[[4]][2, 3] ou liste.1$d$nb.grains[2]
which(liste.1[[3]]==9,arr.ind=TRUE) # which(liste.1$c==9,arr.ind=TRUE)
liste.3 <- liste.1
liste.3[[2]][3] <- 200 # le troisième élément du deuxième compartiment de liste.3, de valeur 170, est remplacé par 200
mapply(FUN = "==", liste.1, liste.3) # FALSE entre les deux listes, uniquement pour le troisième élément du deuxième compartiment (170 versus 200). Noter que les noms de liste ne sont pas employés dans le résultat. Attention : les deux listes à comparer doivent avoir exactement la même structure pour ne pas avoir de message d'alerte
liste.3[3:4] <- NULL # ou liste.3[3:4] <- NULL. Suppression du compartiment 3 et 4 de liste.3
liste.3
liste.3[] <- "A" # remplace le contenu de tous les compartiments de liste.3 par "A". Pratique pour mettre des NA (pas des NULL, cela supprime les compartiments). Attention : cela ne fonctionne pas si l'on souhaite introduire plusieurs éléments
liste.3
names(liste.1) <- NULL
liste.1
liste.4 <- list(a = 1:3, b = 4:6, c = 7:9) # chaque compartiment a, b, etc., de la liste doit contenir le même nombre d'éléments, de même mode
do.call("cbind", liste.4) # ou sapply(liste.4, "cbind"). Chaque compartiment devient une colonne. Attention : avec do.call("rbind", liste.4), chaque compartiment devient une ligne, mais pas avec sapply(liste.4, "rbind")
liste.5 <- list(a = 1:3, b = 4:6, c = LETTERS[1:3]) # chaque compartiment a, b, etc., de la liste doit contenir le même nombre d'éléments. Mais le mode peut être différent
data.frame(liste.5) # ou as.data.frame(liste.5). La colonne c est convertie en facteur
liste.1[6] # pas de message d'erreur quand on sélectionne un compartiment qui n'existe pas (en restant au niveau de la super-structure)
#liste.1[[6]] # par contre, quand on essaie d'entrer dans le compartiment (super-structure de la liste) qui n'existe pas, R affiche un message d'erreur
liste.fausse <- liste.1 # liste.fausse est utilisée à la place de liste.1 pour ne pas modifier liste.1 qui servira par la suite
liste.fausse[6] <- 1000 # aucun message d'erreur n'est produit. Pourtant, le compartiment 6 n'existe pas
liste.fausse # des compartiments NULL sont ajoutés, sauf pour le compartiment [6] qui reçoit la valeur assignée 1000

```

#### Facteurs

```{r}
enracinement.2 <- factor(c(5, 0, 10, 5, 40, 5, 0), levels=c(0, 5, 10, 40), labels=c("Faible", "Moyen", "Fort", "Tres.fort"))
enracinement.2
enracinement.2[c(3, 5)] # attention : même si deux éléments sont extraits, les classes de "Levels" ne sont pas changées. Ceci peut s'avérer pénible car les classes "Faible" et "Moyen" sont vides. Lorsqu'on ne souhaite plus que les classes des éléments extraits, une astuce est de passer par le fait de récupérer l'ordre alphabétique dans "Levels" (voir ci-dessous). Exemple : as.factor(as.character(enracinement.2[c(3, 5)])). Ne pas oublier d'assigner ceci à enracinement.2 si la modification doit être permanente : enracinement.2 <- as.factor(as.character(enracinement.2[c(3, 5)]))
enracinement.2[-1]
which(enracinement.2 == "Faible")
levels(enracinement.2)
levels(enracinement.2)[2]
as.numeric(enracinement.2) # quels que soient les nombres initialement utilisés à la création du facteur (voir le paragraphe 1.6.1.1), la fonction factor() redéfinit ces nombres en commençant par 1 et en augmentant d'une unité (0 devient 1, 5 devient 2, 10 devient 3 et 40 devient 4). En d'autres termes, elle attribue la position de la classe affichée dans Levels: Faible est en première position, Moyen en deuxième, etc. La fonction as.numeric() ne fonctionne pas sur un vecteur de caractères, ce qui distingue le facteur de ce dernier
sort(enracinement.2) # attention : la fonction trie suivant l'ordre des classes affichées dans Levels (soit les valeurs numériques situées sous les étiquettes de classe), pas selon l'ordre alphabétique. La possibilité d'ordonner souligne l'intérêt de structurer les facteurs de cette façon (nombres + étiquettes de classe posées sur les nombres). Voir également l'annexe 19
enracinement.3 <- factor(enracinement.2, levels=c("Tres.fort", "Fort", "Moyen", "Faible")) # voir également la modification du nom des classes d'un facteur ci-dessous. La fonction relevel() peut être une alternative à factor() mais elle est peu utilisée car l'argument ref de relevel() ne permet de prendre qu'une classe déjà existente pour la placer au début de Levels. Exemple : relevel(enracinement.2, ref="Tres.fort")
enracinement.3
enracinement.4 <- ordered(enracinement.3, levels=c("Faible", "Moyen", "Fort", "Tres.fort"))
enracinement.4
class(enracinement.4) # attention : c'est un des rares cas où class() affiche un résultat à deux éléments, ce qui peut générer des bugs, par exemple lors d'une vérification de la classe d'un objet avec un code du type if(class(enracinement.4) == "factor"){} (voir le paragraphe 1.9.1). En effet, if(){} ne tolère qu'une seule valeur logique et class(enracinement.4) == "factor" génère FALSE TRUE. Pour se protéger de ce problème, il suffit d'écrire if(all(class(enracinement.4) == "factor")){}
factor(enracinement.3, labels=c("a", "b", "c", "d")) # ne pas oublier d'assigner ceci si la modification doit être permanente : enracinement.3 <- factor(enracinement.3, labels=c("a", "b", "c", "d")). Comparé à enracinement.3, Tres.fort devient a, Fort devient b, Moyen devient c et Faible devient d. On peut aussi réordonner et changer simultanément. Exemple avec factor(enracinement.3, levels=c("Faible", "Moyen", "Fort", "Tres.fort"), labels=c("a", "b", "c", "d")) : comparé à enracinement.3, Tres.fort devient a, Fort devient b, etc.
levels(enracinement.3)[c(1,2,4)] <- "Non.connu" # modification de la 1ère, 2ème et 4ème classe de enracinement.3
enracinement.3
factor(as.character(enracinement.3)) # ou as.factor(as.character(enracinement.3)). Ne pas oublier d'assigner ceci si la modification doit être permanente : enracinement.3 <- factor(as.character(enracinement.3))
enracinement.3[2] <- "Moyen" # remplacement de "Faible" en 2ème position par "Moyen", qui est une classe existante dans le facteur enracinement.3. Attention : la modification d'un élément qui se traduit par quelque chose qui n'existe pas dans "Levels" génère un message d'alerte et des NA sont générés sur les positions considérées. Exemple : enracinement.3[2] <- "Rouge" produit un NA en position 2 de enracinement.3
enracinement.3
facteur.2 <- gl(2, k=3, labels = c("Moyen", "Faible")) # facteur créé dans le paragraphe 1.6.1.1
facteur.2
facteur.4 <- gl(2, k=3, labels = c("Jaune", "Rouge"))
facteur.4
facteur.5 <- interaction(facteur.2, facteur.4) # plus de deux facteurs peuvent être soumis. Ils doivent avoir le même nombre d'éléments ou un seul (par contre, le nombre de classes dans "Levels" peut être différent). L'ordre des vecteurs soumis est important. S'écrit également facteur.2 : facteur.4 dans le cas de deux vecteurs. L'argument lex.order contrôle l'ordre des classes dans "Levels". Avec lex.order=FALSE (défaut) le curseur de choix se déplace d'abord sur le premier facteur, puis sur le deuxième, etc. Avec lex.order=TRUE, c'est l'opposé
facteur.5
enracinement.2[15] # pas de message d'erreur quand on sélectionne une position qui n'existe pas
facteur.faux <- enracinement.2 # facteur.faux est utilisé à la place de enracinement.2 pour ne pas modifier enracinement.2 qui servira par la suite
facteur.faux[15] <- "Faible" # aucun message d'erreur n'est produit. Pourtant, la position 15 n'existe pas
facteur.faux # l'élément "Faible" est assignée à la 15ème position de facteur.faux, les positions entre 8 et 14 devenant des NA

```

#### Tables

```{r}
enracinement <- rep(c("Faible", "Moyen", "Fort"), c(1,3,2))
parcelle <- c("Nord", "Nord", "Nord", "Sud", "Nord", "Sud")
table.2 <- table(enracinement, parcelle)
table.2
dim(table.2) # donne le nombre de lignes, puis de colonnes
dimnames(table.2) # le résultat est un objet de classe "liste" avec [[1]] pour les lignes et [[2]] pour les colonnes. Voir ce qui est expliqué ci-dessus pour les matrices
margin.table(table.2)
margin.table(table.2, 1) # essayer également addmargins(table.2) puis addmargins(table.2)[,3]
margin.table(table.2, 2)# essayer également addmargins(table.2)[4,]
table.2[1, "Nord"]
table.2[, 2] # ou table.2[, "sud"]. Le résultat est un vecteur. Contrairement aux data frames, table.2[2] n'extrait pas la 2ème colonne mais le deuxième élément (d'après un remplissage de la table suivant les colonnes). Par ailleurs, et cela semble spécifique aux tables, l'instruction table.2[] convertie la table en matrice
table.2[table.2 > 1]
table.2[table.2[, 2] >=1,] # ou table.2[table.2[,"Sud"] >=1,]. Remarquer qu'il faut mettre table.2[, 2] >=1 avant la virgule dans table.2[,] pour extraire les lignes
which(table.2==0,arr.ind=TRUE) # "arr.ind=TRUE" donne l'emplacement avec les numéros de lignes et de colonnes. Sinon l'emplacement est donné suivant le numéro d'ordre dans la table, en descendant les colonnes une par une, ce qui n'est pas toujours commode
table.4 <- table.2 # table.4 est identique à table.2. Elle est utilisée pour les procédures qui modifient une table. Ainsi table.2 reste intacte
table.4[3,] <- c(1000,2000) # ou table.4["Moyen",]<-c(1000,2000)
table.4
dimnames(table.4)[[2]][2] <- "Luxembourg"
table.4
dimnames(table.4)[[1]][2] <- "Tres.fort"
table.4
names(dimnames(table.4))[2] <- "Radio" # names() permet d'accéder aux noms des compartiments de dimnames() qui est un objet de classe "liste". Le nom "parcelle" du deuxième compartiment de la liste est remplacé par "Radio"
table.4
dimnames(table.4) <- NULL
table.4 # la table prend une apparence de matrice, mais elle reste une table
cbind(table.4, table.2) # utiliser rbind() pour les lignes. Voir les matrices pour un descriptif complet sur la gestion des noms de lignes et de colonnes
table.2[20] # la position 20 n'existe pas dans table.2. La position maximale est table.2[6], qui correspond à table.2[3, 2] (voir ci-dessus). Mais R n'affiche pas de message d'erreur
# table.2[20, 1] # par contre, avec le positionnement par ligne et colonne (virgule à l'intérieur des crochets), l'erreur est signifiée
table.fausse <- table.2 # table.fausse est utilisée à la place de table.2 pour ne pas modifier table.2
table.fausse[20] <- 1000 # aucun message d'erreur n'est produit. Pourtant, la table ne possède que 6 cases
table.fausse # la valeur 1000 est assignée à la vingtième position de table.2, convertie en une table à une seule ligne, les positions entre 7 et 19 devenant des positions vides

```

# 
