---
title: "Chapitre 4 - Les étapes d'un test statistique"
author: "Synthèse pédagogique à partir du code du livre"
date: "`r format(Sys.Date(), '%d/%m/%Y')`"
output:
  html_document:
    toc: true
    toc_depth: 3
    number_sections: true
    code_folding: hide
    theme: readable
lang: fr
---

```{r setup, include=FALSE}
knitr::opts_chunk$set(
  echo = TRUE,
  warning = FALSE,
  message = FALSE,
  fig.width = 8,
  fig.height = 5,
  fig.align = "center",
  comment = "#>"
)
```

# Objectif du document

Ce document reprend le **code du chapitre 4** et le transforme en un support d'apprentissage lisible.\
L'idée n'est pas seulement d'exécuter des lignes R, mais de comprendre :

-   **ce que calcule chaque chunk** ;
-   **dans quelle logique statistique il s'insère** ;
-   **comment interpréter le résultat** ;
-   **quelles fonctions R retenir** pour réviser rapidement.

## Fil directeur du chapitre

Un test statistique repose toujours sur le même enchaînement :

1.  formuler **deux hypothèses** : $H_0$ et $H_1$ ;
2.  choisir une **variable de test** (VT) ;
3.  connaître la **loi de la VT sous** $H_0$ ;
4.  placer la valeur observée de la VT dans cette loi ;
5.  obtenir une **p value** ;
6.  conclure en assumant les risques $\alpha$ et $\beta$.

## Mémo R indispensable : la logique des fonctions `d/p/q/r`

Pour presque toutes les lois sous R, on retrouve la même logique :

-   `d...` : **densité** ou **masse de probabilité** en un point ;
-   `p...` : **probabilité cumulée** ;
-   `q...` : **quantile** ;
-   `r...` : **tirage aléatoire**.

Exemples :

-   `dbinom()` = probabilité exacte pour une loi binomiale ;
-   `pnorm()` = probabilité cumulée sous une loi normale ;
-   `qchisq()` = seuil critique d'une loi du $\chi^2$ ;
-   `rt()` = simulation aléatoire sous loi de Student.

------------------------------------------------------------------------

# 1. Les deux hypothèses statistiques

## Rappel conceptuel

-   $H_0$ : hypothèse nulle, celle que le test cherche à mettre à l'épreuve.
-   $H_1$ : hypothèse alternative, celle qu'on retient si les données sont trop improbables sous $H_0$.

**Point important** : on ne "prouve" presque jamais $H_1$. On rejette ou non $H_0$ selon la compatibilité entre les données et la loi théorique de la VT sous $H_0$.

## À retenir

-   La p value ne mesure **pas** la probabilité que $H_0$ soit vraie.
-   Elle mesure la probabilité d'observer une valeur de VT **au moins aussi extrême** que celle obtenue, **si** $H_0$ est vraie.

------------------------------------------------------------------------

# 2. La variable de test (VT)

## Définition

La VT est une fonction calculée à partir de l'échantillon.\
Exemples classiques :

-   une moyenne standardisée ;
-   une statistique $t$ ;
-   un $\chi^2$ ;
-   une somme de rangs de Wilcoxon ;
-   une statistique $U$ de Mann-Whitney.

## Idée centrale

La variable mesurée et la variable de test ne suivent pas forcément la même loi.

-   Une variable biologique peut être asymétrique.
-   Sa **VT**, après standardisation, peut suivre une loi de Student ou normale sous certaines conditions.

C'est un point que beaucoup de gens ratent, ce qui est assez prévisible dès qu'on confond données brutes et statistique de test.

------------------------------------------------------------------------

# 3. Distributions de probabilité discrètes

## 3.1 Loi binomiale

### Formule manuelle puis via R

```{r binomiale-base}
p <- 0.2
n <- 4
k <- 2

choose(n, k) * p^k * (1 - p)^(n - k)
dbinom(k, n, p)
```

**Interprétation.**\
On calcule ici $P(X = 2)$ avec $X \sim \mathcal{B}(n=4, p=0.2)$.\
Les deux lignes doivent donner la même valeur :

-   la première applique directement la formule théorique ;
-   la seconde utilise la fonction R optimisée.

**À retenir.** `dbinom(k, n, p)` donne une **probabilité exacte**, pas une probabilité cumulée.

### Représentation graphique

```{r binomiale-plot}
p <- 0.2
n <- 4
k <- 0:4
plot(
  k, dbinom(k, n, p),
  pch = 16, cex = 2,
  xlim = range(0, 5), ylim = range(0, 0.5),
  xlab = "Nombre de boules noires k",
  ylab = "Probabilité f(k)",
  cex.lab = 1.2, cex.axis = 1.1,
  bty = "l"
)
```

**Interprétation.**\
La loi binomiale est **discrète** : on observe des masses de probabilité sur des valeurs entières de $k$.\
Le graphe rappelle qu'il n'y a rien entre 0, 1, 2, 3 et 4. Les courbes lisses sont jolies, mais les variables discrètes, elles, n'ont pas signé pour ça.

### Probabilité à droite de la distribution

```{r binomiale-tail}
p <- 0.2
n <- 4

dbinom(2, n, p) + dbinom(3, n, p) + dbinom(4, n, p)
1 - dbinom(0, n, p) - dbinom(1, n, p)
pbinom(1, n, p, lower.tail = FALSE)
```

**Interprétation.**\
Ces trois instructions calculent la même quantité :

$$
P(X \ge 2)
$$

`lower.tail = FALSE` signifie qu'on travaille dans la **queue droite** de la distribution.

### Quantiles binomiaux

```{r binomiale-quantile}
p <- 0.2
n <- 4

qbinom(0.1808, n, p, lower.tail = FALSE)
qbinom(0.15, n, p, lower.tail = FALSE)
qbinom(0.5, n, p)
```

**Interprétation.**\
`qbinom()` cherche le **seuil entier** associé à une probabilité cumulée donnée.\
C'est utile pour définir des **valeurs critiques** dans les tests exacts.

### Influence de `n`

```{r binomiale-comparaison}
p <- 0.2
k <- 0:20

plot(
  k, dbinom(k, 4, p), type = "l",
  xlab = "Nombre de boules noires k",
  ylab = "Probabilité f(k)",
  cex.lab = 1.2, cex.axis = 1.1
)
lines(k, dbinom(k, 20, p), lwd = 3)
lines(k, dbinom(k, 50, p), lty = "39", lwd = 2)
legend(
  "topright",
  legend = c("n=4", "n=20", "n=50"),
  lty = c(1, 1, 2), lwd = c(1, 3, 2), bty = "n"
)
```

**Interprétation.**\
Quand `n` augmente, la distribution se décale et se concentre autour de $np$.\
On commence aussi à voir apparaître un comportement plus "gaussien" par approximation.

------------------------------------------------------------------------

## 3.2 Loi multinomiale

### Probabilité d'une configuration particulière

```{r multinomiale-base}
k1 <- 2; k2 <- 7; k3 <- 1
p1 <- 0.1; p2 <- 0.4; p3 <- 0.5

factorial(k1 + k2 + k3) /
  (factorial(k1) * factorial(k2) * factorial(k3)) *
  p1^k1 * p2^k2 * p3^k3

dmultinom(c(k1, k2, k3), prob = c(p1, p2, p3))
```

**Interprétation.**\
La loi multinomiale généralise la binomiale à **plus de deux catégories**.\
On calcule ici la probabilité d'obtenir exactement $(2,7,1)$ observations dans trois classes.

### Surface des probabilités multinomiales

```{r multinomiale-plot, eval=FALSE}
library(scatterplot3d)

p1 <- 0.1; p2 <- 0.4; p3 <- 1 - p1 - p2
n <- 10
x <- NULL; y <- NULL; z <- NULL

for (k2 in 0:n) {
  for (k1 in 0:n) {
    x <- c(x, k1)
    y <- c(y, k2)
    if ((n - k1 - k2) >= 0) {
      z <- c(z, dmultinom(c(k1, k2, n - k1 - k2), prob = c(p1, p2, p3)))
    } else {
      z <- c(z, 0)
    }
  }
}

scatterplot3d(
  x, y, z,
  type = "h", pch = 16,
  xlab = "Nombre de boules noires k1",
  ylab = "",
  zlab = "Probabilité",
  highlight.3d = TRUE,
  box = FALSE
)
par(xpd = NA)
text(x = 7.5, y = 0.5, labels = "Nombre de boules rouges k2", srt = 38)
```

**Note pédagogique.**\
Chunk laissé en `eval=FALSE` par défaut car il demande le package `scatterplot3d`.\
L'intérêt conceptuel est de voir que la probabilité est répartie sur un **simplexe discret**, pas sur une ligne comme dans la binomiale.

------------------------------------------------------------------------

## 3.3 Loi de Pascal et loi binomiale négative

```{r pascal-negative-binomiale}
p <- 0.2
n <- 4
k <- 2
r <- 2

choose(n - 1, k - 1) * p^k * (1 - p)^(n - k)
dnbinom(n - k, k, p)
dnbinom(r, k, p)
```

**Interprétation.**\
La loi de Pascal ou binomiale négative s'intéresse au **nombre d'échecs avant un certain nombre de succès**.\
Selon l'écriture choisie :

-   `n-k` = nombre d'échecs ;
-   `k` = nombre de succès attendus.

### Queue droite et visualisation

```{r pascal-tail-plot}
p <- 0.2
n <- 1:80
k <- 2

plot(
  n, dnbinom(n - k, k, p), type = "l",
  xlab = "Nombre de tirages n (loi de Pascal)",
  ylab = "Probabilité f(n)",
  cex.lab = 1.2, cex.axis = 1.1
)
lines(n, dnbinom(n - k, 1, 0.5), lwd = 3)
lines(n, dnbinom(n - 2, 2, 0.02), lty = "39", lwd = 2)
lines(n, dnbinom(n - 15, 15, 0.2), lty = "83", lwd = 2)
legend(
  "topright",
  legend = c("k=2, p=0.2", "k=1, p=0.5", "k=2, p=0.02", "k=15, p=0.2"),
  lty = c(1, 1, 2, 3), lwd = c(1, 3, 2, 2), bty = "n"
)
```

**Interprétation.**\
Plus le succès est rare, plus la distribution s'étale vers la droite.\
Autrement dit, si $p$ est faible, il faut souvent beaucoup de tirages pour accumuler les succès attendus.

------------------------------------------------------------------------

## 3.4 Loi géométrique

```{r geometrie-base}
p <- 0.2
n <- 4
r <- 3

p * (1 - p)^(n - 1)
dgeom(r, p)
```

**Interprétation.**\
La loi géométrique est un cas particulier de la binomiale négative : elle décrit le nombre d'échecs avant le **premier succès**.

### Visualisation

```{r geometrie-plot}
p <- 0.2
n <- 1:50
plot(
  n, dgeom(n - 1, p), type = "l",
  xlab = "Nombre de tirages n",
  ylab = "Probabilité f(n)",
  cex.lab = 1.2, cex.axis = 1.1
)
lines(n, dgeom(n - 1, 0.05), lwd = 3)
lines(n, dgeom(n - 1, 0.5), lty = "39", lwd = 2)
legend(
  "topright",
  legend = c("p=0.2", "p=0.05", "p=0.5"),
  lty = c(1, 1, 2), lwd = c(1, 3, 2), bty = "n"
)
```

**Interprétation.**\
Quand `p` augmente, le premier succès arrive plus tôt en moyenne.\
La masse de probabilité se rapproche donc des petites valeurs.

------------------------------------------------------------------------

## 3.5 Loi hypergéométrique

```{r hypergeo-base}
k <- 2
Np <- 10
N <- 50
n <- 4

choose(Np, k) * choose(N - Np, n - k) / choose(N, n)
dhyper(k, Np, N - Np, n)
```

**Interprétation.**\
La loi hypergéométrique s'applique aux tirages **sans remise**.\
C'est la vraie loi derrière les problèmes de contingence et certains tests exacts.

### Comparaison graphique

```{r hypergeo-plot}
k <- 0:20
N <- 50

plot(
  k, dhyper(k, 10, N - 10, 4), type = "l",
  ylim = range(0, 0.7),
  xlab = "Nombre de boules noires k",
  ylab = "Probabilité f(k)",
  cex.lab = 1.2, cex.axis = 1.1
)
lines(k, dhyper(k, 10, N - 10, 20), lwd = 3)
lines(k, dhyper(k, 10, N - 10, 48), lty = "39", lwd = 2)
lines(k, dhyper(k, 40, N - 40, 20), lty = "83", lwd = 2)
legend(
  "topright",
  legend = c("Np=10, n=4", "Np=10, n=20", "Np=10, n=48", "Np=40, n=20"),
  lty = c(1, 1, 2, 3), lwd = c(1, 3, 2, 2), bty = "n"
)
```

**Interprétation.**\
Plus l'échantillon prélevé est grand relativement à la population, plus l'effet du **sans remise** devient important.

------------------------------------------------------------------------

## 3.6 Loi de Poisson

```{r poisson-base}
k <- 2
p <- 0.02
n <- 50

(n * p)^k * exp(-n * p) / factorial(k)
dpois(k, n * p)
```

**Interprétation.**\
La loi de Poisson approxime une binomiale quand :

-   `n` est grand ;
-   `p` est petit ;
-   `np` reste modéré.

Elle est centrale pour modéliser des **événements rares**.

### Visualisation

```{r poisson-plot}
k <- 0:20
plot(
  k, dpois(k, 50 * 0.02), type = "l",
  xlab = "Nombre de boules noires k",
  ylab = "Probabilité f(k)",
  cex.lab = 1.2, cex.axis = 1.1
)
lines(k, dpois(k, 50 * (1 / 200)), lwd = 3)
lines(k, dpois(k, 200 * 0.02), lty = "39", lwd = 2)
lines(k, dpois(k, 500 * 0.02), lty = "83", lwd = 2)
legend(
  "topright",
  legend = c("np=1", "np=0.25", "np=4", "np=10"),
  lty = c(1, 1, 2, 3), lwd = c(1, 3, 2, 2), bty = "n"
)
```

**Interprétation.**\
Dans une loi de Poisson, la moyenne et la variance sont toutes deux égales à $\lambda = np$.\
C'est utile, mais aussi dangereux en pratique : si la variance dépasse fortement la moyenne, il faut penser à la **surdispersion**.

------------------------------------------------------------------------

# 4. Distributions de probabilité continues

## 4.1 Loi normale

### Densité ponctuelle et probabilité cumulée

```{r normale-base}
x <- 160
mu <- 165
sigma <- 7

1 / (sqrt(2 * pi) * sigma) * exp(-((x - mu)^2 / (2 * sigma^2)))
dnorm(x, mu, sigma)
pnorm(x, mu, sigma, lower.tail = FALSE)
pnorm(x, mu, sigma)
```

**Interprétation.**\
`dnorm()` renvoie une **densité**, pas une probabilité ponctuelle au sens discret.\
Pour une variable continue, $P(X = 160)$ est théoriquement nulle. Ce que mesure `dnorm(160, ...)`, c'est la hauteur de la courbe en 160.

### Intervalle de référence autour de 95%

```{r normale-95}
mu <- 165
sigma <- 7

pnorm(mu + 1.96 * sigma, mu, sigma) - pnorm(mu - 1.96 * sigma, mu, sigma)
mu + 1.96 * sigma
```

**Interprétation.**\
On retrouve ici l'idée classique que, sous normalité,

$$
P(\mu - 1.96\sigma \le X \le \mu + 1.96\sigma) \approx 0.95
$$

### Quantiles normaux

```{r normale-quantiles}
F <- 0.5
mu <- 165
sigma <- 7
qnorm(F, mu, sigma, lower.tail = TRUE)

F <- 0.025
qnorm(F, mu, sigma, lower.tail = FALSE)
```

**Interprétation.**\
`qnorm()` est la fonction qui permet d'obtenir les **seuils critiques** d'une loi normale.

### Comparaison de normales

```{r normale-comparaison}
x <- seq(-10, 10, 0.01)
plot(
  x, dnorm(x, 0, 1), type = "l",
  xlab = "Variable continue x",
  ylab = "Densité f(x)",
  cex.lab = 1.2, cex.axis = 1.1
)
lines(x, dnorm(x, 4, 1), lwd = 3)
lines(x, dnorm(x, 0, 4), lty = "39", lwd = 2)
legend(
  "topright",
  legend = c("mu=0, sigma=1", "mu=4, sigma=1", "mu=0, sigma=4"),
  lty = c(1, 1, 2), lwd = c(1, 3, 2), bty = "n"
)
```

**Interprétation.**\
- Modifier `mu` décale la courbe. - Modifier `sigma` change l'étalement.

------------------------------------------------------------------------

## 4.2 Loi normale centrée réduite

```{r normale-centree-reduite}
x <- -2.57

1 / sqrt(2 * pi) * exp(-x^2 / 2)
dnorm(x)
pnorm(x)
pnorm(1, lower.tail = FALSE)
qnorm(0.025, lower.tail = FALSE)
```

**Interprétation.**\
La loi normale centrée réduite est la norme de référence pour la standardisation.\
En pratique, beaucoup de statistiques deviennent exploitables après transformation en score $z$.

### Zone à droite d'un seuil

```{r normale-centree-reduite-zone}
x <- seq(-3, 3, 0.01)
plot(x, dnorm(x), type = "l", xlab = "Variable continue x", ylab = "Densité f(x)")
x2 <- seq(1, 3, 0.01)
polygon(x = c(x2, 3, 1), y = c(dnorm(x2), 0, 0), col = "grey")
```

**Interprétation.**\
Le polygone grisé représente une **probabilité en queue droite**.\
C'est exactement l'intuition visuelle d'une p value unilatérale.

------------------------------------------------------------------------

## 4.3 Loi exponentielle

```{r exponentielle-base}
x <- 2
lambda <- 1

lambda * exp(-lambda * x)
dexp(x)
pexp(x)
pexp(x, lower.tail = FALSE)
qexp(0.025, lower.tail = FALSE)
```

**Interprétation.**\
La loi exponentielle modélise un **temps d'attente** sans mémoire.\
Elle est utile comme brique conceptuelle vers les processus de Poisson et l'analyse de survie.

------------------------------------------------------------------------

## 4.4 Loi gamma

```{r gamma-base}
x <- 2
alpha <- 1
beta <- 1

1 / (beta^alpha * gamma(alpha)) * x^(alpha - 1) * exp(-x / beta)
dgamma(x, shape = alpha, scale = beta)
dgamma(x, shape = 1, scale = 3)
pgamma(x, shape = 1, scale = 3)
pgamma(x, shape = 1, scale = 3, lower.tail = FALSE)
qgamma(0.025, shape = 1, scale = 3, lower.tail = FALSE)
```

**Interprétation.**\
La loi gamma généralise l'exponentielle.\
Elle sert souvent à modéliser des variables positives asymétriques.

### Comparaison de paramètres

```{r gamma-plot}
x <- seq(-0.1, 8, 0.01)
plot(x, dgamma(x, shape = 1, scale = 1), type = "l", xlim = range(0, 7),
     xlab = "Variable continue x", ylab = "Densité f(x)")
lines(x, dgamma(x, shape = 1, scale = 4), lwd = 3)
lines(x, dgamma(x, shape = 4, scale = 1), lty = "39", lwd = 2)
lines(x, dgamma(x, shape = 2, scale = 2), lty = "83", lwd = 2)
legend(
  "topright",
  legend = c("a=1,b=1", "a=1,b=4", "a=4,b=1", "a=2,b=2"),
  lty = c(1,1,2,3), lwd = c(1,3,2,2), bty = "n"
)
```

**Interprétation.**\
La forme change fortement selon `shape` et `scale`.\
C'est utile pour comprendre pourquoi toutes les variables positives asymétriques ne se ressemblent pas.

------------------------------------------------------------------------

## 4.5 Loi du $\chi^2$

```{r chisq-base}
x <- 2
ddl <- 4

1 / (2^(ddl / 2) * gamma(ddl / 2)) * x^(ddl / 2 - 1) * exp(-x / 2)
dchisq(x, ddl)
pchisq(x, ddl)
pchisq(x, ddl, lower.tail = FALSE)
qchisq(0.025, ddl, lower.tail = FALSE)
```

**Interprétation.**\
La loi du $\chi^2$ apparaît dans :

-   les tests d'ajustement ;
-   les tableaux de contingence ;
-   les estimations de variance.

Elle est toujours **positive** et asymétrique à droite, surtout pour petits ddl.

------------------------------------------------------------------------

## 4.6 Loi de Fisher-Snedecor

```{r fisher-base}
x <- 2
ddl1 <- 2
ddl2 <- 3

df(x, ddl1, ddl2)
df(x, ddl2, ddl1)
pf(x, ddl1, ddl2)
pf(x, ddl1, ddl2, lower.tail = FALSE)
qf(0.025, ddl1, ddl2, lower.tail = FALSE)
```

**Interprétation.**\
La loi de Fisher sert surtout à comparer des **variances** ou des **rapports de variabilité expliquée**.\
C'est la loi de référence de l'ANOVA.

------------------------------------------------------------------------

## 4.7 Loi de Student

```{r student-base}
t <- 2
ddl <- 3

gamma((ddl + 1) / 2) / (sqrt(ddl * pi) * gamma(ddl / 2)) * (1 + t^2 / ddl)^(-((ddl + 1) / 2))
dt(t, ddl)
pt(t, ddl)
pt(t, ddl, lower.tail = FALSE)
qt(0.025, ddl, lower.tail = FALSE)
```

**Interprétation.**\
La loi de Student ressemble à une normale, mais avec des **queues plus épaisses** quand les ddl sont faibles.

### Influence des ddl

```{r student-plot}
x <- seq(-3, 3, 0.01)
plot(x, dt(x, 1), type = "l", ylim = range(0, 0.5),
     xlab = "Variable continue t", ylab = "Densité f(t)")
lines(x, dt(x, 3), lwd = 3)
lines(x, dt(x, 30), lty = "39", lwd = 2)
legend(
  "topright",
  legend = c("ddl=1", "ddl=3", "ddl=30"),
  lty = c(1, 1, 2), lwd = c(1, 3, 2), bty = "n"
)
```

**Interprétation.**\
Quand les ddl augmentent, la loi de Student converge vers la loi normale.\
C'est l'argument intuitif derrière le rôle de la taille d'échantillon.

------------------------------------------------------------------------

# 5. Distributions de probabilité ne suivant pas une loi usuelle simple

## 5.1 Distribution de Mann-Whitney

```{r mann-whitney-base}
k <- 3
n1 <- 2
n2 <- 2

dwilcox(k, n1, n2)
```

**Interprétation.**\
La fonction `dwilcox()` donne la probabilité de la statistique de Wilcoxon-Mann-Whitney sous l'hypothèse nulle d'identité de distribution entre groupes.

### Visualisation

```{r mann-whitney-plot}
k <- 0:50
plot(k, dwilcox(k, 2, 2), type = "l",
     xlab = "Valeur de U", ylab = "Probabilité f(U)")
lines(k, dwilcox(k, 5, 5), lwd = 3)
lines(k, dwilcox(k, 8, 8), lty = "39", lwd = 2)
lines(k, dwilcox(k, 8, 2), lty = "83", lwd = 2)
legend(
  "topright",
  legend = c("2 vs 2", "5 vs 5", "8 vs 8", "8 vs 2"),
  lty = c(1,1,2,3), lwd = c(1,3,2,2), bty = "n"
)
```

**Interprétation.**\
La distribution dépend des tailles `n1` et `n2`.\
Avec grands effectifs, elle tend vers une approximation normale.

------------------------------------------------------------------------

## 5.2 Lien entre W et U dans Wilcoxon

```{r wilcoxon-W-U}
W <- 12
n1 <- 4
n2 <- 2

W - 0.5 * n1 * (n1 + 1)
```

**Interprétation.**\
La somme des rangs `W` et la statistique `U` contiennent la même information, exprimée différemment.\
La relation permet de passer de l'une à l'autre sans difficulté.

### Probabilité à droite

```{r wilcoxon-tail}
k <- 2
n1 <- 4
n2 <- 2
pwilcox(k, n1, n2, lower.tail = FALSE)
```

**Interprétation.**\
Ici on calcule une probabilité de queue droite pour la statistique de Wilcoxon-Mann-Whitney.

------------------------------------------------------------------------

## 5.3 Construction combinatoire exacte de la distribution de W/U

> Cette section reprend le code long du livre. Elle est très utile pour comprendre **comment naît la distribution exacte**, mais elle devient vite coûteuse en mémoire.

```{r exact-wilcoxon-combinatoire, eval=FALSE}
n1 <- 2
n2 <- 2
n <- n1 + n2

time.ini <- as.numeric(Sys.time())
nb.seq <- choose(n, n1)

if (nb.seq < 2^31 - 1) {
  cat("Nombre de combinaisons : ", nb.seq, "\n\n")
  comb <- matrix("O", nrow = nb.seq, ncol = n)
} else {
  cat("Nombre de séquences possibles", nb.seq,
      "au-dessus de la limite de dimension d'une matrice dans R\n\n")
}

rang <- 1:n
pos.seq <- 1:length(rang)
pos.seq.diff <- pos.seq[!pos.seq %in% rang]
rang.diff <- rang[!rang %in% pos.seq]

library(gtools)

if (n1 <= n2) {
  n.tempo <- n1
  cat("Dans comb, O représente la classe 2 et A la classe 1\n\n")
} else {
  n.tempo <- n2
  cat("Dans comb, O représente la classe 1 et A la classe 2\n\n")
}

pos.col.A <- combinations(n, n.tempo, pos.seq, set = FALSE)
comb[matrix(
  ncol = 2,
  c(rep(1:nb.seq, each = ncol(pos.col.A)), as.vector(t(pos.col.A)))
)] <- "A"

comb <- as.data.frame(comb)

if (length(pos.seq.diff) != 0) {
  for (i in 1:length(rang.diff)) {
    pos.col.A[pos.col.A == pos.seq.diff[i]] <- rang.diff[i]
  }
}

serie.W <- apply(pos.col.A, 1, sum)
serie.U <- serie.W - 0.5 * n1 * (n1 + 1)
comb.W.U <- cbind(comb, serie.W, serie.U)
if (nb.seq < 100) comb.W.U

W <- sort(unique(serie.W))
prob.W <- table(serie.W) / length(serie.W)
prob.W

plot(W, as.vector(prob.W), type = "b", pch = 16,
     xlab = "Valeur de W", ylab = "Probabilité f(W)")

library(lubridate)
time.fin <- as.numeric(Sys.time())
cat("Temps de calcul total : ",
    as.character(seconds_to_period(round(time.fin - time.ini))), "\n\n")
```

**Interprétation.**\
Ce chunk montre le mécanisme exact du test :

1.  on énumère toutes les affectations possibles des rangs entre deux groupes ;
2.  on calcule `W` puis `U` pour chaque configuration ;
3.  on déduit la distribution exacte sous $H_0$.

**Message pédagogique.**\
C'est probablement la meilleure section pour comprendre qu'une loi exacte n'est pas un objet mystique tombé du ciel. C'est juste de la combinatoire, plus un peu de RAM sacrifiée au dieu du calcul.

------------------------------------------------------------------------

## 5.4 Distribution du test des signes de Wilcoxon

```{r signes-wilcoxon-base}
k <- 3
n <- 3

dsignrank(k, n)
psignrank(2, 3, lower.tail = FALSE)
psignrank(2, 3)
```

**Interprétation.**\
`signrank` correspond ici à la distribution de la somme des rangs signés dans le test de Wilcoxon apparié.

### Visualisation

```{r signes-wilcoxon-plot}
k <- 0:50
plot(k, dsignrank(k, 3), type = "l",
     xlab = "Valeur de V", ylab = "Probabilité f(V)")
lines(k, dsignrank(k, 5), lwd = 3)
lines(k, dsignrank(k, 10), lty = "83", lwd = 2)
legend(
  "topright",
  legend = c("n=3", "n=5", "n=10"),
  lty = c(1,1,2), lwd = c(1,3,2), bty = "n"
)
```

------------------------------------------------------------------------

## 5.5 Construction combinatoire exacte de V

```{r exact-signrank-combinatoire, eval=FALSE}
n <- 3
time.ini <- as.numeric(Sys.time())
seed <- vector("list", n)
for (i in 1:n) seed[[i]] <- c("A", "O")
rang <- 1:n

library(gtools)
nb.seq <- 2^n

if (nb.seq < 2^31 - 1) {
  cat("Nombre de séquences :", nb.seq, "\n\n")
  comb <- expand.grid(seed)
  comb.t <- t(comb)
} else {
  cat("Nombre de séquences possibles au-dessus de la limite\n\n")
}

serie.V <- NULL
for (i in 1:ncol(comb.t)) {
  if (any(comb.t[, i] == "A")) {
    serie.V <- c(serie.V, tapply(rang, comb.t[, i], sum)[1])
  } else {
    serie.V <- c(serie.V, 0)
  }
}

if (ncol(comb.t) < 100) {
  comb.V <- cbind(as.data.frame(t(comb.t)), serie.V)
  comb.V
}

V <- sort(unique(serie.V))
prob.V <- table(serie.V) / length(serie.V)
prob.V
plot(V, as.vector(prob.V), type = "b", pch = 16,
     xlab = "Valeur de V", ylab = "Probabilité f(V)")

library(lubridate)
time.fin <- as.numeric(Sys.time())
cat("Temps de calcul total :",
    as.character(seconds_to_period(round(time.fin - time.ini))), "\n\n")
```

**Interprétation.**\
Même logique que précédemment : on énumère toutes les combinaisons de signes possibles, puis on calcule la somme des rangs associés.

------------------------------------------------------------------------

# 6. Ne pas confondre loi de la variable mesurée et loi de la VT

## Simulation de la fluctuation d'une VT t due à l'échantillonnage

```{r fluctuation-VT-t}
m.theo <- 165
n <- 10
t <- NULL

for (i in 1:500) {
  Echantillon <- rnorm(n, 165, 7)
  m <- mean(Echantillon)
  s <- sd(Echantillon)
  t.calc <- (m - m.theo) / (s / n^0.5)
  t <- c(t, t.calc)
}

hist(
  t, freq = FALSE,
  main = "Fluctuation de la VT t",
  ylim = range(0, 0.5),
  xlab = "Valeurs de la VT t",
  ylab = "Densité de la distribution",
  cex.lab = 1.2, cex.axis = 1.1
)
VT.t <- seq(-5, 10, 0.01)
lines(VT.t, dt(VT.t, n - 1), lwd = 2)
legend(
  "topright",
  c("A cause de l'échantillonnage", "Prévue par le test t"),
  lty = c(NA, 1), lwd = c(NA, 2), pch = c(22, NA),
  pt.cex = c(2.5, NA), pt.bg = c("white", NA),
  bty = "n"
)
```

**Interprétation.**\
Le but est de montrer que :

-   même si $H_0$ est vraie, la VT fluctue d'un échantillon à l'autre ;
-   cette fluctuation suit en pratique la loi théorique attendue, ici la loi de Student.

**Ce qu'il faut comprendre.**\
Un test n'est pas une machine à produire des vérités. C'est une machine à situer une valeur observée dans une distribution attendue sous $H_0$.

------------------------------------------------------------------------

# 7. H0, loi de la VT et p value

```{r pvalue-exemple}
pnorm(168, 165, 0.99, lower.tail = FALSE)
```

**Interprétation.**\
Cette ligne donne la probabilité, sous une loi normale de moyenne 165 et écart-type 0.99, d'observer une valeur supérieure ou égale à 168.

C'est exactement le mécanisme d'une p value unilatérale droite dans un cadre normal.

------------------------------------------------------------------------

# 8. Conclusion d'un test, risque alpha et corrections multiples

## 8.1 Illustration du problème des comparaisons multiples

```{r comparaisons-multiples-binomiale}
nb.coups.partis <- 1
tentatives <- 1:10
p <- 1/20

nb.coups.vides <- tentatives - nb.coups.partis
probabilite <- dbinom(nb.coups.partis, tentatives, p)
data.frame(tentatives, nb.coups.partis, nb.coups.vides, probabilite)
```

**Interprétation.**\
Plus on multiplie les essais ou les tests, plus la probabilité d'obtenir **au moins un faux positif** augmente.

### Probabilité d'au moins un événement

```{r au-moins-un-faux-positif}
nb.coups.partis <- 1:10
tentatives <- 10
p <- 1/20
sum(dbinom(nb.coups.partis, tentatives, p))
```

**Interprétation.**\
Cette somme revient à calculer la probabilité d'avoir **au moins un succès** sur 10 tentatives.

------------------------------------------------------------------------

## 8.2 Simulation de 20 tests sous H0

```{r vingt-tests-sous-H0}
m.theo <- 165
n <- 10
moyenne <- NULL
t <- NULL
p.value <- NULL

for (i in 1:20) {
  Echantillon <- rnorm(10, 165, 7)
  m <- mean(Echantillon)
  moyenne <- c(moyenne, m)
  s <- sd(Echantillon)
  t.calc <- (m - m.theo) / (s / n^0.5)
  t <- c(t, t.calc)
  p <- pt(t.calc, n - 1, lower.tail = FALSE)
  p.value <- c(p.value, p)
}

length(which(p.value <= 0.05))
data.frame(moyenne, t, p.value)
```

**Interprétation.**\
Sous $H_0$, on s'attend à environ **5%** de tests significatifs par hasard si le seuil vaut 0.05.\
C'est le sens réel du risque $\alpha$.

### Visualisation des VT observées face au seuil critique

```{r vingt-tests-visualisation}
x <- seq(-5, 5, 0.01)
plot(x, dt(x, 9), type = "l", ylim = range(0, 0.55),
     xlab = "Valeurs de la VT t", ylab = "Densité de la distribution", bty = "l")
t.seuil <- qt(0.05, 9, lower.tail = FALSE)
lines(c(t.seuil, t.seuil), c(0, 0.4), lty = 2)
points(t, y = rep(0, 20), pch = "|", cex = 2.5)
legend(
  x = -4, y = 0.6,
  c("Loi de la VT t sous H0", "Valeur de la VT t d'un échantillon", "Seuil de rejet de H0 (5%)"),
  lty = c(1, NA, 2), lwd = c(1, NA, 1.5), pch = c(NA, "|", NA),
  pt.cex = c(NA, 3, NA), bty = "n"
)
```

**Interprétation.**\
On visualise très bien que certaines valeurs franchissent le seuil juste par fluctuation d'échantillonnage.

------------------------------------------------------------------------

## 8.3 Corrections multiples

### Bonferroni

```{r bonferroni}
0.05 / (1:10)
p.adjust(c(0.03, 0.8, 0.001, 0.015), method = "bonferroni")
```

**Interprétation.**\
Bonferroni est simple et robuste, mais souvent **très conservateur**.

### Holm

```{r holm}
p.adjust(c(0.8, 0.03, 0.015, 0.001), method = "holm")
```

**Interprétation.**\
Holm contrôle aussi l'erreur familiale, mais est moins brutal que Bonferroni.

### Benjamini-Hochberg

```{r BH}
p.adjust(c(0.8, 0.03, 0.015, 0.001), method = "BH")
```

**Interprétation.**\
BH contrôle le **False Discovery Rate**.\
C'est souvent plus adapté quand on fait beaucoup de tests et qu'on accepte qu'une fraction des découvertes soit fausse.

------------------------------------------------------------------------

# 9. Test unilatéral versus bilatéral

```{r unilateral-bilateral}
pnorm(166.9, 165, 0.99, lower.tail = FALSE)
pnorm(165.8, 165, 0.99)
pnorm(166.9, 165, 0.99)
2 * pnorm(166.9, 165, 0.99, lower.tail = FALSE)
2 * pnorm(164.5, 165, 0.99)
```

**Interprétation.**\
- **Unilatéral droit** : on teste une augmentation. - **Unilatéral gauche** : on teste une diminution. - **Bilatéral** : on teste tout écart, quel que soit le sens.

Le test bilatéral "paie" le fait d'être plus large en répartissant $\alpha$ dans les deux queues.

### Seuils critiques bilatéraux et unilatéraux

```{r seuils-unilateral-bilateral}
qnorm(0.05, 165, 0.99, lower.tail = FALSE)
qnorm(0.05, 165, 0.99)

alpha <- 0.025
Mseuil.inf <- qnorm(alpha, 165, 0.99)
Mseuil.sup <- qnorm(alpha, 165, 0.99, lower.tail = FALSE)
Mseuil.inf
Mseuil.sup
```

**Interprétation.**\
En bilatéral à 5%, les deux seuils utilisent 2.5% chacun.

------------------------------------------------------------------------

# 10. Risque bêta et puissance

## 10.1 Variation de la puissance selon la position de H1

### Cas unilatéral droit

```{r puissance-unilateral-droit}
Mseuil <- 166.63
mu.h <- seq(163, 170, 0.01)

plot(
  mu.h,
  pnorm(Mseuil, mu.h, 0.99, lower.tail = FALSE),
  type = "l",
  main = expression(paste("Variation pour ", alpha, " = 5% et ", M[seuil], " = 166,63")),
  xlab = expression(mu[h]),
  ylab = expression(paste("Puissance 1-", beta)),
  bty = "l"
)
abline(v = 165, lty = "39", lwd = 2)
```

**Interprétation.**\
Plus $\mu_h$ s'éloigne de la valeur nulle, plus la puissance augmente.\
Un effet faible est difficile à détecter. C'est fâcheux, mais les mathématiques n'ont pas d'empathie.

### Cas unilatéral gauche

```{r puissance-unilateral-gauche}
Mseuil <- 163.37
mu.h <- seq(161, 168, 0.01)

plot(
  mu.h,
  pnorm(Mseuil, mu.h, 0.99),
  type = "l",
  main = expression(paste("Variation pour ", alpha, " = 5% et ", M[seuil], " = 163,37")),
  xlab = expression(mu[h]),
  ylab = expression(paste("Puissance 1-", beta)),
  bty = "l"
)
abline(v = 165, lty = "39", lwd = 2)
```

### Cas bilatéral

```{r puissance-bilateral}
Mseuil.inf <- 163.06
Mseuil.sup <- 166.94
mu.h <- seq(160, 170, 0.01)

plot(
  mu.h,
  pnorm(Mseuil.inf, mu.h, 0.99) + pnorm(Mseuil.sup, mu.h, 0.99, lower.tail = FALSE),
  type = "l",
  main = expression(paste("Variation pour ", alpha, " = 5%")),
  xlab = expression(mu[h]),
  ylab = expression(paste("Puissance 1-", beta)),
  bty = "l"
)
abline(v = 165, lty = "39", lwd = 2)
```

**Interprétation.**\
La puissance bilatérale est symétrique autour de la valeur nulle, puisqu'on rejette dans les deux directions.

------------------------------------------------------------------------

## 10.2 Faux positifs et faux négatifs

```{r faux-pos-faux-neg}
x.seuil <- qnorm(0.05, 165, 7, lower.tail = FALSE)
faux.positif <- pnorm(x.seuil, 165, 7, lower.tail = FALSE)
faux.negatif <- pnorm(x.seuil, 169, 7)

x.seuil
faux.positif
faux.negatif
```

**Interprétation.**\
- `faux.positif` correspond à $\alpha$ ; - `faux.negatif` correspond à $\beta$ sous une alternative donnée.

------------------------------------------------------------------------

## 10.3 Effet du seuil alpha sur la puissance

```{r puissance-vs-alpha}
alpha <- 0.05
Mseuil <- qnorm(alpha, 165, 0.99, lower.tail = FALSE)
puissance_05 <- pnorm(Mseuil, 169, 0.99, lower.tail = FALSE)

alpha <- 0.001
Mseuil2 <- qnorm(alpha, 165, 0.99, lower.tail = FALSE)
puissance_001 <- pnorm(Mseuil2, 169, 0.99, lower.tail = FALSE)

c(puissance_05 = puissance_05, puissance_001 = puissance_001)
```

**Interprétation.**\
Quand on rend le test plus strict, la puissance baisse.\
C'est le compromis classique : moins de faux positifs, mais plus de faux négatifs.

------------------------------------------------------------------------

## 10.4 Effet de la taille d'échantillon

```{r puissance-vs-n}
alpha <- 0.05
n <- 30
Mseuil <- qnorm(alpha, 165, 7 / n^0.5, lower.tail = FALSE)
puissance_n30 <- pnorm(Mseuil, 169, 7 / n^0.5, lower.tail = FALSE)

n <- 100
Mseuil <- qnorm(alpha, 165, 7 / n^0.5, lower.tail = FALSE)
puissance_n100 <- pnorm(Mseuil, 169, 7 / n^0.5, lower.tail = FALSE)

c(puissance_n30 = puissance_n30, puissance_n100 = puissance_n100)
```

**Interprétation.**\
Augmenter `n` réduit l'erreur standard, sépare mieux $H_0$ et $H_1$, et augmente la puissance.

------------------------------------------------------------------------

## 10.5 Effet de l'écart testé

```{r puissance-vs-delta}
alpha <- 0.05
Mseuil <- qnorm(alpha, 165, 0.99, lower.tail = FALSE)

mu.h <- 167
puissance_167 <- pnorm(Mseuil, mu.h, 0.99, lower.tail = FALSE)

mu.h <- 169
puissance_169 <- pnorm(Mseuil, mu.h, 0.99, lower.tail = FALSE)

c(puissance_167 = puissance_167, puissance_169 = puissance_169)
```

**Interprétation.**\
Plus l'effet réel est grand, plus le test a de chances de le détecter.

------------------------------------------------------------------------

# 11. Abaques et fonctions de puissance dans R

## 11.1 Abaque puissance selon delta pour plusieurs tailles d'échantillon

```{r abaque-delta-n}
alpha <- 0.05
sigma <- 7
mu.h <- seq(165, 190, 0.01)
delta <- mu.h - 165

n <- 30
Mseuil <- qnorm(alpha, 165, sigma / n^0.5, lower.tail = FALSE)
plot(
  delta,
  pnorm(Mseuil, mu.h, sigma / n^0.5, lower.tail = FALSE),
  type = "l", lwd = 2,
  xlab = expression(Delta[(mu[h]-165)]),
  ylab = expression(1 - beta),
  main = expression(paste(alpha[seuil], " = 5% et ", sigma, " = 7 cm")),
  xlim = range(0, 5),
  bty = "l"
)

k <- 1
for (n in c(50, 100, 200, 500, 1000)) {
  k <- k + 1
  Mseuil <- qnorm(alpha, 165, sigma / n^0.5, lower.tail = FALSE)
  lines(delta, pnorm(Mseuil, mu.h, sigma / n^0.5, lower.tail = FALSE), lty = k, lwd = 2)
}
legend(
  "bottomright",
  c("n=30", "n=50", "n=100", "n=200", "n=500", "n=1000"),
  lty = 1:6, lwd = 2, bty = "n"
)
```

**Interprétation.**\
Un abaque permet de lire rapidement le compromis entre **taille d'effet** et **effectif nécessaire**.

------------------------------------------------------------------------

## 11.2 `power.t.test()`

```{r power-t-test}
power.t.test(n = 20, delta = 4, sd = 7, sig.level = 0.05,
             power = NULL, type = "one.sample", alternative = "one.sided")

power.t.test(n = NULL, delta = 2, sd = 20, sig.level = 0.05,
             power = 0.8, type = "one.sample", alternative = "one.sided")
```

**Interprétation.**\
- Première commande : calcule la **puissance** si `n` est fixé. - Deuxième commande : calcule le **n nécessaire** pour atteindre une puissance donnée.

------------------------------------------------------------------------

## 11.3 Loi non centrale et puissance via `ncp`

```{r ncp-student}
n <- 20
m.theo <- 165
m.testee <- 169
sigma <- 7
ncp.test <- (m.testee - m.theo) / (sigma / n^0.5)
VT.t <- seq(-5, 10, 0.01)

plot(VT.t, dt(VT.t, n - 1), type = "l", lwd = 2,
     xlab = "Valeurs de la VT t", ylab = "Densité de la distribution", bty = "l")
lines(VT.t, dt(VT.t, n - 1, ncp = ncp.test), type = "l", lwd = 2, col = "grey")
legend(
  x = 4, y = 0.4,
  c(expression(H[0]), expression(H[1])),
  lty = c(1, 1), col = c("black", "grey"), lwd = 2, bty = "n"
)
```

**Interprétation.**\
La loi non centrale permet de modéliser directement la distribution de la VT **sous** $H_1$, ce qui donne une approche élégante de la puissance.

### Puissance calculée à partir du seuil critique

```{r ncp-puissance}
alpha <- 0.05
t.seuil <- qt(alpha, n - 1, lower.tail = FALSE)
puissance <- pt(t.seuil, n - 1, ncp = ncp.test, lower.tail = FALSE)
puissance
```

### Vérification par `power.t.test()`

```{r ncp-power-check}
power.t.test(n = 20, delta = 4, sd = 7, sig.level = 0.05,
             power = NULL, type = "one.sample", alternative = "one.sided")
```

**Interprétation.**\
Les deux approches doivent donner des résultats cohérents :

-   approche analytique avec `ncp` ;
-   approche directement encapsulée dans `power.t.test()`.

------------------------------------------------------------------------

# 12. Exercices et simulations utiles pour réviser

## 12.1 Variable discrète observée : histogramme, polygone, barplot

```{r exo-discrete-graphics}
nb.eleves <- 122:130
nb.colleges <- c(1, 4, 24, 48, 59, 108, 92, 52, 12)
proportion.colleges <- nb.colleges / sum(nb.colleges)
effectif <- rep(nb.eleves, nb.colleges)

hist(effectif, breaks = c(121.5:130.5), freq = FALSE,
     main = NULL, xlab = "Nombre d'élèves par collège",
     ylab = "Proportion de collèges")
plot(nb.eleves, proportion.colleges, type = "b", pch = 16,
     xlab = "Nombre d'élèves par collège", ylab = "Proportion de collèges", bty = "l")
barplot(proportion.colleges, names.arg = nb.eleves,
        xlab = "Nombre d'élèves par collège", ylab = "Proportion de collèges")
```

**Interprétation.**\
Très utile pour distinguer :

-   histogramme pour variable quantitative ;
-   diagramme en barres pour variable discrète ou qualitative ;
-   polygone de fréquences pour visualiser une distribution discrète.

------------------------------------------------------------------------

## 12.2 Approximation de probabilité ponctuelle en variable continue

```{r exo-proba-ponctuelle-continue}
mean <- 43
sigma <- 2.3

pnorm(43.5, mean, sigma) - pnorm(42.5, mean, sigma)
pnorm(43.05, mean, sigma) - pnorm(42.95, mean, sigma)
(43.5 - 42.5) * dnorm(43, mean, sigma)
```

**Interprétation.**\
Pour une variable continue, on ne calcule pas une probabilité ponctuelle, mais une probabilité sur un **intervalle**.\
La densité sert d'approximation locale quand l'intervalle est petit.

------------------------------------------------------------------------

## 12.3 Distribution de U et seuils critiques

```{r exo-U-critique}
n1 <- 2
n2 <- 2
U.calc <- 4
U.seuil <- 3

alpha.seuil <- pwilcox(U.seuil - 1, n1, n2, lower.tail = FALSE)
p.value <- pwilcox(U.calc - 1, n1, n2, lower.tail = FALSE)

alpha.seuil
p.value
```

**Interprétation.**\
Ce chunk montre la logique exacte du test :

-   `U.seuil` fixe un niveau de rejet ;
-   `U.calc` fournit la valeur observée ;
-   la p value compare la position de `U.calc` dans la distribution exacte.

------------------------------------------------------------------------

## 12.4 Exemple de test t à deux échantillons simulé

```{r exo-two-sample-t, eval=FALSE}
library(gplots)

n <- 10
F <- rnorm(n / 2, 165, 7)
H <- rnorm(n / 2, 169, 7)
obs1 <- data.frame(c(F, H), c(rep("Femme", n / 2), rep("Homme", n / 2)))
names(obs1) <- c("Taille", "Sexe")

m <- sapply(split(obs1[, 1], obs1[, 2]), mean)
s <- sapply(split(obs1[, 1], obs1[, 2]), sd)

barplot2(
  m,
  xlim = c(0, 4), ylim = range(120, 200), space = 0.6,
  names.arg = levels(obs1[, 2]), plot.ci = TRUE,
  ci.l = (m - s), ci.u = (m + s),
  xlab = names(obs1)[2], ylab = paste("Moyenne +/- écart type de", names(obs1)[1])
)

t.test(
  split(obs1[, 1], obs1[, 2])[[2]],
  split(obs1[, 1], obs1[, 2])[[1]],
  var.equal = TRUE,
  alternative = "greater"
)
```

**Interprétation.**\
Chunk utile pour relier :

-   visualisation descriptive ;
-   hypothèse directionnelle ;
-   test t à deux échantillons.

------------------------------------------------------------------------

## 12.5 Fluctuation empirique du $\chi^2$

```{r exo-chisq-fluctuation}
n <- 200
k <- 4
proba.theo <- rep(1 / k, k)
X2.obs <- NULL

for (i in 1:500) {
  obs <- rmultinom(1, n, prob = proba.theo)
  X2.obs <- c(X2.obs, sum((obs - proba.theo * n)^2 / (proba.theo * n)))
}

hist(X2.obs, freq = FALSE,
     main = expression(paste("Fluctuation de la VT ", chi^2)),
     ylim = range(0, 0.3),
     xlab = expression(paste("Valeurs de la VT ", chi^2)),
     ylab = "Densité de la distribution")
VT.X2 <- seq(-0.1, 40, 0.01)
ddl <- k - 1
lines(VT.X2, dchisq(VT.X2, ddl))
legend("topright", c("A cause de l'échantillonnage", "Prévue par le test"),
       lty = c(NA, 1), lwd = c(NA, 2), pch = c(22, NA), pt.cex = c(2.5, NA),
       pt.bg = c("white", NA), bty = "n")
```

**Interprétation.**\
Très bon chunk pour comprendre que la statistique $\chi^2$ obtenue en pratique fluctue autour de la loi théorique attendue sous $H_0$.

------------------------------------------------------------------------

## 12.6 Fluctuation empirique de U de Mann-Whitney

```{r exo-U-fluctuation}
nf <- 11
nh <- 9
n <- nf + nh
mu.f <- 165
mu.h <- 165
Uh <- NULL

for (i in 1:5000) {
  Echantillon <- c(rnorm(nf, mu.f, 7), rnorm(nh, mu.h, 7))
  Wh.calc <- sum(rank(Echantillon)[(nf + 1):n])
  Uh.calc <- Wh.calc - 0.5 * nh * (nh + 1)
  Uh <- c(Uh, Uh.calc)
}

hist(Uh, freq = FALSE,
     main = expression(paste("Fluctuation de la VT ", U[h])),
     ylim = range(0, max(hist(Uh, plot = FALSE)$density) * 1.3),
     xlab = expression(paste("Valeurs de la VT ", U[h])),
     ylab = "Densité de la distribution")
VT.U <- 0:(nf * nh)
lines(VT.U, dwilcox(VT.U, nh, nf), lwd = 2)
legend("topright",
       c("A cause de l'échantillonnage", "Prévue par le test de Mann-Whitney"),
       lty = c(NA, 1), lwd = c(NA, 2), pch = c(22, NA), pt.cex = c(2.5, NA),
       pt.bg = c("white", NA), bty = "n")
```

**Interprétation.**\
Même logique que précédemment, mais sur une statistique de rangs.

------------------------------------------------------------------------

# 13. Synthèse ultra-courte à mémoriser

## Ce qu'il faut savoir faire en pratique

1.  **Identifier le bon type de loi** : discrète ou continue.
2.  Savoir lire `d`, `p`, `q`, `r`.
3.  Distinguer :
    -   variable mesurée ;
    -   variable de test ;
    -   loi de la VT sous $H_0$.
4.  Comprendre que la p value est une **aire de queue**.
5.  Savoir que :
    -   $\alpha$ = faux positif ;
    -   $\beta$ = faux négatif ;
    -   puissance = $1 - \beta$.
6.  Retenir les effets principaux sur la puissance :
    -   `n` augmente -\> puissance augmente ;
    -   `alpha` diminue -\> puissance diminue ;
    -   `delta` augmente -\> puissance augmente ;
    -   variabilité augmente -\> puissance diminue.

## Ce qu'il faut éviter

-   confondre `dnorm()` avec une probabilité ponctuelle ;
-   oublier `lower.tail = FALSE` quand on veut la queue droite ;
-   utiliser unilatéral après avoir vu les données ;
-   traiter la p value comme un score de vérité ;
-   ignorer les comparaisons multiples.

------------------------------------------------------------------------

# 14. Checklist de révision

## Fonctions R à connaître sans hésiter

-   Binomiale : `dbinom`, `pbinom`, `qbinom`, `rbinom`
-   Normale : `dnorm`, `pnorm`, `qnorm`, `rnorm`
-   Student : `dt`, `pt`, `qt`, `rt`
-   Chi-deux : `dchisq`, `pchisq`, `qchisq`, `rchisq`
-   Fisher : `df`, `pf`, `qf`, `rf`
-   Poisson : `dpois`, `ppois`, `qpois`, `rpois`
-   Wilcoxon/Mann-Whitney : `dwilcox`, `pwilcox`, `qwilcox`
-   Sign-rank : `dsignrank`, `psignrank`, `qsignrank`
-   Correction multiple : `p.adjust`
-   Puissance : `power.t.test`, `power.prop.test`

## Questions d'auto-contrôle

-   Suis-je en train de calculer une densité, une probabilité cumulée ou un quantile ?
-   Ma loi est-elle discrète ou continue ?
-   Le test est-il unilatéral ou bilatéral, et pourquoi ?
-   Quel est le prix statistique de mon choix en termes de $\alpha$ et de puissance ?
-   La loi théorique de la VT est-elle plausible ici ?

------------------------------------------------------------------------

# 15. Pour aller plus loin

Si vous voulez enrichir ce document ensuite, les améliorations les plus utiles seraient :

-   ajouter une section **"quand utiliser quel test"** ;
-   relier ce chapitre au **chapitre sur les tests t, Wilcoxon,** $\chi^2$, ANOVA ;
-   remplacer certains graphiques base R par `ggplot2` pour une version plus propre ;
-   ajouter des **exercices guidés** avec correction cachée.
