---
title: "PLS_VQ"
author: "quentin vidal"
date: "2026-03-28"
output: html_document
---

```{r setup, include=FALSE}
knitr::opts_chunk$set(
  echo = TRUE,
  warning = FALSE,
  message = FALSE,
  fig.width = 8,
  fig.height = 5
)

top_abs_names <- function(x, n = 3){
  names(sort(abs(x), decreasing = TRUE))[1:n]
}
```

# 0. Chargement des packages et importation des données

## 0.1 Packages

```{r packages}
packages <- c("MASS", "pls", "rpart", "randomForest", "NbClust")
to_install <- packages[!packages %in% rownames(installed.packages())]
if(length(to_install) > 0) install.packages(to_install)

library(MASS)
library(pls)
library(rpart)
library(randomForest)
library(NbClust)
```

## 0.2 Importation des données

```{r importation}
setwd("/Users/thanhhuong/R/Data_Analysis")
gym <- read.csv("/Users/thanhhuong/Downloads/M1/Etude de cas/gym_members_exercise_tracking.csv", header = TRUE, sep = ",", dec = ".")

# Renommage propre des variables
colnames(gym) <- c(
  "Age", "Gender", "Weight", "Height", "Max_BPM", "Avg_BPM",
  "Resting_BPM", "Session_Duration", "Calories_Burned",
  "Workout_Type", "Fat_Percentage", "Water_Intake",
  "Workout_Frequency", "Experience_Level", "BMI"
)

dim(gym)
str(gym)
summary(gym)
```

Le jeu de données contient `r nrow(gym)` individus et `r ncol(gym)` variables.\
On travaille ici sur une logique simple et défendable : **exploration factorielle**, **segmentation**, puis **modèles supervisés**.

# 1. Préparation des données

## 1.1 Mise en forme des variables qualitatives

```{r quali}
gym$Gender <- factor(gym$Gender)
gym$Workout_Type <- factor(gym$Workout_Type)
gym$Experience_Level <- factor(gym$Experience_Level)

table(gym$Gender)
table(gym$Workout_Type)
table(gym$Experience_Level)
```

## 1.2 Séparation quanti / quali

```{r separation}
gymQuanti <- gym[, c(
  "Age", "Weight", "Height", "Max_BPM", "Avg_BPM",
  "Resting_BPM", "Session_Duration", "Calories_Burned",
  "Fat_Percentage", "Water_Intake", "Workout_Frequency", "BMI"
)]

gymQuali <- gym[, c("Gender", "Workout_Type", "Experience_Level")]
```

## 1.3 Création des classes de calories

```{r classes-calories}
t1 <- as.numeric(quantile(gym$Calories_Burned, 1/3))
t2 <- as.numeric(quantile(gym$Calories_Burned, 2/3))

gym$Calories_Class <- cut(
  gym$Calories_Burned,
  breaks = c(-Inf, t1, t2, Inf),
  labels = c("Faible", "Moderee", "Haute"),
  include.lowest = TRUE
)

gp <- factor(gym$Calories_Class, levels = c("Faible", "Moderee", "Haute"))

t1
t2
table(gp)
```

Les seuils tertiles sont ici : - **Faible** : calories \< `r round(t1, 1)` - **Modérée** : `r round(t1, 1)` à `r round(t2, 1)` - **Haute** : calories \> `r round(t2, 1)`

Le découpage produit `r paste(table(gp), collapse = " / ")` individus par classe, ce qui est très correct pour une classification supervisée.

# 2. Vérifications préalables au nettoyage

## 2.1 Corrélations entre les BPM et avec les calories

```{r bpm-corr}
cor_bpm <- cor(gym[, c("Max_BPM", "Avg_BPM", "Resting_BPM")])
cor_bpm_cal <- cor(gym[, c("Max_BPM", "Avg_BPM", "Resting_BPM", "Calories_Burned")])

round(cor_bpm, 3)
round(cor_bpm_cal[, "Calories_Burned"], 3)
```

`Max_BPM` et `Resting_BPM` sont très peu liés à `Calories_Burned` (`r round(cor_bpm_cal["Max_BPM","Calories_Burned"], 3)` et `r round(cor_bpm_cal["Resting_BPM","Calories_Burned"], 3)`), alors que `Avg_BPM` garde une corrélation exploitable (`r round(cor_bpm_cal["Avg_BPM","Calories_Burned"], 3)`).\
Autrement dit, deux variables font surtout de la figuration statistique.

## 2.2 Redondance du BMI avec Weight et Height

```{r bmi-corr}
cor_bmi <- cor(gym[, c("BMI", "Weight", "Height")])
round(cor_bmi, 3)
```

Le `BMI` est fortement redondant avec `Weight` (`r round(cor_bmi["BMI","Weight"], 3)`) et dépend structurellement de `Height`.\
Le garder en plus du poids et de la taille reviendrait à faire entrer trois fois à moitié la même information.

## 2.3 Variables dérivées BPM testées puis rejetées

```{r bpm-derived}
gym$BPM_amplitude <- gym$Max_BPM - gym$Resting_BPM
gym$BPM_effort    <- gym$Avg_BPM - gym$Resting_BPM
gym$BPM_ratio     <- gym$Avg_BPM / gym$Max_BPM

cor_bpm_derived <- cor(gym[, c("BPM_amplitude", "BPM_effort", "BPM_ratio", "Calories_Burned")])
cor_bpm_vs_avg  <- cor(gym[, c("BPM_effort", "BPM_ratio", "Avg_BPM")])

round(cor_bpm_derived[, "Calories_Burned"], 3)
round(cor_bpm_vs_avg[, "Avg_BPM"], 3)
```

Les variables dérivées n’apportent pas de vrai gain : - `BPM_amplitude` reste peu informative, - `BPM_effort` et `BPM_ratio` sont surtout redondantes avec `Avg_BPM`.

## 2.4 Conclusion du nettoyage

On retire donc : - `BMI` - `Max_BPM` - `Resting_BPM`

On conserve : - `Age` - `Weight` - `Height` - `Avg_BPM` - `Session_Duration` - `Fat_Percentage` - `Water_Intake` - `Workout_Frequency`

# 7. AFCM + PLS : intégration des variables qualitatives dans une régression supervisée

## 7.1 AFCM : transformation des variables qualitatives

### 7.1.1 Chargement des fonctions

```{r}
# Tắt việc hỏi chuyển trang đồ thị
options(device.ask.default = FALSE)
grDevices::devAskNewPage(FALSE)

# Tạo môi trường riêng để nạp fonctions_afc.R
afc_env <- new.env(parent = globalenv())

# Ghi đè các hàm tương tác hay gây treo khi knit
afc_env$readline <- function(prompt = "") {
  cat(prompt, " [auto=6]\n")
  "6"
}

afc_env$menu <- function(choices, ...) {
  cat("menu() détecté -> choix automatique = 1\n")
  1
}

afc_env$scan <- function(file = "", what = "", nmax = 1, quiet = TRUE, ...) {
  cat("scan() détecté -> valeur automatique = 6\n")
  if (is.numeric(what)) return(6)
  if (is.integer(what)) return(6L)
  "6"
}

afc_env$devAskNewPage <- function(ask = FALSE) {
  grDevices::devAskNewPage(FALSE)
}

afc_env$par <- function(...) {
  graphics::par(ask = FALSE, ...)
}

# Charger le fichier dans cet environnement
sys.source("fonctions_afc.R", envir = afc_env)
```

```{r afcm-source}
if(!file.exists("fonctions_afc.R")){
  stop("Le fichier 'fonctions_afc.R' doit être présent dans le dossier de travail.")
}

source("fonctions_afc.R")
```

### 7.1.2 Version retenue : codage des quali en entiers puis tableau disjonctif complet

```{r afcm-prep}
gymQuali_num <- matrix(
  c(
    as.integer(gym$Gender),
    as.integer(gym$Workout_Type),
    as.integer(gym$Experience_Level)
  ),
  nrow = nrow(gym),
  ncol = 3
)

colnames(gymQuali_num) <- c("Gender", "Workout_Type", "Exp_Level")
rownames(gymQuali_num) <- 1:nrow(gym)

head(gymQuali_num)
apply(gymQuali_num, 2, min)
apply(gymQuali_num, 2, max)
any(is.na(gymQuali_num))
```

```{r afcm-main}
# gymQuali_num <- matrix(
#   c(as.integer(gym$Gender),
#     as.integer(gym$Workout_Type),
#     as.integer(gym$Experience_Level)),
#   nrow = nrow(gym),
#   ncol = 3
# )
# 
# colnames(gymQuali_num) <- c("Gender", "Workout_Type", "Exp_Level")
# rownames(gymQuali_num) <- 1:nrow(gym)
# 
# gymDC <- afc_env$Codisjc(gymQuali_num)$U
# resafcm <- afc_env$afc(gymDC, k = 6)
# 
# coord_afcm <- resafcm$C[, 1:6]
# colnames(coord_afcm) <- paste0("AFCM_", 1:6)
# 
# dim(coord_afcm)
# head(coord_afcm)
# summary(coord_afcm)
```

```{r afcm}
# Package pour l'AFCM
if (!require(FactoMineR)) install.packages("FactoMineR")
library(FactoMineR)

# Variables qualitatives
gymQuali <- gym[, c("Gender", "Workout_Type", "Experience_Level")]

# S'assurer que ce sont bien des facteurs
gymQuali$Gender <- factor(gymQuali$Gender)
gymQuali$Workout_Type <- factor(gymQuali$Workout_Type)
gymQuali$Experience_Level <- factor(gymQuali$Experience_Level)

# AFCM non interactive
resafcm <- MCA(gymQuali, ncp = 6, graph = FALSE)

# Coordonnées des individus
coord_afcm <- as.data.frame(resafcm$ind$coord[, 1:6])
colnames(coord_afcm) <- paste0("AFCM_", 1:6)

dim(coord_afcm)
head(coord_afcm)
summary(coord_afcm)
```

On retient ici `r ncol(coord_afcm)` axes AFCM, ce qui est cohérent avec : $$
(2 + 4 + 3) - 3 = 6
$$ soit le nombre maximal d’axes utiles pour 3 variables qualitatives ayant 2, 4 et 3 modalités.

### 7.1.3 Vérification rapide de cohérence des axes AFCM

```{r afcm-check}
aggregate(coord_afcm[, 1] ~ gym$Gender, FUN = mean)
aggregate(coord_afcm[, 1] ~ gym$Workout_Type, FUN = mean)
aggregate(coord_afcm[, 1] ~ gym$Experience_Level, FUN = mean)
```

Si les moyennes diffèrent selon les modalités, les axes AFCM capturent bien de l’information discriminante sur les variables qualitatives.\
Autrement dit, cette étape n’est pas décorative.

```{r afcm-axe}
# corrélation des axes et variables
# L'objet $var$eta2 contient les corrélations entre les 3 variables et les 6 axes
eta2_afcm <- resafcm$var$eta2
print(round(eta2_afcm, 3))

# graph pour chaque axe : 
barplot(
  eta2_afcm[, 1], # pourl'axe 1
  main = "Quelles variables expliquent l'Axe AFCM 1 ?",
  col = "steelblue", 
  ylab = expression(eta^2))
barplot(
  eta2_afcm[, 2], 
  main = "Quelles variables expliquent l'Axe AFCM 2 ?",
  col = "steelblue", 
  ylab = expression(eta^2))
barplot(
  eta2_afcm[, 3], 
  main = "Quelles variables expliquent l'Axe AFCM 3 ?",
  col = "steelblue", 
  ylab = expression(eta^2))
barplot(
  eta2_afcm[, 4],
  main = "Quelles variables expliquent l'Axe AFCM 4 ?",
  col = "steelblue", 
  ylab = expression(eta^2))
barplot(
  eta2_afcm[, 5], 
  main = "Quelles variables expliquent l'Axe AFCM 5 ?",
  col = "steelblue", 
  ylab = expression(eta^2))
barplot(
  eta2_afcm[, 6], 
  main = "Quelles variables expliquent l'Axe AFCM 6 ?",
  col = "steelblue", 
  ylab = expression(eta^2))

# coordonnées exactes des modalités sur les axes 1 et 2
coord_modalites <- resafcm$var$coord[, 1:6]
print(round(coord_modalites, 2))
# graphique des modalités
# On cache les individus (invisible="ind") pour ne voir que les labels (Cardio, HIIT, Male...)
moda_plot = plot(resafcm, invisible = c("ind"), title = "Position des modalités sur AFCM 1 et 6", col.var="red")
moda_plot
```

### 7.1.4 Représentation simple des individus sur le plan AFCM 1-2

```{r afcm-plot}
cols_gender <- c("Female" = "coral", "Male" = "steelblue")
cols_wt     <- c("Cardio" = "green3", "HIIT" = "red", "Strength" = "blue", "Yoga" = "purple")
cols_exp    <- c("1" = "lightblue", "2" = "orange", "3" = "darkred")
cols_cal    <- c("Faible" = "gold", "Moderee" = "darkorange", "Haute" = "red3")
par(mfrow = c(1, 2))
plot(coord_afcm[, 1], coord_afcm[, 2],
     col = cols_gender[gym$Gender], pch = 16, cex = 0.7,
     main = "AFCM 1-2 colorée par Gender",
     xlab = "AFCM 1", ylab = "AFCM 2")
legend("topright", legend = names(cols_gender), col = cols_gender, pch = 16, cex = 0.8)

plot(coord_afcm[, 1], coord_afcm[, 2],
     col = cols_exp[as.character(gym$Experience_Level)], pch = 16, cex = 0.7,
     main = "AFCM 1-2 colorée par Exp_Level",
     xlab = "AFCM 1", ylab = "AFCM 2")
legend("topright", legend = names(cols_exp), col = cols_exp, pch = 16, cex = 0.8)

par(mfrow = c(1, 1))
```

## 7.2 PLS : régression sur composantes

### 7.2.1 Constitution de la matrice X complète

```{r pls-x}
gymX <- gym[, c(
  "Age", "Weight", "Height", "Avg_BPM",
  "Session_Duration", "Fat_Percentage",
  "Water_Intake", "Workout_Frequency"
)]

gymXCR <- scale(gymX, center = TRUE, scale = TRUE)

vecvar <- apply(gymXCR, 2, var)
gymXCRsel <- gymXCR[, vecvar > 0.0001]




gymXpls <- data.frame(
  as.data.frame(gymXCRsel),
  coord_afcm
)

dim(gymXpls)
head(gymXpls)

Y_cal <- gym$Calories_Burned
```

La matrice PLS contient donc : - `r ncol(gymXCRsel)` variables quantitatives nettoyées - `r ncol(coord_afcm)` axes AFCM - soit `r ncol(gymXpls)` prédicteurs au total

### 7.2.2 Découpage apprentissage / test

```{r pls-split}
set.seed(42)
idx_app  <- sample(1:nrow(gymXpls), size = floor(0.7 * nrow(gymXpls)))
idx_test <- setdiff(1:nrow(gymXpls), idx_app)

X_app  <- gymXpls[idx_app, ]
X_test <- gymXpls[idx_test, ]
Y_app  <- Y_cal[idx_app]
Y_test <- Y_cal[idx_test]
```

### 7.2.3 Centrage-réduction sur l’apprentissage uniquement

```{r pls-scale}
mean_app <- apply(X_app, 2, mean)
sd_app   <- apply(X_app, 2, sd)

X_appCR  <- scale(X_app, center = mean_app, scale = sd_app)
X_testCR <- scale(X_test, center = mean_app, scale = sd_app)

mean_Y <- mean(Y_app)
sd_Y   <- sd(Y_app)

Y_appCR <- (Y_app - mean_Y) / sd_Y
Y_testCR <- (Y_test - mean_Y) / sd_Y

data_appCR  <- data.frame(X_appCR, Calories = Y_appCR)
data_testCR <- data.frame(X_testCR, Calories = Y_testCR)
```

C’est une étape importante : on centre-réduit le test **avec les paramètres de l’apprentissage**, sinon on triche sans même s’en rendre compte.

### 7.2.4 Ajustement PLS

```{r pls-fit}
ncomp_max <- min(ncol(X_appCR), 15)

respls <- plsr(Calories ~ ., data = data_appCR, ncomp = ncomp_max)
summary(respls)
```

### 7.2.5 Représentation des individus sur le plan PLS 1-2

```{r pls-scores}

# On utilise index_train pour s'assurer qu'on colorie les bons individus

      # définition de tes palettes de couleurs
      cols_gender <- c("Female" = "coral", "Male" = "steelblue")
      cols_wt     <- c("Cardio" = "green3", "HIIT" = "red", "Strength" = "blue", "Yoga" = "purple")
      cols_exp    <- c("1" = "lightblue", "2" = "orange", "3" = "darkred")
      cols_cal    <- c("Faible" = "gold", "Moderee" = "darkorange", "Haute" = "red3")
      
      #graphique 1 : Selon la classe de calorie
      plot(respls$scores[, 1], respls$scores[, 2],
      main = "Plan des Individus PLS selon les calories (divisées en 3 parties)",
      xlab = "Comp 1", ylab = "Comp 2", pch = 16, cex = 0.8,
      col = cols_cal[as.character(gp[idx_app])])
      abline(h = 0, v = 0, lty = 2, col = "grey")
      legend("topright", legend = names(cols_cal), col = cols_cal, pch = 16, cex = 0.8)

      # Graphique 2 : Selon le Gender
      plot(respls$scores[, 1], respls$scores[, 2], 
           xlab="Comp 1", ylab="Comp 2", main="Plan des Individus PLS selon Gender", 
           pch=16, cex = 0.8, 
           col = cols_gender[as.character(gym$Gender[idx_app])])
      abline(h=0, v=0, lty=2, col="grey")
      legend("topright", legend=names(cols_gender), col=cols_gender, pch=16, cex=0.7)
      # Graphique 3 : Selon le Workout_Type
      plot(respls$scores[, 1], respls$scores[, 2], 
           xlab="Comp 1", ylab="Comp 2", main="Plan des Individus PLS selon Workout_Type", 
           pch=16, cex = 0.8, 
           col = cols_wt[as.character(gym$Workout_Type[idx_app])])
      abline(h=0, v=0, lty=2, col="grey")
      legend("topright", legend=names(cols_wt), col=cols_wt, pch=16, cex=0.7)
      # Graphique 4 : Selon l'Experience_Level
      plot(respls$scores[, 1], respls$scores[, 2], 
           xlab="Comp 1", ylab="Comp 2", main="Plan des Individus PLS selon Experience_Level", 
           pch=16, cex = 0.8, 
           col = cols_exp[as.character(gym$Experience_Level[idx_app])])
      abline(h=0, v=0, lty=2, col="grey")
      legend("topright", legend=names(cols_exp), col=cols_exp, pch=16, cex=0.7)
```

Contrairement à l’ACP, la PLS oriente les axes vers la prédiction de `Calories_Burned`. On constate un gradient clair des classes apparaissant sur le graphique des individus selon les calories, le plan n'est donc plus descriptif mais bien prédictif.

### 7.2.6 Cercle des corrélations PLS

```{r pls-cercle}
corvar_pls <- cor(data_appCR[, -ncol(data_appCR)], respls$scores[, 1:2])

plot(corvar_pls[, 1], corvar_pls[, 2],
     xlim = c(-1, 1), ylim = c(-1, 1),
     xlab = "PLS1", ylab = "PLS2",
     main = "Cercle des corrélations - PLS",
     type = "n", asp = 1)
symbols(0, 0, circles = 1, inches = FALSE, add = TRUE, lty = 2)
abline(h = 0, v = 0, lty = 2, col = "grey")
arrows(0, 0, corvar_pls[, 1] * 0.95, corvar_pls[, 2] * 0.95, length = 0.1, angle = 15)
text(corvar_pls[, 1], corvar_pls[, 2], labels = rownames(corvar_pls), cex = 0.7, col = "purple")
```

On retrouve certaines observations faites lors du test de colinéarité : Globalement les points sont bien projeté à l'exception de Weight_kg, height_m, Age qui sont proche du centre. Certaine observation s'explique peut êtr par le fait que ces données ne sont pas corrélés entre elle (étonnemment) et la PLS n'apprécie pas. On constate ensuite que la varibale Avg_BPM, bien que correctement projetté, elle n'est pas corrélé avec les autres variables car orthogonale. On observe que les variables Session_Duration_Hour, Experience_Level et Workouot_Frequency_days sont fortement corrélées positivement (elles varient ensemble) Quant à la variable Fat_Percentage est est corrélé négativement au groupe cité avant, ceci étant tou à fait logique car généralement lorsque que l'on s'entraine de manière intense et régulière notre body fat diminue. Enfin on constate que la composante 1 permet d'expliquer la quasi-totalité des variables.

### 7.2.7 Choix du nombre optimal de composantes par CV répétée

```{r pls-cv}
set.seed(123)

PRESS100CV <- matrix(NA, 100, ncomp_max)
R2_100CV   <- matrix(NA, 100, ncomp_max)

for(i in 1:100){
  idx_cv_test <- sample(1:nrow(data_appCR), size = floor(nrow(data_appCR) / 2))
  idx_cv_app  <- setdiff(1:nrow(data_appCR), idx_cv_test)

  mod_cv <- plsr(Calories ~ ., data = data_appCR[idx_cv_app, ], ncomp = ncomp_max)

  for(h in 1:ncomp_max){
    pred_cv <- as.vector(predict(mod_cv, newdata = data_appCR[idx_cv_test, ], ncomp = h))
    obs_cv  <- data_appCR$Calories[idx_cv_test]

    PRESS100CV[i, h] <- sum((obs_cv - pred_cv)^2)
    R2_100CV[i, h] <- 1 - sum((obs_cv - pred_cv)^2) /
      sum((obs_cv - mean(data_appCR$Calories[idx_cv_app]))^2)
  }
}

PRESS100moy <- colMeans(PRESS100CV, na.rm = TRUE)
R2_100moy   <- colMeans(R2_100CV, na.rm = TRUE)

par(mfrow = c(1, 2))
plot(1:ncomp_max, PRESS100moy, type = "b",
     xlab = "Nb de composantes", ylab = "PRESS moyen",
     main = "PRESS moyen (100 runs)")
plot(1:ncomp_max, R2_100moy, type = "b",
     xlab = "Nb de composantes", ylab = "R² CV moyen",
     main = "R² CV moyen (100 runs)")
par(mfrow = c(1, 1))

ncomp_opt <- 4
ncomp_opt
```

Le nombre optimal de composantes retenu est ici est 4. On choisit donc le compromis qui minimise l’erreur de prédiction moyenne.

### 7.2.8 Évaluation sur le jeu test

```{r pls-test}
pred_test_cr  <- as.vector(predict(respls, newdata = data_testCR, ncomp = ncomp_opt))
pred_test_raw <- pred_test_cr * sd_Y + mean_Y

R2_test_pls   <- 1 - sum((Y_test - pred_test_raw)^2) / sum((Y_test - mean(Y_test))^2)
RMSE_test_pls <- sqrt(mean((Y_test - pred_test_raw)^2))
MAE_test_pls  <- mean(abs(Y_test - pred_test_raw))

cat("R² test   :", round(R2_test_pls, 4), "\n")
cat("RMSE test :", round(RMSE_test_pls, 2), "\n")
cat("MAE test  :", round(MAE_test_pls, 2), "\n")
```

Les performances sur le jeu test sont : - `R² = r round(R2_test_pls, 4)` - `RMSE = r round(RMSE_test_pls, 2)` - `MAE = r round(MAE_test_pls, 2)`

Un bon résultat ici signifie que la combinaison : - des variables physiologiques, - des variables comportementales, - et des axes AFCM issus des qualitatives permet de prédire correctement la dépense calorique.

### 7.2.9 Comparaison Apprentissage et Test

Pour s'assurer de la robustesse de notre modèle PLS et permettre une comparaison exhaustive avec d'autres méthodes, il est indispensable de comparer les performance d'apprentissage avec celles de prédiction sur de nouvelles données.

```{r pls-comp}
# prédictions sur le jeu d'apprentissage
pred_app_cr  = as.vector(predict(respls, newdata = data_appCR, ncomp = ncomp_opt))
pred_app_raw = pred_app_cr * sd_Y + mean_Y
# calcul du R2 et RMSE en appren
R2_app_pls   = 1 - sum((Y_app - pred_app_raw)^2) / sum((Y_app - mean(Y_app))^2)
RMSE_app_pls = sqrt(mean((Y_app - pred_app_raw)^2))

# tableau comparatif
comparatif_pls = data.frame(
  Metrique = c("R² (Variance expliquée)", "RMSE (Erreur moyenne en cal)"),
  Apprentissage = c(round(R2_app_pls, 4), round(RMSE_app_pls, 2)),
  Test = c(round(R2_test_pls, 4), round(RMSE_test_pls, 2))
)
print(comparatif_pls)
```

Les performances sont quasi identiques entre le jeu d'apprentissage et de test. Le modèle est donc robuste et ne fais aucun sur-apprentissage.

### 7.2.10 Scores VIP

```{r pls-vip}
vip_scores <- function(model, ncomp){
  SS  <- c(model$Yloadings[, 1:ncomp])^2 * colSums(model$scores[, 1:ncomp]^2)
  W   <- model$loading.weights[, 1:ncomp]
  p   <- nrow(W)
  VIP <- sqrt(p * rowSums(sweep(W^2, 2, SS, "*")) / sum(SS))
  VIP
}

vip <- vip_scores(respls, ncomp = ncomp_opt)
vip_df <- data.frame(Variable = names(vip), VIP = vip)
vip_df <- vip_df[order(vip_df$VIP, decreasing = TRUE), ]

vip_df

par(mar = c(10, 4, 4, 2))
barplot(
  vip_df$VIP,
  names.arg = vip_df$Variable,
  las = 2, cex.names = 0.65,
  col = ifelse(vip_df$VIP >= 1, "steelblue", "lightgrey"),
  main = "Scores VIP - PLS",
  ylab = "VIP"
)
abline(h = 1, col = "red", lty = 2)
par(mar = c(5, 4, 4, 2))
```

Les variables avec **VIP \> 1** sont celles qui contribuent le plus à la projection prédictive.\
On vérifiera si la hiérarchie retrouvée est cohérente avec le CART et la Random Forest.

## 7.3. Résumé graphique du modèle (AFCM et PLS)

```{r ggplot-resume, fig.width=12, fig.height=6}
library(ggplot2)
if (!require(patchwork)) 
  install.packages("patchwork")
library(patchwork)

# pérparation données :
vip_df$Importance <- ifelse(vip_df$VIP >= 1, "Forte (> 1)", "Faible (< 1)")
eta_1 <- resafcm$var$eta2[, 1]
eta_6 <- resafcm$var$eta2[, 6]
df_eta1 <- data.frame(
  Variable = rownames(resafcm$var$eta2),
  Eta2 = eta_1
)
df_eta6 <- data.frame(
  Variable = rownames(resafcm$var$eta2),
  Eta2 = eta_6
)

# GRAPH :
#AFCM 1
gg_afcm1 <- ggplot(df_eta1, aes(x = reorder(Variable, Eta2), y = Eta2, fill = Variable)) +
  geom_bar(stat = "identity", alpha = 0.8) +
  coord_flip() +
  scale_fill_brewer(palette = "Set2") + 
  theme_minimal() +
  labs(title = "Lien (Eta²) entre les axes retenus et nos données qualitatives", subtitle = "AFCM 1", x = "", y = expression(eta^2)) +
  theme(legend.position = "none", plot.title = element_text(size = 11, face = "bold"))
# AFCM 6
gg_afcm6 <- ggplot(df_eta6, aes(x = reorder(Variable, Eta2), y = Eta2, fill = Variable)) +
  geom_bar(stat = "identity", alpha = 0.8) +
  coord_flip() +
  scale_fill_brewer(palette = "Set2") +
  theme_minimal() +
  labs(subtitle = "AFCM 6", x = "", y = expression(eta^2)) +
  theme(legend.position = "none", plot.title = element_text(size = 11, face = "bold"))

# Scores VIP 
gg_vip <- ggplot(vip_df, aes(x = reorder(Variable, VIP), y = VIP, color = Importance)) +
  geom_segment(aes(x = reorder(Variable, VIP), xend = reorder(Variable, VIP), y = 0, yend = VIP), size = 1) +
  geom_point(size = 4) +
  geom_hline(yintercept = 1, linetype = "dashed", color = "red") + 
  scale_color_manual(values = c("Forte (> 1)" = "steelblue", "Faible (< 1)" = "grey50")) +
  coord_flip() +
  theme_minimal() +
  labs(
    title = "Ce qui impacte la dépense calorique (PLS)",
    subtitle = "Scores VIP (Seuil de pertinence à 1)",
    x = "",
    y = "Score VIP"
  ) +
  theme(legend.position = "bottom", plot.title = element_text(size = 13, face = "bold"))

# assemblage des graph :
graphique_final <- (gg_afcm1 / gg_afcm6) | gg_vip
# plus de largeur pour meilleur visibilité + titre
graphique_final <- graphique_final + 
  plot_layout(widths = c(1, 1.2)) +
  plot_annotation(
    title = "Synthèse du Modèle PLS : Modéliser la dépense calorique",
    theme = theme(plot.title = element_text(size = 18, face = "bold", hjust = 0.5))
  )

graphique_final

```

A droite nous avons les scores VIP, en d'autres termes les variables qui impactent le plus le modèle. On constate que la durée de la séance est la plus prédictives, suivi du pourcentage de masse grasse, l afréquence d'entrainenement la moyenne des battements par minutes et 2 axes de l'AFCM. Sur les graphiques de gauche, on observe que ces 2 axes sont portés par les mêmes variables, le type d'entraînement et le niveau d'expérience. Pour comprendre concrètement ce que vois la PLS, sur le graphiques suivant est illustré nos modalités sur ces 2 axes (vu dans 7.1.3.). **Perso j'arriv epas à lire ce graph, l'interprétation est complexe** En bref, la dépense calorique ne dépend donc pas que d'une variable, mais de l'interaction complexe entre la physiologie, le choix du sport et l'expérience du pratiquant.
